ACORDAO-COMPLETO-2515762

ACÓRDÃO 2639/2022 ATA 45/2022 - PLENÁRIO

VISTOS, relatados e discutidos estes autos de Tomada de Contas Especial instaurada pelo Ministério do Turismo, em razão de irregularidades na execução física e financeira do objeto do Convênio nº 488/2009, celebrado com o Município de Boa Ventura/PB, para a realização do evento São João no aludido Município nos dias 22, 23 e 24 de junho de 2009.
ACORDAM os Ministros do Tribunal de Contas da União, reunidos em Sessão Plenária, com fundamento nos arts. 1º, inciso I, 16, inciso III, alíneas "c", da Lei nº 8.443, de 16 de julho de 1992, c/c os arts. 19 e 23, inciso III, da mesma Lei, e com arts. 1º, inciso I, 209, inciso III, 210 e 214, inciso III, do Regimento Interno do TCU, e diante das razões expostas pelo Relator, em:
9.1. excluir da relação processual os Srs. Raniere Barbosa (CPF XXX.592.354-XX) , ex-sócio-administrador da sociedade empresária Fábrica de Eventos e Marketing Ltda - ME (CNPJ 05.493.809/0001-16) , e Josvaldo Araújo Trajano da Silva (CPF XXX.612.284-XX) , ex-proprietário da sociedade JA Eventos (CNPJ 06.964.500/0001-20) ; e a microempresa individual Josvaldo Araújo Trajano da Silva - JA Eventos (CNPJ 06.964.500/0001-20) ;
9.2. julgar irregulares as contas dos seguintes responsáveis/sociedades empresárias: José Pinto Neto (CPF XXX.812.084-XX) , ex-Prefeito do Município de Boa Ventura/PB; Kícia Maria Barreiro Militão de Lacerda (CPF XXX.434.794-XX) , ex-Secretária de Educação e Cultura do Município de Boa Ventura/PB; Darlene Mara de Araújo (CPF XXX.701.874-XX) , ex-presidente da comissão de licitação do Município de Boa Ventura/PB; Manoel Ferreira Gomes (CPF XXX.497.694-XX) , então membro da comissão de licitação do Município de Boa Ventura/PB; Ytalo Pinto Gomes (CPF XXX.141.574-XX) , então membro da comissão de licitação do Município de Boa Ventura/PB; Edme José Pereira dos Santos (CPF XXX.557.874-XX) , ex-Secretário de Finanças do Município de Boa Ventura/PB; Maria do Carmo Regis Araújo - ME (CNPJ 07.847.779/0001-24) ; Maria do Carmo Regis de Araújo (CPF XXX.173.104-XX) , proprietária da sociedade empresária MC Eventos (CNPJ 07.847.779/0001-24) ; Daniel Gomes da Silva (CNPJ 10.359.862/0001-69) ; Daniel Gomes da Silva (CPF XXX.924.634-XX) , proprietário da sociedade empresária DG Eventos (CNPJ 10.359.862/0001-69) ; Marcelo Gomes de Azevedo Júnior - ME (CNPJ 05.070.411/0001-77) ; Marcelo Gomes de Azevedo Júnior (CPF XXX.929.644-XX) , proprietário da sociedade empresária Marcelo Gomes de Azevedo Júnior - ME (CNPJ 05.070.411/0001-77) ; Ozimar Berto de Araújo (CPF XXX.172.984-XX) , administrador de fato das sociedades empresáriais MC Eventos, JA Eventos e DG Eventos; Estação Music Festas e Eventos Ltda. (CNPJ 08.913.393/0001-36) ; Fábio de Almeida Coelho (CPF XXX.666.784-XX) , sócio-administrador da sociedade Estação Music Festas e Eventos Ltda. (CNPJ 08.913.393/0001-36) ; Márcio Holanda da Silva (CPF XXX.357.494-XX) , sócio-administrador da sociedade Estação Music Festas e Eventos Ltda. (CNPJ 08.913.393/0001-36) ; Fábrica de Eventos e Marketing Ltda - ME (CNPJ 05.493.809/0001-16) ; Josevaldo Batista de Freitas (CPF XXX.194.924-XX) , sócio da sociedade empresária Fábrica de Eventos e Marketing Ltda - ME (CNPJ 05.493.809/0001-16) ; e Manuela Alves Nóbrega (CPF XXX.675.814-XX) , sócia da sociedade empresária Fábrica de Eventos e Marketing Ltda - ME (CNPJ 05.493.809/0001-16) , e condená-los, solidariamente, conforme delineado a seguir, ao pagamento das quantias a seguir especificadas, com a fixação do prazo de 15 (quinze) dias, a contar das notificações, para comprovarem, perante o Tribunal (art. 214, inciso III, alínea "a", do Regimento Interno) , o recolhimento das dívidas aos cofres do Tesouro Nacional, atualizadas monetariamente e acrescidas dos juros de mora, calculados a partir das datas a seguir discriminadas, até a data do recolhimento, na forma prevista na legislação em vigor:
1º Débito
	VALOR ORIGINAL (R$) *
	DATA DA OCORRÊNCIA
	Cheque

	39.391,04
	7/8/2009
	850004

Responsáveis solidários
1) José Pinto Neto (CPF XXX.812.084-XX) ; 2) Kícia Maria Barreiro Militão de Lacerda (CPF XXX.434.794-XX) ; 3) Darlene Mara de Araújo (CPF XXX.701.874-XX) ; 4) Manoel Ferreira Gomes (CPF XXX.497.694-XX) ; 5) Ytalo Pinto Gomes (CPF XXX.141.574-XX) ; 6) Edme José Pereira dos Santos (CPF XXX.557.874-XX) ; 7) Ozimar Berto de Araújo (CPF XXX.172.984-XX) ; 8) Maria do Carmo Regis de Araújo (CPF XXX.173.104-XX) ; 9) Daniel Gomes da Silva (CPF 053.924.63444) ; 10) DG Eventos (CNPJ 10.359.862/0001-69) ; e 11) MC Eventos (CNPJ 07.847.779/0001-24) .
2º Débito
	VALOR ORIGINAL (R$) *
	DATA DA OCORRÊNCIA
	Cheque

	R$ 336.148,43
	7/8/2009
	850003

Responsáveis solidários
1) José Pinto Neto (CPF XXX.812.084-XX) ; 2) Kícia Maria Barreiro Militão de Lacerda (CPF XXX.434.794-XX) ; 3) Edme José Pereira dos Santos (CPF XXX.557.874-XX) ; 4) Ozimar Berto de Araújo (CPF XXX.172.984-XX) ; 5) Maria do Carmo Regis de Araújo (CPF XXX.173.104-XX) ; e 6) MC Eventos (CNPJ 07.847.779/0001-24) .
3º Débito
	VALOR ORIGINAL (R$) *
	DATA DA OCORRÊNCIA
	Cheque

	74.994,48	     
	7/8/2009
	850005

Responsáveis solidários
1) José Pinto Neto (CPF XXX.812.084-XX) ; 2) Kícia Maria Barreiro Militão de Lacerda (CPF XXX.434.794-XX) ; 3) Darlene Mara de Araújo (CPF XXX.701.874-XX) ; 4) Manoel Ferreira Gomes (CPF XXX.497.694-XX) ; 5) Ytalo Pinto Gomes (CPF XXX.141.574-XX) ; 6) Edme José Pereira dos Santos (CPF XXX.557.874-XX) ; 7) Marcelo Gomes de Azevedo Júnior (CPF XXX.929.644-XX) ; 8) Márcio Holanda da Silva (CPF XXX.357.494-XX) ; 9) Fábio de Almeida Coelho (CPF XXX.666.784-XX) ; 10) Estação Music Festas e Eventos Ltda. (CNPJ 08.913.393/0001-36) ; 11) Fábrica de Eventos e Marketing Ltda. - ME (CNPJ 05.493.809/0001-16) ; 12) MGA Publicidade Marketing e Eventos (CNPJ 05.070.411/0001-77) ; 13) Josevaldo Batista de Freitas (CPF XXX.194.924-XX) ; e 14) Manuela Alves Nóbrega (CPF XXX.675.814-XX) .
4º Débito
	VALOR ORIGINAL (R$) *
	DATA DA OCORRÊNCIA
	Cheque

	7.480,51     
	6/8/2009
	850008

	7.565,73
	6/8/2009
	850009

	7.385,82
	6/8/2009
	850011

	7.537,32
	7/8/2009
	850010

	7.565,73
	10/8/2009
	850014

	4.545,12
	10/8/2009
	850015

	3.692,91
	6/8/2009
	850006

	3.692,91
	7/8/2009
	850007

Responsáveis solidários
1) José Pinto Neto (CPF XXX.812.084-XX) ; 2) Kícia Maria Barreiro Militão de Lacerda (CPF XXX.434.794-XX) ; e 3) Edme José Pereira dos Santos (CPF XXX.557.874-XX) .
9.3. aplicar, individualmente, aos Srs. José Pinto Neto (CPF XXX.812.084-XX) , Kícia Maria Barreiro Militão de Lacerda (CPF XXX.434.794-XX) , e Edme José Pereira dos Santos (CPF XXX.557.874-XX) a multa prevista no art. 57 da Lei nº 8.443, de 16 de julho de 1992, c/c o art. 267 do Regimento Interno, no valor de R$ 50.000,00 (cinquenta mil reais) , com a fixação do prazo de quinze dias, a contar das notificações, para comprovarem, perante o Tribunal (art. 214, inciso III, alínea "a", do Regimento Interno) , o recolhimento da dívida ao Tesouro Nacional, atualizada monetariamente desde a data do presente Acórdão até a do efetivo recolhimento, se for paga após o vencimento, na forma da legislação em vigor;
9.4. aplicar, individualmente, aos Srs. Darlene Mara de Araújo (CPF XXX.701.874-XX) , Manoel Ferreira Gomes (CPF XXX.497.694-XX) , e Ytalo Pinto Gomes (CPF XXX.141.574-XX) a multa prevista no art. 57 da Lei nº 8.443, de 16 de julho de 1992, c/c o art. 267 do Regimento Interno, no valor de R$ 12.000,00 (doze mil reais) , com a fixação do prazo de quinze dias, a contar das notificações, para comprovarem, perante o Tribunal (art. 214, inciso III, alínea "a", do Regimento Interno) , o recolhimento da dívida ao Tesouro Nacional, atualizada monetariamente desde a data do presente Acórdão até a do efetivo recolhimento, se for paga após o vencimento, na forma da legislação em vigor;
9.5. aplicar, individualmente, à sociedade empresária Daniel Gomes da Silva (CNPJ 10.359.862/0001-69) e ao Sr. Daniel Gomes da Silva (CPF XXX.924.634-XX) a multa prevista no art. 57 da Lei nº 8.443, de 16 de julho de 1992, c/c o art. 267 do Regimento Interno, no valor de R$ 4.000,00 (quatro mil reais) , com a fixação do prazo de quinze dias, a contar das notificações, para comprovarem, perante o Tribunal (art. 214, inciso III, alínea "a", do Regimento Interno) , o recolhimento da dívida ao Tesouro Nacional, atualizada monetariamente desde a data do presente Acórdão até a do efetivo recolhimento, se for paga após o vencimento, na forma da legislação em vigor;
9.6. aplicar, individualmente, às sociedades empresárias e responsáveis Marcelo Gomes de Azevedo Júnior - ME (CNPJ 05.070.411/0001-77) ; Marcelo Gomes de Azevedo Júnior (CPF XXX.929.644-XX) , Estação Music Festas e Eventos Ltda. (CNPJ 08.913.393/0001-36) ; Fábio de Almeida Coelho (CPF XXX.666.784-XX) ; Márcio Holanda da Silva (CPF XXX.357.494-XX) ; Fábrica de Eventos e Marketing Ltda - ME (CNPJ 05.493.809/0001-16) ; Josevaldo Batista de Freitas (CPF XXX.194.924-XX) ; e Manuela Alves Nóbrega (CPF XXX.675.814-XX) a multa prevista no art. 57 da Lei nº 8.443, de 16 de julho de 1992, c/c o art. 267 do Regimento Interno, no valor de R$ 5.000,00 (cinco mil reais) , com a fixação do prazo de quinze dias, a contar das notificações, para comprovarem, perante o Tribunal (art. 214, inciso III, alínea "a", do Regimento Interno) , o recolhimento da dívida ao Tesouro Nacional, atualizada monetariamente desde a data do presente Acórdão até a do efetivo recolhimento, se for paga após o vencimento, na forma da legislação em vigor;
9.7. com fundamento no art. 46 da Lei nº 8.443/1992, c/c o art. 271 do Regimento Interno do TCU, declarar a inidoneidade das sociedades empresárias a seguir relacionadas, para participarem de licitação na administração pública federal, pelo prazo de dois anos, em virtude de conluio para fraude comprovada a procedimento licitatório, no âmbito do Convite 9/2009 (Contrato 25/2009 - peça 2, p. 132-136) , do Contrato de Inexigibilidade 4/2009 (peça 2, p. 112-118) , e do Convite 10/2009 (Contrato 26/2009 - peça 8, p. 192-196) , lançados pela Prefeitura Municipal de Boa Ventura - PB para realização do evento Sao João no citado município nos dias 22, 23 e 24 de junho de 2009: Maria do Carmo Regis Araújo - ME (CNPJ 07.847.779/0001-24) - MC Eventos; Daniel Gomes da Silva (CNPJ 10.359.862/0001-69) - DG Eventos; Marcelo Gomes de Azevedo Júnior - ME (CNPJ 05.070.411/0001-77) - MGA Publicidade; Estação Music Festas e Eventos Ltda. (CNPJ 08.913.393/0001-36) e Fábrica de Eventos e Marketing Ltda - ME (CNPJ 05.493.809/0001-16) ;
9.8. autorizar, desde já, se requerido, o pagamento das dívidas mencionadas nos itens 9.2 a 9.6 acima, em até 36 (trinta e seis) parcelas mensais consecutivas, nos termos do art. 26 da Lei n.º 8.443, de 16 de junho de 1992, c/c o art. 217 do Regimento Interno, fixando aos Responsáveis o prazo de 15 (quinze) dias, a contar do recebimento das notificações, para comprovarem perante o Tribunal o recolhimento da primeira parcela, e de trinta dias, a contar da parcela anterior, para comprovarem os recolhimentos das demais parcelas, devendo incidir sobre cada valor mensal, atualizado monetariamente, os juros devidos, na forma prevista na legislação em vigor;
9.9. alertar os Responsáveis que a falta de comprovação dos recolhimentos de qualquer parcela importará o vencimento antecipado do saldo devedor, nos termos do § 2º do art. 217 do Regimento Interno deste Tribunal;
9.10 determinar à Secex/TCE que inclua nas notificações para o pagamento dos valores mencionados nos itens 9.2 a 9.6 o disposto nos itens 9.8 e 9.9, com fundamento no art. 15 e no art. 18, inciso II, alínea "a", da Resolução n.º 170, de 30 de junho de 2004;
9.11. autorizar, desde logo, nos termos do art. 28, inciso II, da Lei nº 8.443, de 1992, a cobrança judicial das dívidas, caso não atendidas as notificações;
9.12. informar à Procuradoria da República no Estado da Paraíba e aos responsáveis, que a presente deliberação, acompanhada do Relatório e do Voto que a fundamentam, está disponível para a consulta no endereço www.tcu.gov.br/acordaos, além de esclarecer que, caso requerido, o TCU poderá fornecer sem custos as correspondentes cópias, de forma impressa; e
9.13. informar à Procuradoria da República no Estado da Paraíba que, nos termos do parágrafo único do art. 62 da Resolução TCU 259/2014, os procuradores e membros do Ministério Público credenciados nesta Corte podem acessar os presentes autos de forma eletrônica e automática, ressalvados apenas os casos de eventuais peças classificadas como sigilosas, as quais requerem solicitação formal, para, nos termos do § 7º do art. 209 do Regimento Interno do TCU, adoção das medidas que entender cabíveis, com a informação de que a decisão está sujeita a Recurso de Reconsideração previsto no art. 285 do RI/TCU.

Tomada de contas especial instaurada em razão de irregularidades na execução de convênio celebrado para a realização do evento São João no município, em junho de 2009.

Prefeitura Municipal de Boa Ventura - PB.

3. Interessados/Responsáveis:
3.1. Interessado: Ministério do Turismo (05.457.283/0001-19).
3.2. Responsáveis: Daniel Gomes da Silva (XXX.924.634-XX); Daniel Gomes da Silva - Me (10.359.862/0001-69); Darlene Mara de Araujo (XXX.701.874-XX); Edme Jose Pereira dos Santos (XXX.557.874-XX); Estação Music Festas e Recepcoes Ltda. - Me (08.913.393/0001-36); Fabio de Almeida Coelho (XXX.666.784-XX); Fabrica Eventos e Marketing Ltda - Me (05.493.809/0001-16); Josevaldo Batista de Freitas (XXX.194.924-XX); Josvaldo Araujo Trajano da Silva (XXX.612.284-XX); Josvaldo Araújo Trajano da Silva - Me (06.964.500/0001-20); José Pinto Neto (XXX.812.084-XX); Kicia Maria Barreiros Militao de Lacerda (XXX.434.794-XX); Manoel Ferreira Gomes (XXX.497.694-XX); Manuela Alves Nobrega (XXX.675.814-XX); Marcelo Gomes de Azevedo Junior (XXX.929.644-XX); Marcelo Gomes de Azevedo Junior - Me (05.070.411/0001-77); Marcio Holanda da Silva (XXX.357.494-XX); Maria do Carmo Regis de Araujo (XXX.173.104-XX); Maria do Carmo Regis de Araújo - Me (07.847.779/0001-24); Ozimar Berto de Araujo (XXX.172.984-XX); Raniere Barbosa (XXX.592.354-XX); Ytalo Pinto Gomes (XXX.141.574-XX)..

13.1. Ministros presentes: Bruno Dantas (na Presidência), Walton Alencar Rodrigues, Benjamin Zymler, Vital do Rêgo, Jorge Oliveira e Antonio Anastasia (Relator).
13.2. Ministros-Substitutos convocados: Augusto Sherman Cavalcanti e Marcos Bemquerer Costa.
13.3. Ministro-Substituto presente: Weder de Oliveira.

ANTONIO ANASTASIA

Tratam os autos de Tomada de Contas Especial instaurada pelo Ministério do Turismo, em razão de irregularidades na execução física e financeira do objeto do Convênio nº 488/2009, celebrado com o Município de Boa Ventura/PB, para a realização do evento São João no aludido Município nos dias 22, 23 e 24 de junho de 2009.
EXAME PRELIMINAR
2.	Conforme exame preliminar contido à peça 1 destes autos, o disposto no art. 10 da IN-TCU nº 71/2012 foi observado, vez que constam nos autos os documentos elencados no referido dispositivo normativo que se enquadram ao caso vertente e que possibilitam a análise do mérito da questão em debate e o amplo exercício do contraditório e do direito de defesa.
INSTRUÇÃO INICIAL
3.	Realizadas a instrução inicial do feito contida à peça 27 e a instrução complementar de peça 33, propôs a Unidade Técnica que seja desconsiderada a personalidade jurídica da sociedade empresária Estação Music Festas e Eventos Ltda. (CNPJ 08.913.393/0001-36) , para que seus sócios administradores Srs. Márcio Holanda Da Silva (CPF XXX.357.494-XX) e Fábio de Almeida Coelho (CPF XXX.666.784-XX) , respondam, em lugar dela, pelo dano atribuído a esta nos presentes autos (o que foi acolhido, conforme pela 29) ; assim como a citação solidária dos Srs. José Pinto Neto, ex-Prefeito de Boa Ventura/PB; Kícia Maria Barreiro Militão de Lacerda, Secretária de Educação e Cultura à época do Convite 9/2009; Darlene Mara de Araújo, presidente da comissão de licitação no Convite 9/2009; Edme José Pereira dos Santos, na condição de Secretário de Finanças de Boa Ventura/PB à época dos fatos; Manoel Ferreira Gomes, membro da comissão de licitação no Convite 9/2009; Ytalo Pinto Gomes, membro da comissão de licitação no Convite 9/2009; Edme José Pereira dos Santos, na condição de Secretário de Finanças de Boa Ventura/PB à época dos fatos; Ozimar Berto de Araújo, na condição de administrador de fato das empresas MC Eventos (CNPJ: 07.847.779/0001-24) ; das sociedades Josvaldo Araujo Trajano da Silva - ME (JA Eventos) , Daniel Gomes da Silva ME  (DG Eventos) e Maria do Carmo Regis Araújo - ME (MC Eventos) ; da Sra. Maria do Carmo Regis de Araújo, proprietária da sociedade MC Eventos (CNPJ: 07.847.779/0001-24) ; da sociedade Josvaldo Araújo Trajano da Silva MEI (CNPJ 06.964.500/0001-20) ; do Sr. Josvaldo Araújo Trajano da Silva, proprietário da sociedade JA Eventos (CNPJ 06.964.500/0001-20) ; do Sr. Daniel Gomes da Silva, proprietário da sociedade DG Eventos (CNPJ 10.359.862/0001-69) ; da sociedade Marcelo Gomes de Azevedo Júnior - ME  (MGA Publicidade) ; do Sr. Marcelo Gomes de Azevedo Júnior  (CPF XXX.929.644-XX) , proprietário da MGA (CNPJ 05.070.411/0001-77) ; da sociedade Estação Music Festas e Eventos Ltda. (CNPJ 08.913.393/0001-36) ; do Sr. Fábio de Almeida Coelho, sócio-administrador da Estação Music; do Sr. Márcio Holanda da Silva, sócio-administrador da Estação Music; e da sociedade Fábrica de Eventos e Marketing Ltda - ME (CNPJ 05.493.809/0001-16) ; do Sr. Josevaldo Batista de Freitas (CPF XXX.194.924-XX) , sócio da empresa Fábrica de Eventos; e da Sra. Manuela Alves Nóbrega (CPF XXX.675.814-XX) , sócia da empresa Fábrica de Eventos e Raniere Barbosa, sócio-administrador da sociedade Fábrica de Eventos, para que apresentassem alegações de defesa ou recolhessem aos cofres do Tesouro Nacional a quantia indicada na aludida peça instrutiva, em virtude da não comprovação da boa e regular aplicação dos recursos federais transferidos pelo Convênio Siconv 703736/2009, celebrado entre o Ministério do Turismo e o município de Boa Ventura/PB, que teve por objeto realização do evento São João no citado município nos dias 22, 23 e 24 de junho de 2009, conforme as ocorrências a seguir, relativamente à contratação da empresa MC Eventos (CNPJ: 07.847.779/0001-24) , para o fornecimento de contratação de equipamentos de palco, som, gerador e banheiros, objeto do Contrato 25/2009 (peça 2, p. 132-136) ; e as audiências dos Srs. José Pinto Neto, Darlene Mara de Araújo, Manoel Ferreira Gomes, Ytalo Pinto Gomes, das empresas JA Eventos, DG Eventos, MC Eventos, e de seus representantes, em relação aos indícios de conluio e fraude ao procedimento licitatório apurados no Convite 9/2009; e dos Srs. José Pinto Neto, Darlene Mara de Araújo, Manoel Ferreira Gomes, Ytalo Pinto Gomes, das empresas Estação Music Festas e Recepções Ltda., Fábrica de Eventos e Marketing Ltda., MGA Publicidade Marketing e Eventos e de seus representantes em relação aos indícios de conluio e fraude ao procedimento licitatório apurados no Convite 10/2009.
CITAÇÕES e AUDIÊNCIAS
4.	Conforme documentos indicados no quadro contido no item 18 da peça instrutiva de nº 177, as citações e audiências de todos os responsáveis foram realizadas com êxito, à exceção do Sr. Raniere Barbosa, já falecido.
5.	Os Srs. José Pinto Neto, Kícia Maria Barreiro Militão de Lacerda, Darlene Mara de Araújo, Manoel Ferreira Gomes, Ytalo Pinto Gomes e Edme José Pereira dos Santos, apresentaram suas respectivas alegações de defesa e razões de justificativa. Assim também o fizeram o Sr. Marcelo Gomes de Azevedo Júnior e sua empresa Marcelo Gomes de Azevedo Júnior - ME (MGA Publicidade) , bem como o Sr. Fábio de Almeida Coelho.
6.	Com efeito, transcorrido o prazo regimental, os (as) Srs (as) . e empresas Maria do Carmo Regis Araújo, Maria do Carmo Regis de Araújo - MEI (MC Eventos) , Daniel Gomes da Silva, Daniel Gomes da Silva - MEI (DG Eventos) , Ozimar Berto de Araújo, Estação Music Festas e Eventos Ltda., Márcio Holanda da Silva, Fábrica de Eventos e Marketing Ltda - ME, Josevaldo Batista de Freitas e Manuela Alves Nóbrega permaneceram silentes, não apresentando suas respectivas defesas e/ou razões de justificativa, tampouco recolhendo os débitos a eles imputados.
INSTRUÇÃO FINAL
7.	Instruído em definitivo o feito, a Unidade Técnica apresentou proposta final de encaminhamento acorde, que, nos termos do inciso I, §3º do art. 1º da Lei nº 8.443/92 transcrevo (peças 177/179) :
"INTRODUÇÃO
1.	Tratam os autos de tomada de contas especial instaurada pelo Ministério do Turismo, em desfavor do Sr. José Pinto Neto, ex-prefeito municipal de Boa Ventura/PB, em razão de irregularidades na execução física e financeira do objeto quanto aos recursos repassados àquela Prefeitura por força do Convênio 488/2009 (Siconv 703736/2009) , que teve por objeto a realização do evento Sao João no citado município nos dias 22, 23 e 24 de junho de 2009. 
2.	Conforme disposto na cláusula quinta do termo de convênio (peça 2, p. 48-82) , foram previstos R$ 525.083,74 para a execução do objeto, dos quais R$ 500.000,00 seriam repassados pelo concedente e R$ 25.083,74 corresponderiam à contrapartida. 
3.	Os recursos federais foram repassados em duas parcelas, mediante as ordens bancárias 2009OB801137 e 2009OB801138, emitidas em 4/8/2009 (peça 2, p. 86) , no valor de R$ 300.000,00 e 200.000,00, respectivamente. O crédito dos recursos na conta específica do convênio ocorreu em 5/8/2009 (peça 2, p. 238) .
4.	O ajuste vigeu no período de 18/6/2009 a 24/8/2009, e previa a apresentação da prestação de contas até 23/9/2009, conforme cláusula quarta do termo de convênio (peça 2, p. 60) .
5.	A prestação de contas foi encaminhada, intempestivamente, por meio de ofício datado de 2/12/2009 (peça 2, p. 90-246) .
6.	No âmbito do Ministério do Turismo, após a realização da análise inicial da prestação de contas, por meio da Nota Técnica de Análise 675/2010 (peça 2, p. 250-260) , notificou-se o convenente para apresentação de documentação complementar (peça 2, p. 248) . Contudo, tendo em vista o não atendimento à demanda solicitada, determinou-se a instauração de tomada de contas especial (peça 2, p. 266) .  
7.	Nada obstante, o convenente encaminhou documentação complementar, posteriormente, por meio do expediente, datado de 16/12/2010 (peça 2, p. 272-400 e peça 3, p. 1-19) .
8.	Em nova análise, com base nos novos elementos, a execução física do objeto do convênio foi parcialmente aprovada por meio da Nota Técnica de Reanálise 301/2011 (peça 3, p. 25-33) , com glosa das despesas no valor de R$ 168.083,74, o que foi objeto de nova notificação ao convenente (peça 3, p. 23) e de registro de responsabilidade no Siafi no valor atualizado do débito (peça 3, p. 43) .
9.	O Tomador de Contas elaborou o Relatório de TCE 341/2011 (peça 3, p. 45-55) , onde concluiu pela responsabilidade do Sr. José Pinto Neto com relação ao débito verificado, conforme o parágrafo anterior, tendo sido atualizado para o montante de R$ 223.403,46. 
10.	Após o encaminhamento dos autos à Secretaria Federal de Controle Interno/CGU-PR, o Ministério do Turismo foi notificado do teor do Acórdão 10051/2011-TCU-Primeira Câmara (peça 4, p. 134 e 138) , exarado no âmbito do processo TC Processo 029.080/2009-3, concernente à representação instaurada a partir de expediente encaminhado pela Procuradoria-Geral da República. Por esta razão, solicitou que o processo fosse devolvido ao órgão instaurador (peça 3, p. 59) .
11.	Na decisão mencionada, este Tribunal, deixando de se pronunciar quanto ao mérito das irregularidades apontadas na citada representação, determinou ao Ministério do Turismo a reanálise da prestação de contas do Convênio 488/2009 e a adoção das providências pertinentes, a partir dos documentos referidos na instrução de mérito da Secex/PB e do Acórdão, Relatório e Voto exarados, os quais foram encaminhados ao órgão ministerial (subitem 9.2 do Acórdão 10051/2011-TCU-Primeira Câmara) .
12.	Em atendimento ao julgado desta Corte de Contas, o Ministério do Turismo emitiu a Nota Técnica de Reanálise 173/2012 (peça 3, p. 149-155) , no qual reprovou integralmente as contas do convênio, diante das novas informações trazidas para apreciação, destacando-se os seguintes trechos da análise realizada:
Entre as irregularidades apontadas na referida representação, destacam-se aquelas atinentes à realização de promoção pessoal dos parlamentares responsáveis pela indicação das emendas quando da divulgação do evento por meio de cartazes e panfletos, à possível superfaturamento nos gastos do evento, bem como à existência de "laranjas", empresas fantasmas, apresentação de documentos com indícios de falsidade e fraude às licitações realizadas para a consecução do objeto do convênio.
 (...) 
	Diante das informações trazidas para apreciação, vislumbramos algumas práticas que representam verdadeiras afrontas a determinadas cláusulas conveniais quando não incidem diretamente sobre mandamentos legais cuja inobservância macula o processo com o vício da ilegalidade.
Nesse sentido, vale ressaltar o descumprimento das regras contidas na Cláusula Terceira 'Das Obrigações dos Partícipes' - inciso II (Competências do Convenente) , do convênio sob análise, mormente em relação às alíneas 'd', quanto à obrigatoriedade de inclusão das informações e documentação no SICONV; 'g', que trata da vedação de promoção pessoal na execução do convênio; 'h' e 'j', que dizem respeito à observância das normas de licitação da Lei 8.666/1993 quando da execução de despesas com os recursos do convênio; e, finalmente, 's' e 'll', no que tange, respectivamente, à apresentação de 3 propostas de preços nos casos de dispensa e à juntada dos contratos de exclusividade quando da contratação de artistas. 
 (...) 
Por essa razão arriscamos dizer que as irregularidades apontadas são, na melhor das hipóteses, fortes indícios de desvio de finalidade na execução do objeto do convênio em tela, haja vista seu direcionamento para atender a interesses de promoção pessoal que fogem aos anseios da coletividade e, por conseguinte, aos verdadeiros propósitos do pacto convenial (grifos do original) .
13.	Ato contínuo, com base nos fatos narrados no decisum e na nota técnica retro citada, a execução financeira também foi reprovada, tendo sido glosado o valor integral dos recursos repassados pelo concedente, R$ 500.000,00, por meio da Nota Técnica de Reanálise 102/2012 (peça 3, p. 133-137) .
14.	As duas notas técnicas mencionadas foram cientificadas ao convenente (peça 3, p. 131) e posteriormente ao gestor responsável, Sr. José Pinto Neto (peça 3, p. 147) .
15.	Considerando que, após a expedição das notificações, não houve ressarcimento do débito apurado, o Tomador de Contas elaborou o Relatório de TCE Complementar 528/2013 (peça 3, p. 167-171) , onde concluiu pela responsabilidade do Sr. José Pinto Neto com relação ao débito verificado, quantificado em R$ 500.000,00, equivalente ao valor total repassado. Registrou-se a responsabilidade no Siafi no valor atualizado até então, de R$ 876.478,00 (peça 3, p. 176) .
16.	O Relatório de Auditoria 1704/2013, da Controladoria-Geral da União (peça 3, p. 94-197) também chegou às mesmas conclusões. Após serem emitidos o Certificado de Auditoria (peça 3, p. 198) , o Parecer do Dirigente do Órgão de Controle Interno (peça 3, p. 199) e o Pronunciamento Ministerial (peça 3, p. 204) , o processo foi remetido a esse Tribunal.
17.	Na instrução antecedente (peça 27) , devidamente complementada pelo Pronunciamento de Unidade (peça 33) , com vistas a incluir, além dos responsáveis consignados na instrução de peça 27, as empresas, conforme assim determinado nos itens 8.2 a 8.6 do Acórdão 1160/2017-TCU-Plenário (peça 29) , bem como incluir as audiências determinadas na deliberação, analisando-se os documentos nos autos, concluiu-se pela necessidade de realização de citação e de audiência dos seguintes responsáveis:
I - 1ª CITAÇÃO (item 34.2.1 da instrução de peça 27) :
	Ato impugnado: não comprovação da boa e regular aplicação dos recursos federais transferidos pelo Convênio Siconv 703736/2009, celebrado entre o Ministério do Turismo e o município de Boa Ventura/PB, que teve por objeto realização do evento São João no citado município nos dias 22, 23 e 24 de junho de 2009, conforme as ocorrências a seguir, relativamente à contratação da empresa MC Eventos (CNPJ: 07.847.779/0001-24) , para o fornecimento de contratação de equipamentos de palco, som, gerador e banheiros, objeto do Contrato 25/2009 (peça 2, p. 132-136) :
	a) 	procedimento fraudulento de simulação de concorrência no Convite 9/2009, por meio da documentação de três empresas de fachada pelo Sr. Ozimar Berto de Araújo, isto é, MC Eventos, DG Assessoria e Promoção de Eventos e Josvaldo Araújo Trajano da Silva, conforme as seguintes evidências: 
	a.1) as empresas Maria do Carmo Regis de Araújo (MC Eventos - vencedora) e Josvaldo Araújo Trajano da Silva (J A Eventos) têm o mesmo endereço (Rua João Pessoa, S/N. Sala A, Centro, Alhandra-PB) e não foram localizadas pela Polícia Federal (peça 7, p. 5, 7-8) no endereço indicado, além do que seus proprietários são desconhecidos na cidade de Alhandra/PB, onde fica o referido endereço, o que demonstra se tratar de empresas fictícias;
	a.2) os proprietários dessas duas empresas residem no mesmo endereço da Rua Arnaldo Costa, 752, Cristo Redentor, João Pessoa/PB;
	a.3) a proposta da firma MC Eventos, constante no Siconv (peça 4, p. 88- 89) , relativa à contratação do objeto (equipamentos de palco, som, gerador e banheiros) do convite 9/2009, difere em valor - total e individual - da proposta apresentada no âmbito do convite em comento (peça 9, p. 19 e 86) , e a assinatura da Sra. Maria do Carmo Regis de Araújo firmada na proposta inserida no Siconv difere, sobremaneira, daquela aposta na proposta da licitação remetida pela Prefeitura, o que indica ter havido falsificação de assinatura;
	a.4) as assinaturas apostas pelos Srs. Josvaldo Araújo Trajano da Silva (JA Eventos) e Daniel Gomes da Silva (DG Eventos) nas propostas inseridas no Siconv (peça 4, p. 90-91) também diferem daquelas firmadas nas cópias dessas propostas (peça 9, p. 84-85 e 91) enviadas pela Prefeitura ao TCU;
	a.5) a documentação de habilitação apresentada pelas três empresas licitantes (peça 9, p. 57-83) foi autenticada no mesmo cartório, Serviço Registral Lima Gomes, situado em João Pessoa/PB, e na mesma data, dia 05/06/2009, demonstrando que a documentação das três licitantes foi providenciada por uma só pessoa;
	a.6) o número de telefone de celular [ (83) 8879-0410] constante da proposta da MC Eventos (peça 9, p. 86) é o mesmo que consta no cadastro da empresa O&A Publicidade Marketing e Eventos, de propriedade do Sr. Ozimar Berto de Araújo, junto ao sistema CNPJ da Receita Federal;
	a.7) fatos e situações deduzidos a partir de depoimentos prestados pelo Sr. Daniel Gomes da Silva e pelo Sr. Ozimar Berto de Araújo no âmbito da Operação Pão e Circo: 1) a proprietária da empresa MC Eventos, Sra. Maria do Carmo Régis de Araújo, é esposa do Sr. Ozimar, que por sua vez é irmão do Sr. Josvaldo Araújo Trajano da Silva, proprietário formal da empresa JA Eventos; 2) o Sr. Daniel Gomes da Silva (CPF XXX.924.634-XX) , proprietário da empresa DG Assessoria e Promoção de Eventos (CNPJ 10.359.862/0001-69) , era noivo de Nathália Régis de Araújo, filha de Ozimar Berto de Araújo e Maria do Carmo Régis de Araújo; 3) o Sr. Ozimar controlava e administrava a JA Eventos, DG Eventos (esta até o final do ano de 2009) e a MC Eventos, com a ajuda de sua esposa Maria do Carmo, que cuidava das operações financeiras das empresas; 4) até o final do ano de 2009, o Sr. Daniel trabalhava para o seu sogro Sr. Ozimar, a quem emprestava a sua empresa, que assim era por este administrada, tendo relatado ter sido o sogro quem lhe propôs abrir sua empresa com a finalidade de participar de eventos; 5) o Sr. Ozimar, diante de relação de licitações na qual a JA Eventos participou, entre elas o Convite 9/2009 no município de Boa Ventura, confirmou que colocava a referida empresa nos certames indicados; 6) o Sr. Ozimar afirmou que algumas vezes colocou a empresa O&A Publicidade Marketing e Eventos junto com a MC eventos e a JA eventos nas mesmas licitações;
	b)	a área técnica do Ministério do Turismo, em relação à execução física do objeto do convênio, consignou o não envio de documentação comprobatória para o item gerador, no valor de R$ 6.000,00 (peça 3, p. 25-33) ;
	c)	não comprovação do nexo de causalidade entre os recursos federais pagos e os serviços que foram prestados, especialmente considerando a condição de empresa fictícia da contratada MC Eventos e as evidências relatadas no processo;
	d)	 em representação feita pela Polícia Federal junto ao Tribunal Superior Eleitoral (peça 4, p. 7) , encaminhou-se notícia de que o palanque e o camarote foram adquiridos por Fred Pinto, filho do Prefeito, a "Alexandre Brasil" e a "Doquinha do Parque Cawboy", e alugados para a Prefeitura de Boa Ventura realizar o evento objeto do convênio (peça 4, p. 8) . Segundo este documento, o referido palanque, no dia 6/8/2009, encontrava-se na frente da casa do Prefeito, em cima de um caminhão de propriedade do filho dele, Sr. Fred Pinto. 
	e)	 a caligrafia da Nota Fiscal 309 (peça 2, p. 156) , relativa ao pagamento desse contrato, é idêntica à do preenchimento dos cheques emitidos pela Prefeitura de Boa Ventura para os pagamentos desse convênio, corroborando que se trata de empresa instrumentária, cuja documentação foi utilizada apenas para desviar recursos e fraudar a prestação de contas do convênio;
	f)	por meio das microfilmagens dos cheques 850003 e 850004 (peça 7, p. 30-32 e 50-53) , nota-se que os valores não foram sacados ou depositados na conta bancária da MC Eventos, considerando que ambos foram endossados pela Sra. Maria do Carmo Regis de Araújo, proprietária da empresa, o que, no conjunto probatório, representa forte indício de desvio dos recursos por meio da referida empresa.
 	Evidências: dados do cadastro das empresas no sistema CNPJ (peça 9, p. 66 e 76) ; dados do cadastro dos proprietários no sistema CPF (peça 4, p. 67-68) ; Nota Fiscal 309 (peça 2, p. 156) ; dados do cadastro da empresa O&A Publicidade Marketing e Eventos, de propriedade do Sr. Ozimar Berto de Araújo, junto ao sistema CNPJ da Receita Federal (peça 20, p. 4) ; documentação de habilitação apresentada pelas três empresas licitantes no Convite 9/2009 (peça 9, p. 57-83) ; diligências externas realizadas pela Polícia Federal (peça 7, p. 5, 7-8) ; microfilmagens dos cheques 850003 e 850004 (peça 7, p. 30-32 e 50-53) ; propostas da MC Eventos constantes no Siconv (peça 4, p. 88-89) , proposta da MC Eventos no âmbito do Convite 9/2009 (peça 9, p. 19 e 86) , propostas das empresas Josvaldo Araújo Trajano a Silva (JA Eventos) e Daniel Gomes da Silva (DG Eventos) inseridas no Siconv (peça 4, p. 90-91) e as juntadas ao processo do Convite 9/2009 (peça 9, p. 84-85 e 91) ; Despacho de autorização (peça 9, p. 38) ; Termo de Adjudicação (peça 8, p. 96) , Termo de Homologação (peça 8, p. 97) ; Ata da sessão de recebimento e abertura dos envelopes do Convite 9/2009 (peça 8, p. 88-89) , Mapa Comparativo de Preços (peça 8, p. 87) , Relatório Final com Parecer da Comissão Permanente da Licitação (peça 8, p. 92-93) ; depoimentos prestados pelos Srs. Daniel Gomes da Silva e Ozimar Berto de Araújo no âmbito da Operação Pão e Circo (peças 17) ; Nota Técnica de Reanálise 301/2011 (peça 3, p. 25-33) ; representação feita pela Polícia Federal junto ao Tribunal Superior Eleitoral (peça 4, p. 7-8) ; Nota Fiscal n. 309 (peça 2, p. 156) ; Relação de Pagamentos Efetuados (peça 2, p. 312) ; Nota Técnica de Reanálise 301/2011 (peça 3, p. 25-33) ; Relatório de Demandas Especiais 00214.000321/2012-11 (peça 12, p. 41-47 e peça 13, p. 1-18) ; Relatório de Demandas Especiais 00190.009944/2012-02 (peça 12, p. 28-40) ; notícia da Procuradoria da República na Paraíba, publicada no http://www.prpb.mpf.mp.br (peça 14) .
	Responsável 1: José Pinto Neto (CPF XXX.812.084-XX) , Prefeito municipal
5.	
6.	
7.	
8.	
9.	
10.	
11.	
12.	
13.	
14.	
15.	
16.	
17.	
18.	
19.	
20.	
21.	
22.	
23.	
24.	
25.	
26.	
27.	
28.	
29.	
30.	
31.	
32.	
33.	
34.	
34.2.	
34.2.1.	
34.2.1.1.
	Condutas: 1) autorizou, adjudicou e homologou o Convite 9/2009; 2) ordenou o pagamento de recursos federais à empresa fictícia, por meio do Contrato 25/2009; 
	Nexo causal: ao autorizar o pagamento à empresa fictícia, sem a documentação comprobatória suficiente da execução do objeto do convênio e sem a documentação pertinente à comprovação do nexo de causalidade entre os recursos recebidos pela empresa e a execução do objeto do convênio, mediante montagem da licitação Convite 9/2009, o responsável deixou de comprovar a boa e regular aplicação dos recursos, ensejando débito na prestação de contas.
	Dispositivos violados: art. 70, parágrafo único, e 37, caput e inciso XXI, da Constituição Federal/88; art. 93 do Decreto-Lei 200/1967; art. 63 da Lei 4.320/1964; art. 186 da Lei 10.406, de 10/1/2002; art. 2º da Lei 8.666, de 21/6/1993; 
 		Responsável 2: Kícia Maria Barreiro Militão de Lacerda (CPF XXX.434.794-XX) , Secretária de Educação e Cultura à época do Convite 9/2009:
	Conduta: 1) atestou a execução dos serviços;
  	Nexo causal: ao praticar a conduta apontada, agiu no sentido de dar aparência de regularidade a pagamento dirigido à empresa fictícia, dando causa ao débito na prestação de contas.
	Dispositivos violados: art. 70, parágrafo único, e 37, caput e inciso XXI, da Constituição Federal/88; art. 93 do Decreto-Lei 200/1967; art. 63 da Lei 4.320/1964; art. 186 da Lei 10.406, de 10/1/2002; art. 2º da Lei 8.666, de 21/6/1993; 
 		Responsável 3: Darlene Mara de Araújo (CPF XXX.701.874-XX) , presidente da comissão de licitação no Convite 9/2009;
	Conduta: conduziu os procedimentos da licitação Convite 9/2009, assinando os atos da licitação;
	Nexo causal: ao praticar os atos inerentes ao Convite 9/2009, atuou no sentido de dar aparência de regularidade a licitação com fortes indícios de montagem, sem competitividade real entre os licitantes, contribuiu em conjunto com os demais atores para a contratação de empresa fictícia, dando causa à consumação do dano ao erário;
	Dispositivos violados: art. 70, parágrafo único, e 37, caput e inciso XXI, da Constituição Federal/88; art. 93 do Decreto-Lei 200/1967; art. 63 da Lei 4.320/1964; art. 186 da Lei 10.406, de 10/1/2002; art. 2º da Lei 8.666, de 21/6/1993;
		Responsável 4: Manoel Ferreira Gomes (CPF XXX.497.694-XX) , membro da comissão de licitação no Convite 9/2009;
  	Conduta: conduziu os procedimentos da licitação Convite 9/2009, assinando os atos da licitação;
	Nexo causal: ao praticar os atos inerentes ao Convite 9/2009, atuou no sentido de dar aparência de regularidade a licitação com fortes indícios de montagem, sem competitividade real entre os licitantes, e contribuiu em conjunto com os demais atores para a contratação de empresa fictícia, dando causa à consumação do dano ao erário;
	Dispositivos violados: art. 70, parágrafo único, e 37, caput e inciso XXI, da Constituição Federal/88; art. 93 do Decreto-Lei 200/1967; art. 63 da Lei 4.320/1964; art. 186 da Lei 10.406, de 10/1/2002; art. 2º da Lei 8.666, de 21/6/1993;
		Responsável 5: Ytalo Pinto Gomes (CPF XXX.141.574-XX) , membro da comissão de licitação no Convite 9/2009;
  	Conduta: conduziu os procedimentos da licitação Convite 9/2009, assinando os atos da licitação;
	Nexo causal: ao praticar os atos inerentes ao Convite 9/2009, atuou no sentido de dar aparência de regularidade a licitação com fortes indícios de montagem, sem competitividade real entre os licitantes, e contribuiu em conjunto com os demais atores para a contratação de empresa fictícia, dando causa à consumação do dano ao erário;
	Dispositivos violados: art. 70, parágrafo único, e 37, caput e inciso XXI, da Constituição Federal/88; art. 93 do Decreto-Lei 200/1967; art. 63 da Lei 4.320/1964; art. 186 da Lei 10.406, de 10/1/2002; art. 2º da Lei 8.666, de 21/6/1993;
 		Responsável 6: Edme José Pereira dos Santos (CPF XXX.557.874-XX) na condição de Secretário de Finanças de Boa Ventura/PB à época dos fatos:
 	Conduta: 1) assinou o cheque 850004 (peça 2, p. 162) juntamente com o ordenador de despesa, para pagamento à empresa fictícia; 
	Nexo causal: ao praticar o ato de assinar o cheque, agiu no sentido de dar aparência de regularidade a pagamento dirigido à empresa fictícia, dando causa ao débito na prestação de contas;
	Dispositivos violados: art. 70, parágrafo único, e 37, caput e inciso XXI, da Constituição Federal/88; art. 93 do Decreto-Lei 200/1967; art. 63 da Lei 4.320/1964; art. 186 da Lei 10.406, de 10/1/2002; art. 2º da Lei 8.666, de 21/6/1993;
 		Responsável 7: Ozimar Berto de Araújo (CPF XXX.172.984-XX) , administrador de fato das empresas MC Eventos (CNPJ: 07.847.779/0001-24) , JA Eventos (CNPJ 06.964.500/0001-20) e DG Eventos (CNPJ 10.359.862/0001-69) :
	Condutas: 1) utilizou-se da documentação de empresas de fachada MC Eventos, JÁ Eventos e DG Eventos para fraudar o Convite 9/2009, no sentido de promover a contratação da empresa fictícia MC Eventos (CNPJ: 07.847.779/0001-24) pela Prefeitura de Boa Ventura/PB; 2) auferiu, por meio da referida empresa, remuneração para o fornecimento de palco, som, gerador e banheiros para o evento objeto do Convênio 488/2009 (Siconv 703736/2009) ;
	Nexo causal: ao fraudar o Convite 9/2009 e auferir remuneração por meio da empresa fictícia MC Eventos (CNPJ: 07.847.779/0001-24) , sem a comprovação plena da execução dos serviços na fase de liquidação da despesa, a exemplo de registros audiovisuais, relatórios, registros fotográficos, entre outros, o responsável infringiu a lei e se beneficiou do dano ao erário.
	Dispositivos violados: art. 70, parágrafo único, e 37, caput e inciso XXI, da Constituição Federal/88; art. 93 do Decreto-Lei 200/1967; art. 63 da Lei 4.320/1964; art. 186 e 187 da Lei 10.406, de 10/1/2002; art. 2º da Lei 8.666, de 21/6/1993;
 		Responsável 8: Maria do Carmo Regis de Araújo (CPF XXX.173.104-XX) , proprietária da empresa MC Eventos (CNPJ: 07.847.779/0001-24) : 
	Condutas: 1) utilizou-se da empresa de fachada MC Eventos, para fraudar o Convite 9/2009, contribuindo para a contratação irregular da referida empresa fictícia pela Prefeitura de Boa Ventura/PB; 2) auferiu, por meio da referida empresa, remuneração para o fornecimento de palco, som, gerador e banheiros para o evento objeto do Convênio 488/2009 (Siconv 703736/2009) ;
	Nexo causal: ao fraudar o Convite 9/2009 e auferir remuneração por meio da empresa fictícia MC Eventos (CNPJ: 07.847.779/0001-24) , sem a comprovação plena da execução dos serviços na fase de liquidação da despesa, a exemplo de registros audiovisuais, relatórios, registros fotográficos, entre outros, a responsável infringiu a lei e se beneficiou do prejuízo suportado pelo Erário;
	Dispositivos violados: art. 70, parágrafo único, e 37, caput e inciso XXI, da Constituição Federal/88; art. 93 do Decreto-Lei 200/1967; art. 63 da Lei 4.320/1964; art. 186 e 187 da Lei 10.406, de 10/1/2002; art. 2º da Lei 8.666, de 21/6/1993;
 		Responsável 9: Josvaldo Araújo Trajano da Silva (CPF XXX.612.284-XX) , proprietário da empresa JA Eventos (CNPJ 06.964.500/0001-20) :
	Conduta: 1) utilizou-se da empresa de fachada JA Eventos, para fraudar o Convite 9/2009, contribuindo para a contratação irregular da empresa fictícia MC Eventos pela Prefeitura de Boa Ventura/PB e para o consequente paramento a essa empresa por serviços que ela não realizou; 
	Nexo causal: ao fraudar o Convite 9/2009, contribuiu para que houvesse contratação e pagamento irregular à empresa fictícia MC Eventos (CNPJ 07.847.779/0001-24) , sem a comprovação plena da execução dos serviços na fase de liquidação da despesa, a exemplo de registros audiovisuais, relatórios, registros fotográficos, entre outros, o responsável infringiu a lei e contribuiu em conjunto com os demais atores para a consumação do dano ao erário;
	Dispositivos violados: art. 70, parágrafo único, e 37, caput e inciso XXI, da Constituição Federal/88; art. 93 do Decreto-Lei 200/1967; art. 63 da Lei 4.320/1964; art. 186 e 187 da Lei 10.406, de 10/1/2002; art. 2º da Lei 8.666, de 21/6/1993;
 		Responsável 10: Daniel Gomes da Silva (CPF 053.924.63444) , proprietário da empresa DG Eventos (CNPJ 10.359.862/0001-69) : 
	Conduta: 1) utilizou-se da empresa de fachada DG Eventos (CNPJ 10.359.862/0001-69) , para fraudar o Convite 9/2009, em benefício da empresa MC Eventos (CNPJ 07.847.779/0001-24) ; 
	Nexo causal: ao fraudar o Convite 9/2009, contribuiu para que houvesse contratação e pagamento irregular à empresa fictícia MC Eventos (CNPJ 07.847.779/0001-24) , sem a comprovação plena da execução dos serviços na fase de liquidação da despesa, a exemplo de registros audiovisuais, relatórios, registros fotográficos, entre outros, o responsável infringiu a lei contribuiu em conjunto com os demais atores para a consumação do dano ao erário;
	Dispositivos violados: art. 70, parágrafo único, e 37, caput e inciso XXI, da Constituição Federal/88; art. 93 do Decreto-Lei 200/1967; art. 63 da Lei 4.320/1964; art. 186 e 187 da Lei 10.406, de 10/1/2002; art. 2º da Lei 8.666, de 21/6/1993;
	Responsável 11: JA Eventos (CNPJ 06.964.500/0001-20) :
	Condutas: fraudar o Convite 9/2009, da Prefeitura de Boa Ventura, para que o contrato ficasse com a empresa de fachada MC Eventos (CNPJ 07.847.779/0001-24) ; 
	Nexo causal: ao fraudar a licitação em benefício da MC Eventos, a responsável infringiu a lei e contribuiu para a consumação do dano ao erário;
	Dispositivos violados: arts. 37, caput e inciso XXI, 70, parágrafo único, e 71, inciso II, da Constituição Federal/1988; art. 927 da Lei 10.406, de 10/1/2002; art. 90 da Lei 8.666, de 21/6/1993. 
	Responsável 12: DG Eventos (CNPJ 10.359.862/0001-69) :
	Condutas: fraudar o Convite 9/2009, da Prefeitura de Boa Ventura, para que o contrato ficasse com a empresa de fachada MC Eventos (CNPJ 07.847.779/0001-24) ; 
	Nexo causal: ao fraudar a licitação em benefício da MC Eventos, a responsável infringiu a lei e contribuiu para a consumação do dano ao erário;
	Dispositivos violados: arts. 37, caput e inciso XXI, 70, parágrafo único, e 71, inciso II, da Constituição Federal/1988; art. 927 da Lei 10.406, de 10/1/2002; art. 90 da Lei 8.666, de 21/6/1993. 
	Responsável 13: MC Eventos (CNPJ 07.847.779/0001-24) , contratada:
	Condutas: 1) fraudar o Convite 9/2009, da Prefeitura de Boa Ventura, para obter Contrato 25/2009; 2) receber pagamento com recursos federais do convênio, sem ter executado o objeto contratado, já que se trata de empresa de fachada, que não tem condições físicas (pessoal e maquinário) para realização do objeto. Fornecer documentos para comprovação de despesas fictícias.
	Nexo causal: com a fraude à licitação e recebimento de pagamentos feitos com recursos federais, sem ter executado o objeto conveniado, a empresa de fachada cometeu a irregularidade, concorreu e se beneficiou do prejuízo suportado pelo erário;
	Dispositivos violados: arts. 37, caput e inciso XXI, 70, parágrafo único, e 71, inciso II, da Constituição Federal/1988; arts. 876 e 927 da Lei 10.406, de 10/1/2002; 
	Dados do débito:
	VALOR ORIGINAL (R$) *
	DATA DA OCORRÊNCIA
	Cheque

	39.391,04
	7/8/2009
	850004

	* Abateu-se o percentual de contrapartida do valor original do cheque
II - 2ª CITAÇÃO (item 34.2.2 da instrução de peça 27) :
	Ato impugnado 2: não comprovação da boa e regular aplicação dos recursos federais transferidos pelo Convênio Siconv 703736/2009, celebrado entre o Ministério do Turismo e o município de Boa Ventura/PB, que teve por objeto realização do evento São João no citado município nos dias 22, 23 e 24 de junho de 2009, conforme as ocorrências a seguir, relativamente à contratação da empresa MC Eventos (CNPJ 07.847.779/0001-24) para intermediar a prestação de serviços artísticos de bandas/cantores em apresentações no evento, mediante o Contrato de Inexigibilidade 4/2009 (peça 2, p. 112-118) :
	a) direcionamento do processo de Inexigibilidade 4/2009 à empresa fictícia MC Eventos, tendo em vista que: 1) não foi juntada prova da pesquisa realizada pela Secretaria de Educação e Cultura, além de ter sido atestada a aptidão da referida empresa, não obstante ser uma firma fictícia, que não tem estabelecimento no endereço indicado para a sede (despacho Razões e Justificativa que Motivaram) ; 2) não consta a prova da pesquisa de preços de mercado realizada, sendo que, quando foi atestada a compatibilidade dos preços (documento Justificativa de Preços) , sequer havia menção aos valores de cada apresentação artística no processo, considerando que a proposta da MC Eventos veio a ser juntada em momento posterior, com data do dia 12/06/2009 (peça 9, p. 19) ;
	b)	 não comprovação do nexo causal financeiro entre os recursos federais pagos e os serviços prestados, considerando que: 
	b.1) não foram apresentados contratos de exclusividade entre os artistas e a empresa MC Eventos, registrados em cartório, que evidenciem ser esta o empresário exclusivo, com vínculo permanente e não eventual entre as partes (art. 25, inciso III, da Lei 8666/93 e a jurisprudência do Tribunal de Contas da União, que teve como paradigma o Acórdão 96/2008-TCU-Plenário) ; 
	b.2) embora tenham sido apresentadas declarações e cartas de exclusividade (peça 3, p.13-19) para as bandas Cavalo de Pau e Forró do Muído, dupla Jorge e Matheus e cantor Jorge de Altinho, os documentos conferiam exclusividade apenas para a data da apresentação no evento, o que não atende a legislação citada; 
	b.3) não foram apresentadas declarações e cartas de exclusividade em relação às bandas Mulheres Apaixonadas, Flor da Pele e Forró Pegado nem qualquer outro documento que as vinculassem à empresa MC Eventos; 
	b.4) à exceção do artista Jorge de Altinho, as declarações e cartas de exclusividade apresentadas não foram feitas diretamente pelos artistas, mas sim por empresas interpostas, e estavam desacompanhadas de contratos entre estas e os artistas, bem como da prova de poderes de representação dos signatários para assinarem em nome dessas empresas; 
	b.5) os recibos apresentados pela convenente na prestação de contas, com exceção para o artista Jorge de Altinho, foram assinados por pessoas distintas dos artistas, sendo que também estavam desacompanhados de prova dos poderes de representação concedidos aos respectivos signatários pelos artistas e pelas empresas interpostas;
	b.6) quanto às bandas Cavalo de Pau e dupla Jorge e Mateus, as empresas constantes das cartas de exclusividade e as constantes dos recibos de pagamentos de cachês juntados aos processos de prestação de contas são diferentes pessoas jurídicas; 
	b.7) os recibos de cachês dos artistas não fizeram parte do processo de liquidação da despesa e só foram produzidos após notificação do Ministério do Turismo ao convenente para apresentação de documentação complementar no âmbito das análises da prestação de contas e da instauração de tomada de contas especial (peça 2, p. 248 e 266) entre novembro/2010 e dezembro/2010;
	c)	 irregularidades na liquidação da despesa, por esta não ter sido processada com os elementos probatórios suficientes para se aferir a efetiva ocorrência dos shows, tais como registros audiovisuais, relatórios, registros fotográficos, contratos com os artistas, recibos relativos aos cachês cobrados, entre outros, tendo se baseado exclusivamente na nota fiscal e no atesto de execução dos serviços, em desacordo com o art. 63 da Lei 4.320/1964 e o dever de prestar contas;
	d)	 as falhas documentais acima, somadas ao fato de a empresa MC Eventos constituir uma empresa fictícia e instrumentária, impedem que se forme a convicção de que os recursos federais transferidos foram de fato utilizados no objeto do convênio;
	e) 	glosa das despesas relativa à banda Fogo na Roupa e cantora Eliane, constantes da proposta inicial encaminhada pela convenente via Siconv (peça 4, p. 88) , nos valores de R$ 20.000,00 e R$ 30.000,00, tendo em vista que o Ministério do Turismo não acatou pedido de substituição desses artistas pelas bandas Mulheres Apaixonadas, Forró Pegado e Flor da Pele (peça 2, p. 272-288) , feito pelo ex-Prefeito de Boa Ventura-PB depois de expirado o prazo de vigência do convênio;
	Evidências: dados do cadastro das empresas no sistema CNPJ (peça 9, p. 66 e 76) ; dados do cadastro dos proprietários no sistema CPF (peça 4, p. 67-68) ; Nota Fiscal 309 (peça 2, p. 156) ; dados do cadastro da empresa O&A Publicidade Marketing e Eventos, de propriedade do Sr. Ozimar Berto de Araújo, junto ao sistema CNPJ da Receita Federal (peça 20, p. 4) ; cheques 850003 e 850004 (peça 2, p. 154; peça 7, p. 30-32 e 50-53) ; propostas da MC Eventos constantes no Siconv (peça 4, p. 88-89) ; Documento "Entendimento da CPL" (peça 9, p. 20) ; Termo de Adjudicação (peça 9, p. 23) ; Termo de Homologação (peça 9, p. 24) ; Nota Fiscal 310 (peça 8, p. 95) ; Relação de Pagamentos Efetuados (peça 2, p. 312) ; Declarações/Cartas de Exclusividade (peça 3, p. 13-19) ; Recibos de pagamentos de cachês artísticos (peça 2, p. 294-304) ; Nota Técnica de Reanálise 301/2011 (peça 3, p. 25-33) ; diligências externas realizadas pela Polícia Federal (peça 7, p. 5, 7-8) ; depoimentos prestados pelos Srs. Daniel Gomes da Silva e Ozimar Berto de Araújo no âmbito da Operação Pão e Circo (peça 17) ; Nota Técnica de Reanálise 301/2011 (peça 3, p. 25-33) ; representação feita pela Polícia Federal junto ao Tribunal Superior Eleitoral (peça 4, p. 7-8) ; Relatório de Demandas Especiais 00214.000321/2012-11 (peça 12, p. 41-47 e peça 13, p. 1-18) ; Relatório de Demandas Especiais 00190.009944/2012-02 (peça 12, p. 28-40) ; notícia da Procuradoria da República na Paraíba, publicada no http://www.prpb.mpf.mp.br (peça 14) .
	Responsável 1: José Pinto Neto (CPF XXX.812.084-XX) :
	Condutas: 1) direcionou, adjudicou e homologou a Inexigibilidade 4/2009 em favor da contratação da empresa fictícia MC Eventos; 2) ordenou o pagamento de recursos federais à referida empresa fictícia; 
	Nexo causal: ao direcionar e ordenar a contratação e o pagamento à empresa fictícia, sem a documentação comprobatória suficiente da execução do objeto do convênio e do nexo de causalidade entre os recursos recebidos pela empresa e os serviços objeto do Contrato de Inexigibilidade 4/2009, o responsável deixou de comprovar a boa e regular aplicação dos recursos, ensejando débito na prestação de contas.
	Dispositivos violados: art. 70, parágrafo único, e 37, caput e inciso XXI, da Constituição Federal/88; art. 93 do Decreto-Lei 200/1967; art. 63 da Lei 4.320/1964; art. 186 e 187 da Lei 10.406, de 10/1/2002; arts. 25, inciso III, 26, caput, 60, caput e parágrafo único, e 61, parágrafo único da Lei 8666/93; jurisprudência desta Corte de Contas que tem como paradigma o Acórdão 96/2008-TCU-Plenário;
	Responsável 2: Kícia Maria Barreiro Militão de Lacerda (CPF XXX.434.794-XX) 
	Condutas: 1) direcionou a Inexigibilidade 4/2009 em favor da contratação da empresa fictícia MC Eventos, informando, no despacho Razões e Justificativa que Motivaram Escolha, pesquisa não comprovada e atestando a aptidão da referida empresa, não obstante ser uma firma fictícia, que não tem estabelecimento no endereço indicado para a sede; 2) atestou a execução dos serviços;
  	Nexo causal: ao praticar as condutas apontadas, agiu no sentido de dar aparência de regularidade a pagamento dirigido à empresa fictícia, dando causa ao débito na prestação de contas.
 	Dispositivos violados: art. 70, parágrafo único, e 37, caput e inciso XXI, da Constituição Federal/88; art. 93 do Decreto-Lei 200/1967; art. 63 da Lei 4.320/1964; art. 186 e 187 da Lei 10.406, de 10/1/2002; arts. 25, inciso III, 26, caput, 60, caput e parágrafo único, e 61, parágrafo único da Lei 8666/93; jurisprudência desta Corte de Contas que tem como paradigma o Acórdão 96/2008-TCU-Plenário.
	Responsável 3: Edme José Pereira dos Santos (CPF XXX.557.874-XX) :
 	Condutas: 1) direcionou a Inexigibilidade 4/2009 em favor da empresa fictícia MC Eventos, informando, no despacho Justificativa de Preços, pesquisa não comprovada, e atestando a compatibilidade do preço sem nenhum parâmetro de preço por apresentação artística; 2) assinou o cheque 850003 (peça 2, p. 154) juntamente com o ordenador de despesa, para pagamento à empresa fictícia; 
	Nexo causal: ao praticar as condutas referidas, agiu no sentido de dar aparência de regularidade a pagamento dirigido à empresa fictícia, dando causa ao débito na prestação de contas.
 	Dispositivos violados: art. 70, parágrafo único, e 37, caput e inciso XXI, da Constituição Federal/88; art. 93 do Decreto-Lei 200/1967; art. 63 da Lei 4.320/1964; art. 186 e 187 da Lei 10.406, de 10/1/2002; arts. 25, inciso III, 26, caput, 60, caput e parágrafo único, e 61, parágrafo único da Lei 8666/93; jurisprudência desta Corte de Contas que tem como paradigma o Acórdão 96/2008-TCU-Plenário.
		Responsável 4: Ozimar Berto de Araújo (CPF XXX.172.984-XX) 
	Condutas: 1) utilizou-se da documentação de empresa MC Eventos para burlar a Lei de Licitações, no sentido de promover a contratação irregular da referida empresa, que era fictícia e não atendia aos requisitos legais aplicáveis à Inexigibilidade 4/2009; 2) auferiu, por meio da referida empresa, remuneração para a prestação de serviços de shows artísticos de bandas e cantores para o evento objeto do Convênio em análise, sem a comprovação plena da execução dos serviços na fase de liquidação da despesa e sem a comprovação do nexo causal financeiro entre os recursos federais e os serviços prestados, sendo que diversos documentos imprescindíveis a esse fim não foram apresentados, como por exemplo: 3.1) contratos de exclusividade na forma do art. 25, inciso III, da Lei 8666/93, com a interpretação dada pela jurisprudência do Tribunal de Contas da União; 3.2) recibos válidos dos artistas informando a quantia recebida a título de cachês, com firma reconhecida em cartório.
 	Nexo causal: ao promover a contratação de empresa fictícia mediante Inexigibilidade de Licitação, sem atender aos requisitos legais da Lei de Licitações, e auferir remuneração por meio de empresa fictícia, sem a comprovação plena da execução dos serviços na fase de liquidação da despesa e do nexo causal entre os recursos recebidos e os serviços prestados com execução comprovado, infringiu a lei e contribuiu e se beneficiou do dano ao erário.
	Dispositivos violados: art. 70, parágrafo único, e 37, caput e inciso XXI, da Constituição Federal/88; art. 93 do Decreto-Lei 200/1967; art. 63 da Lei 4.320/1964; art. 186 da Lei 10.406, de 10/1/2002; arts. 25, inciso III, 26, caput, 60, caput e parágrafo único, e 61, parágrafo único da Lei 8666/93; jurisprudência desta Corte de Contas que tem como paradigma o Acórdão 96/2008-TCU-Plenário.
	Responsável 5: Maria do Carmo Regis de Araújo (CPF XXX.173.104-XX) :
	Condutas: 1) utilizou-se da documentação de empresa MC Eventos para burlar a Lei de Licitações, no sentido de promover a contratação irregular da referida empresa, que era fictícia e não atendia aos requisitos legais aplicáveis à Inexigibilidade 4/2009; 2) auferiu, por meio da referida empresa, remuneração para a prestação de serviços de shows artísticos de bandas e cantores para o evento objeto do Convênio em análise, sem a comprovação plena da execução dos serviços na fase de liquidação da despesa e sem a comprovação do nexo causal financeiro entre os recursos federais e os serviços prestados, sendo que diversos documentos imprescindíveis a esse fim não foram apresentados, como por exemplo: 3.1) contratos de exclusividade na forma do art. 25, inciso III, da Lei 8666/93, com a interpretação dada pela jurisprudência do Tribunal de Contas da União; 3.2) recibos válidos dos artistas informando a quantia recebida a título de cachês, com firma reconhecida em cartório.
 	Nexo causal: ao promover a contratação de empresa fictícia mediante Inexigibilidade de Licitação, sem atender aos requisitos legais da Lei de Licitações, e auferir remuneração por meio dessa empresa fictícia, sem a comprovação plena da execução dos serviços na fase de liquidação da despesa e do nexo causal entre os recursos recebidos e os serviços prestados com execução comprovado, a responsável infringiu a lei e contribuiu e se beneficiou do dano ao erário.
	Dispositivos violados: art. 70, parágrafo único, e 37, caput e inciso XXI, da Constituição Federal/88; art. 93 do Decreto-Lei 200/1967; art. 63 da Lei 4.320/1964; art. 186 da Lei 10.406, de 10/1/2002; arts. 25, inciso III, 26, caput, 60, caput e parágrafo único, e 61, parágrafo único da Lei 8666/93; jurisprudência desta Corte de Contas que tem como paradigma o Acórdão 96/2008-TCU-Plenário.
	Responsável 6: MC Eventos (CNPJ 07.847.779/0001-24) , contratada:
	Condutas: 1) burlar a Lei 8.666/1993, visando promover sua contratação, eis que é uma empresa fictícia e, como tal, não reunia os requisitos legais aplicáveis à inexigibilidade 4/2009; 2) receber pagamento com recursos federais do convênio, sem ter executado o objeto contratado, já que se trata de empresa de fachada, que não tem condições físicas (pessoal e maquinário) para realização do objeto. Fornecer documentos para comprovação de despesas fictícias.
	Nexo causal: com a burla à legislação e o recebimento de pagamentos feitos com recursos federais, sem ter executado o objeto conveniado, a empresa de fachada cometeu a irregularidade, concorreu e se beneficiou do prejuízo suportado pelo Erário;
	Dispositivos violados: arts. 37, caput e inciso XXI, 70, parágrafo único, e 71, inciso II, da Constituição Federal/1988; arts. 876 e 927 da Lei 10.406, de 10/1/2002.
	Dados do débito:
	VALOR ORIGINAL (R$) *
	DATA DA OCORRÊNCIA
	Cheque

	R$ 336.148,43
	7/8/2009
	850003

	* Abateu-se o percentual de contrapartida do valor original do cheque
III - 3ª CITAÇÃO (item 34.2.3 da instrução de peça 27) 
	Ato impugnado: não comprovação da boa e regular aplicação dos recursos federais transferidos pelo Convênio Siconv 703736/2009, celebrado entre o Ministério do Turismo e o município de Boa Ventura/PB, que teve por objeto realização do evento São João no citado município nos dias 22, 23 e 24 de junho de 2009, conforme as ocorrências a seguir, com indícios de desvio de recursos, relativamente à contratação da empresa MGA Publicidade Marketing e Eventos (CNPJ 05.070.411/0001-77) para a prestação de serviços de divulgação do evento na televisão em horário nobre, em 04 (quatro) emissoras de grande audiência em todo Estado, mediante o Contrato 26/2009 (peça 8, p. 192-196) :
	a) 	procedimento fraudulento de simulação de disputa no Convite 10/2009, por meio da documentação das três empresas Estação Music Festas e Recepções Ltda. (CNPJ 08.913.393/0001-36) , Fábrica de Eventos e Marketing Ltda. (CNPJ 05.493.809/0001-16) e MGA Publicidade Marketing e Eventos (CNPJ 05.070.411/0001-77) , conforme as seguintes evidências: 
	a.1) o Sr. Marcelo Gomes de Azevedo Júnior (CPF XXX.929.644-XX) é sócio da empresa MGA Publicidade Marketing e Eventos e até a data de 22/1/2008 figurava como sócio-administrador da empresa Estação Music Festas e Recepções Ltda (peça 4, p. 92-94) ;
	a.2) na documentação de habilitação apresentada pelas empresas Estação e MGA (peça 8, p. 176) , constavam cópias da Carteira Nacional de Habilitação - CNH de Marcelo Gomes de Azevedo Júnior e do cadastro de sua empresa (MGA) na Junta Comercial da Paraíba;
	a.3) os endossos no verso dos cheques 850014 (peça 7, p. 66-68) , no valor de R$ 7.990,00, nominal à empresa Fábrica Eventos e Marketing Ltda, e 850015 (peça 7, p. 70-72) , no valor de R$ 4.800,00, nominal à empresa Estação Music Festas e Eventos Ltda., foram feitos pela mesma pessoa, indicando que as referidas empresas têm o mesmo procurador ou representante legal;
	a.4) coincidência do número de telefone (3321-7348) nas propostas de preços das empresas MGA e Fábrica de Eventos apresentadas no certame (peça 2, p. 354-356) ; do número de telefone (9372-8666) constante no Cadastro do CNPJ da Estação Music (peça 4, p. 93) e na proposta da MGA Publicidade (peça 2, p. 356) ; sendo que o telefone celular (9103-6773) constante da proposta de preço da empresa Estação Music (peça 8, p. 177) pertence ao Sr. Marcelo Gomes de Azevedo Júnior, pois aparece no site da empresa MGA2 Empreendimentos (CNPJ 10.452.479/000150) , na qual o Sr. Marcelo é sócio, bem como em anúncio de emprego da mesma empresa publicado na internet (peça 18) ;
	a.5) autenticação dos documentos de habilitação das empresas Estação Music e MGA Publicidade no mesmo cartório e na mesma data (no 7° Ofício de Notas e no dia 10/6/2009) , demonstrando que a documentação destas duas licitantes foi providenciada por uma só pessoa; e autenticação da cópia do cadastro CNPJ da empresa Fábrica Eventos e Marketing Ltda. (peça 8, p. 155) feita após a data da sessão de recebimento e abertura dos envelopes de documentação e propostas do Convite 10/2009, dia 10/06/2009 (em 12/06/2009) ;
	a.6) participação das mesmas empresas, com fortes indícios de conluio, em outra licitação no mesmo ano (Convite 45/2009) , no município de Solânea/PB, conforme apurado pela CGU no Relatório de Demandas Especiais 00190.009945/2012-49 (peça 12, p. 2-27) ;
	b) 	incompatibilidade dos valores contratados e da campanha de divulgação do evento prevista no objeto do Contrato 26/2009, de abrangência em todo o Estado da Paraíba e utilização de horário nobre das principais emissoras de TV, com o porte do município de Boa Ventura-PB, situado no Sertão Paraibano, a 371 km da capital, com apenas 5.751 habitantes (segundo o censo do IBGE realizado em 2010) , e que não integra rota de destinos paraibanos tradicionais na realização de festejos juninos, pondo em xeque a própria prestação desses serviços de divulgação;
	c) 	no processo de liquidação e pagamento das despesas à empresa MGA Publicidade (peça 2, p. 164-172) , bem como na prestação de contas do Convênio 488/2009 (Siconv 703736/2009) , não consta documentação comprobatória suficiente da prestação dos serviços, pois não foram juntadas cópias de comprovantes de veiculação da TV contendo a programação prevista e os mapas de veiculação, com o valor e atesto das emissoras contratadas, cópia dos spots de gravação para TV, cópia dos comprovantes de pagamentos às emissoras;
	Evidências: Ofício 26/2009 (peça 8, p. 125) ; Despacho de autorização (peça 8, p. 126) ; Edital do Convite 10/2009 (peça 8, p. 129-133) ; Comprovantes de aquisição do edital (peça 8, p. 141-143) ; Documentos de habilitação da empresa Estação Music (peça 8, p. 144-153) ; Documentos de habilitação da empresa Fábrica Eventos (peça 8, p. 154-165) ; Documentos de habilitação da empresa MGA Publicidade (peça 8, p. 166-176) ; proposta da Estação Music no âmbito do Convite 10/2009 (peça 8, p. 177) ; proposta da Fábrica Eventos no âmbito do Convite 10/2009 (peça 8, p. 178) ; proposta da MGA Publicidade no âmbito do Convite 10/2009 (peça 8, p. 179) ; Ata da sessão de recebimento e abertura dos envelopes do Convite 10/2009 (peça 8, p. 181-182) ; Mapa Comparativo de Preços (peça 8, p. 180) ; Relatório Final com Parecer da Comissão Permanente da Licitação (peça 8, p. 185-186) ; Termo de Adjudicação (peça 8, p. 189) , Termo de Homologação (peça 8, p. 190) ; Contrato 26/2009 (peça 8, p. 194-196) ; cheques n. 850014 (peça 7, p. 66-68) , 850015 (peça 7, p. 70-72) ; Nota Fiscal de Serviço 230 (peça 2, p. 164) ; Relatório de Demandas Especiais nº 00190.009945/2012-49 (peça 12, p. 2-27) ; processo de liquidação e pagamento das despesas à empresa MGA Publicidade (peça 2, p. 164-172) ; Site e anúncio de emprego da empresa MGA2 Empreendimentos, e respectivo cadastro no sistema CNPJ (peça 18) .
	Responsável 1: José Pinto Neto (CPF XXX.812.084-XX) 
	Condutas: 1) autorizou, adjudicou e homologou o Convite 10/2009; 2) autorizou o pagamento de recursos federais à empresa, por meio do Contrato 26/2009; 
	Nexo causal: ao autorizar, adjudicar e homologar o Convite 10/2009 diante das evidências de procedimento fraudulento e da incompatibilidade do objeto do contrato com o porte do município, e ordenar o pagamento à empresa MGA Publicidade, mediante simulação da contratação, sem a documentação comprobatória suficiente da execução do objeto do convênio e do nexo de causalidade entre os recursos recebidos pela empresa e a execução do objeto do convênio, o responsável deixou de comprovar a boa e regular aplicação dos recursos, ensejando débito na prestação de contas.
 	Dispositivos violados: art. 70, parágrafo único, e 37, caput e inciso XXI, da Constituição Federal/88; art. 93 do Decreto-Lei 200/1967; art. 63 da Lei 4.320/1964; art. 186 da Lei 10.406, de 10/1/2002; art. 2º da Lei 8.666, de 21/6/1993;
	Responsável 2: Kícia Maria Barreiro Militão de Lacerda (CPF XXX.434.794-XX) :
	Condutas: 1) atestou a execução dos serviços;
 	Nexo causal: ao praticar a conduta apontada, agiu no sentido de dar aparência de regularidade a pagamento dirigido à empresa fictícia, dando causa ao débito na prestação de contas.
 	Dispositivos violados: art. 70, parágrafo único, e 37, caput e inciso XXI, da Constituição Federal/88; art. 93 do Decreto-Lei 200/1967; art. 63 da Lei 4.320/1964; art. 186 da Lei 10.406, de 10/1/2002; art. 2º da Lei 8.666, de 21/6/1993;
	Responsável 3: Darlene Mara de Araújo (CPF XXX.701.874-XX) :
	Condutas: conduziu os procedimentos da licitação Convite 10/2009, assinando os atos da licitação;
	Nexo causal: ao praticar os atos inerentes ao Convite 10/2009, atuou no sentido de dar aparência de regularidade à licitação com fortes indícios de montagem, sem competitividade real entre os licitantes, contribuindo em conjunto com os demais atores para a simulação da contratação da empresa MGA Publicidade, infringindo a lei e dando causa à consumação do dano ao erário;
 	Dispositivos violados: art. 70, parágrafo único, e 37, caput e inciso XXI, da Constituição Federal/88; art. 93 do Decreto-Lei 200/1967; art. 63 da Lei 4.320/1964; art. 186 da Lei 10.406, de 10/1/2002; art. 2º da Lei 8.666, de 21/6/1993;
	Responsável 4: Manoel Ferreira Gomes (CPF XXX.497.694-XX) :
  	Condutas: conduziu os procedimentos da licitação Convite 10/2009, assinando os atos da licitação;
	Nexo causal: ao praticar os atos inerentes ao Convite 10/2009, atuaram no sentido de dar aparência de regularidade à licitação com fortes indícios de montagem, sem competitividade real entre os licitantes, contribuindo em conjunto com os demais atores para a simulação da contratação da empresa MGA Publicidade, infringindo a lei e dando causa à consumação do dano ao erário;
 	Dispositivos violados: art. 70, parágrafo único, e 37, caput e inciso XXI, da Constituição Federal/88; art. 93 do Decreto-Lei 200/1967; art. 63 da Lei 4.320/1964; art. 186 da Lei 10.406, de 10/1/2002; art. 2º da Lei 8.666, de 21/6/1993;
	Responsável 5: Ytalo Pinto Gomes (CPF XXX.141.574-XX) :
  	Condutas: conduziu os procedimentos da licitação Convite 10/2009, assinando os atos da licitação;
	Nexo causal: ao praticar os atos inerentes ao Convite 10/2009, atuaram no sentido de dar aparência de regularidade à licitação com fortes indícios de montagem, sem competitividade real entre os licitantes, contribuindo em conjunto com os demais atores para a simulação da contratação da empresa MGA Publicidade, infringindo a lei e dando causa à consumação do dano ao erário;
 	Dispositivos violados: art. 70, parágrafo único, e 37, caput e inciso XXI, da Constituição Federal/88; art. 93 do Decreto-Lei 200/1967; art. 63 da Lei 4.320/1964; art. 186 da Lei 10.406, de 10/1/2002; art. 2º da Lei 8.666, de 21/6/1993;
	Responsável 6: Edme José Pereira dos Santos (CPF XXX.557.874-XX) :
 	Condutas: 1) assinou o cheque 850005 (peça 2, p. 172) juntamente com o ordenador de despesa, para pagamento à empresa MGA Eventos; 
	Nexo causal: ao praticar o ato de assinar o cheque, agiu no sentido de dar aparência de regularidade a pagamento dirigido à empresa MGA Eventos, sabendo ser indevido, infringindo e a lei e dando causa ao débito na prestação de contas.
 	Dispositivos violados: art. 70, parágrafo único, e 37, caput e inciso XXI, da Constituição Federal/88; art. 93 do Decreto-Lei 200/1967; art. 63 da Lei 4.320/1964; art. 186 da Lei 10.406, de 10/1/2002; art. 2º da Lei 8.666, de 21/6/1993;
	Responsável 7: Marcelo Gomes de Azevedo Júnior (CPF XXX.929.644-XX) , proprietário da empresa MGA Publicidade Marketing e Eventos (CNPJ 05.070.411/0001-77) :
  	Condutas: 1) utilizou-se da documentação das empresas MGA Publicidade, Estação Music e Fábrica Eventos para montagem do Convite 10/2009, no sentido de dar aparência de regularidade à contratação da empresa MGA Publicidade Marketing e Eventos (CNPJ 05.070.411/0001-77) pela Prefeitura de Boa Ventura/PB; 2) auferiu, por meio da referida empresa, remuneração para a prestação de serviço de divulgação do evento em mídia televisiva, em horário nobre, em 04 (quatro) emissoras de grande audiência em todo Estado da Paraíba, no âmbito do Convênio 488/2009 (Siconv 703736/2009) ;
	Nexo causal: ao fraudar o Convite 10/2009, fornecendo a documentação das empresas, simulou o próprio Contrato 26/2009 (peça 8, p. 192-196) , tendo auferido remuneração por meio da empresa MGA Publicidade, sem a comprovação plena da execução dos serviços na fase de liquidação da despesa e sem a comprovação plena da execução dos serviços na fase de liquidação da despesa, a exemplo de cópias de comprovantes de veiculação da TV contendo a programação prevista e os mapas de veiculação, com o valor e atesto das emissoras contratadas, cópia dos spots de gravação para TV, cópia dos comprovantes de pagamentos às emissoras, entre outros; bem assim sem a demonstração do nexo causal entre os recursos federais recebidos e os serviços prestados, o responsável infringiu a lei e contribuiu e se beneficiou do dano ao erário;
 	Dispositivos violados: art. 70, parágrafo único, e 37, caput e inciso XXI, da Constituição Federal/88; art. 93 do Decreto-Lei 200/1967; art. 63 da Lei 4.320/1964; art. 186 da Lei 10.406, de 10/1/2002; art. 2º da Lei 8.666, de 21/6/1993;
	Responsável 8: Márcio Holanda da Silva (CPF XXX.357.494-XX) , sócio-administrador da empresa Estação Music Festas e Eventos Ltda. (CNPJ 08.913.393/0001-36) na ocasião do Convite 10/2009:
  	Condutas: 1) utilizou-se da documentação da empresa Estação Music para montagem do Convite 10/2009, no sentido de dar aparência de regularidade à contratação simulada da empresa MGA Publicidade Marketing e Eventos (CNPJ 05.070.411/0001-77) pela Prefeitura de Boa Ventura/PB, mediante o Contrato 26/2009; 2) deu causa à simulação que culminou no pagamento à empresa MGA Publicidade, por meio de remuneração para a prestação de serviço de divulgação do evento em mídia televisiva, em horário nobre, em 04 (quatro) emissoras de grande audiência em todo Estado da Paraíba, no âmbito do Convênio 488/2009 (Siconv 703736/2009) ; 
	Nexo causal: ao fraudar o Convite 10/2009, fornecendo a documentação da empresa Estação Music, contribuiu para a simulação do próprio Contrato 26/2009 (peça 8, p. 192-196) , considerando que a empresa MGA Publicidade auferiu remuneração, sem a comprovação plena da execução dos serviços na fase de liquidação da despesa e sem a comprovação plena da execução dos serviços na fase de liquidação da despesa, a exemplo de cópias de comprovantes de veiculação da TV contendo a programação prevista e os mapas de veiculação, com o valor e atesto das emissoras contratadas, cópia dos spots de gravação para TV, cópia dos comprovantes de pagamentos às emissoras, entre outros; bem assim sem a demonstração do nexo causal entre os recursos federais recebidos e os serviços prestados, o responsável infringiu a lei e contribuiu para o dano ao erário;
 	Dispositivos violados: art. 70, parágrafo único, e 37, caput e inciso XXI, da Constituição Federal/88; art. 93 do Decreto-Lei 200/1967; art. 63 da Lei 4.320/1964; art. 186 da Lei 10.406, de 10/1/2002; art. 2º da Lei 8.666, de 21/6/1993;
	Responsável 9: Fábio de Almeida Coelho (CPF XXX.666.784-XX) , sócio-administrador da empresa Estação Music Festas e Eventos Ltda. (CNPJ 08.913.393/0001-36) na ocasião do Convite 10/2009:
   	Condutas: 1) utilizou-se da documentação da empresa Estação Music para montagem do Convite 10/2009, no sentido de dar aparência de regularidade à contratação simulada da empresa MGA Publicidade Marketing e Eventos (CNPJ 05.070.411/0001-77) pela Prefeitura de Boa Ventura/PB, mediante o Contrato 26/2009; 2) deu causa à simulação que culminou no pagamento à empresa MGA Publicidade, por meio de remuneração para a prestação de serviço de divulgação do evento em mídia televisiva, em horário nobre, em 04 (quatro) emissoras de grande audiência em todo Estado da Paraíba, no âmbito do Convênio 488/2009 (Siconv 703736/2009) ; 
	Nexo causal: ao fraudar o Convite 10/2009, fornecendo a documentação da empresa Estação Music, contribuiu para a simulação do próprio Contrato 26/2009 (peça 8, p. 192-196) , considerando que a empresa MGA Publicidade auferiu remuneração, sem a comprovação plena da execução dos serviços na fase de liquidação da despesa, a exemplo de cópias de comprovantes de veiculação da TV contendo a programação prevista e os mapas de veiculação, com o valor e atesto das emissoras contratadas, cópia dos spots de gravação para TV, cópia dos comprovantes de pagamentos às emissoras, entre outros; bem assim sem a demonstração do nexo causal entre os recursos federais recebidos e os serviços prestados, infringiu a lei e contribuiu para o dano ao erário;
	Dispositivos violados: art. 70, parágrafo único, e 37, caput e inciso XXI, da Constituição Federal/88; art. 93 do Decreto-Lei 200/1967; art. 63 da Lei 4.320/1964; art. 186 da Lei 10.406, de 10/1/2002; art. 2º da Lei 8.666, de 21/6/1993;
	Responsável 10: Estação Music Festas e Eventos Ltda. (CNPJ 08.913.393/0001-36) .
	Conduta: fraudar o Convite 10/2009, da Prefeitura de Boa Ventura, para que o contrato ficasse com a empresa de fachada MGA Publicidade Marketing e Eventos (CNPJ 05.070.411/0001-77) ; 
	Nexo causal: ao fraudar a licitação em benefício da MGA Publicidade Marketing e Eventos (CNPJ 05.070.411/0001-77) , a responsável a responsável infringiu a lei e contribuiu para a consumação do dano ao erário;
	Dispositivos violados: arts. 37, caput e inciso XXI, 70, parágrafo único, e 71, inciso II, da Constituição Federal/1988; art. 927 da Lei 10.406, de 10/1/2002; art. 90 da Lei 8.666, de 21/6/1993.
	Responsável 11: Fábrica de Eventos e Marketing Ltda - ME (CNPJ 05.493.809/0001-16) :
	Conduta: fraudar o Convite 10/2009, da Prefeitura de Boa Ventura, para que o contrato ficasse com a empresa de fachada MGA Publicidade Marketing e Eventos (CNPJ 05.070.411/0001-77) ; 
	Nexo causal: ao fraudar a licitação em benefício da MGA, a responsável infringiu a lei e contribuiu para a consumação do dano ao erário;
	Dispositivos violados: arts. 37, caput e inciso XXI, 70, parágrafo único, e 71, inciso II, da Constituição Federal/1988; art. 927 da Lei 10.406, de 10/1/2002; art. 90 da Lei 8.666, de 21/6/1993.
	Responsável 12: MGA Publicidade Marketing e Eventos (CNPJ 05.070.411/0001-77) , contratada para execução do objeto do Convite 10/2009 da Prefeitura de Boa Ventura/PB:
	Condutas: 1) fraudar o Convite 10/2009, da Prefeitura de Boa Ventura, para obter Contrato 26/2009; 2) receber pagamento com recursos federais do convênio, sem ter executado o objeto contratado, já que se trata de empresa de fachada, que não tem condições físicas (pessoal e maquinário) para realização do objeto. Fornecer documentos para comprovação de despesas fictícias.
	Nexo causal: com a fraude à licitação e recebimento de pagamentos feitos com recursos federais, sem ter executado o objeto contratado, a empresa de fachada cometeu a irregularidade, concorreu e se beneficiou do prejuízo suportado pelo erário;
	Dispositivos violados: arts. 37, caput e inciso XXI, 70, parágrafo único, e 71, inciso II, da Constituição Federal/1988; arts. 876 e 927 da Lei 10.406, de 10/1/2002; 
	Responsável 13: Josevaldo Batista de Freitas (CPF XXX.194.924-XX) , sócio da empresa Fábrica de Eventos e Marketing Ltda - ME (CNPJ 05.493.809/0001-16) :
	Condutas: 1) utilizou-se da empresa Fábrica de Eventos e Marketing Ltda - ME (CNPJ 05.493.809/0001-16) para fraudar o Convite 10/2009, em benefício da empresa MGA Publicidade Marketing e Eventos (CNPJ 05.070.411/0001-77) pela Prefeitura de Boa Ventura/PB, mediante o Contrato 26/2009. 
	Nexo causal: ao fraudar o Convite 10/2009, contribuiu para que houvesse contratação e pagamento irregular à empresa fictícia MGA Publicidade Marketing e Eventos (CNPJ 05.070.411/0001-77) , sem a comprovação plena da execução dos serviços na fase de liquidação da despesa, a exemplo de cópias de comprovantes de veiculação da TV contendo a programação prevista e os mapas de veiculação, com o valor e atesto das emissoras contratadas, cópia dos spots de gravação para TV, cópia dos comprovantes de pagamentos às emissoras, entre outros; o responsável infringiu a lei e contribuiu para o dano ao erário;
	Dispositivos violados: art. 70, parágrafo único, e 37, caput e inciso XXI, da Constituição Federal/88; art. 93 do Decreto-Lei 200/1967; art. 63 da Lei 4.320/1964; art. 186 da Lei 10.406, de 10/1/2002; art. 2º da Lei 8.666, de 21/6/1993.
	Responsável 14: Manuela Alves Nóbrega (CPF XXX.675.814-XX) , sócia da empresa Fábrica de Eventos e Marketing Ltda - ME (CNPJ 05.493.809/0001-16) :
	Condutas: 1) utilizou-se da documentação da empresa Estação Music para montagem do Convite 10/2009, no sentido de dar aparência de regularidade à contratação simulada da empresa MGA Publicidade Marketing e Eventos (CNPJ 05.070.411/0001-77) pela Prefeitura de Boa Ventura/PB, mediante o Contrato 26/2009; 2) deu causa à simulação que culminou no pagamento à empresa MGA Publicidade, por meio de remuneração para a prestação de serviço de divulgação do evento em mídia televisiva, em horário nobre, em 04 (quatro) emissoras de grande audiência em todo Estado da Paraíba, no âmbito do Convênio 488/2009 (Siconv 703736/2009) ; 
	Nexo causal: ao fraudar o Convite 10/2009, contribuiu para que houvesse contratação e pagamento irregular à empresa fictícia MGA Publicidade Marketing e Eventos (CNPJ 05.070.411/0001-77) , sem a comprovação plena da execução dos serviços na fase de liquidação da despesa, a exemplo de cópias de comprovantes de veiculação da TV contendo a programação prevista e os mapas de veiculação, com o valor e atesto das emissoras contratadas, cópia dos spots de gravação para TV, cópia dos comprovantes de pagamentos às emissoras, entre outros; a responsável infringiu a lei e contribuiu para o dano ao erário;
	Dispositivos violados: art. 70, parágrafo único, e 37, caput e inciso XXI, da Constituição Federal/88; art. 93 do Decreto-Lei 200/1967; art. 63 da Lei 4.320/1964; art. 186 da Lei 10.406, de 10/1/2002; art. 2º da Lei 8.666, de 21/6/1993.
	Responsável 15: Raniere Barbosa (CPF XXX.592.354-XX) , sócio-administrador da empresa Fábrica de Eventos e Marketing Ltda - ME (CNPJ 05.493.809/0001-16) :
	Condutas: 1) utilizou-se da documentação da empresa Estação Music para montagem do Convite 10/2009, no sentido de dar aparência de regularidade à contratação simulada da empresa MGA Publicidade Marketing e Eventos (CNPJ 05.070.411/0001-77) pela Prefeitura de Boa Ventura/PB, mediante o Contrato 26/2009; 2) deu causa à simulação que culminou no pagamento à empresa MGA Publicidade, por meio de remuneração para a prestação de serviço de divulgação do evento em mídia televisiva, em horário nobre, em 04 (quatro) emissoras de grande audiência em todo Estado da Paraíba, no âmbito do Convênio 488/2009 (Siconv 703736/2009) ; 
	Nexo causal: ao fraudar o Convite 10/2009, contribuiu para que houvesse contratação e pagamento irregular à empresa fictícia MGA Publicidade Marketing e Eventos (CNPJ 05.070.411/0001-77) , sem a comprovação plena da execução dos serviços na fase de liquidação da despesa, a exemplo de cópias de comprovantes de veiculação da TV contendo a programação prevista e os mapas de veiculação, com o valor e atesto das emissoras contratadas, cópia dos spots de gravação para TV, cópia dos comprovantes de pagamentos às emissoras, entre outros; o responsável infringiu a lei e contribuiu para o dano ao erário;
	Dispositivos violados: art. 70, parágrafo único, e 37, caput e inciso XXI, da Constituição Federal/88; art. 93 do Decreto-Lei 200/1967; art. 63 da Lei 4.320/1964; art. 186 da Lei 10.406, de 10/1/2002; art. 2º da Lei 8.666, de 21/6/1993;
	Dados do débito:
	VALOR ORIGINAL (R$) *
	DATA DA OCORRÊNCIA
	Cheque

	74.994,48	     
	7/8/2009
	850005

	* Abateu-se o percentual de contrapartida do valor original do cheque.
IV - 4ª CITAÇÃO (item 34.2.4 da instrução de peça 27) :
	Ato impugnado 4: não comprovação da boa e regular aplicação dos recursos federais transferidos pelo Convênio Siconv 703736/2009, celebrado entre o Ministério do Turismo e o município de Boa Ventura/PB, que teve por objeto realização do evento São João no citado município nos dias 22, 23 e 24 de junho de 2009, conforme as ocorrências a seguir, relativamente às despesas com serviços de publicidade constantes da tabela adiante:
	Item
	Favorecido e Nota Fiscal
	Objeto
	Valor R$
	Cheque

	1
	Thiago Henrique Assis de Moura (TDF Informática) 
NF 108 (peça 2, p. 186) 
	Cartazes da festa de São João
	7.900,00
	850008 
 (peça 2, p. 190) 

	2
	Vilmar Pessoa da Costa (Alvo Comunicação Visual) 
NF 137 (peça 2, p. 192) 
	Confecção de Banner
	7.990,00
	850009 
 (peça 2, p. 196) 

	3
	Cláudio Nepomuceno - ME (Mídia Completa) 
NF 126 (peça 2, p. 206) 
	Divulgação festa em carro de som
	7.800,00
	850011 
 (peça 2, p. 210) 

	4
	A Publicidade Ltda.
NF 55 (peça 2, p. 198) 
	Confecção de cartazes
	7.960,00
	850010 
 (peça 2, p. 204) 

	5
	Fábrica Eventos e Marketing Ltda.
NF 78 (peça 2, p. 212) 
	Criação e arte do VT p/ televisão
	7.990,00
	850014 
 (peça 2, p. 220) 

	6
	José Nóbrega Soares
NF 416 (peça 2, p. 222) 
	Criar áudio do evento p/ as rádios
	4.800,00
	850015 
 (peça 2, p. 226; peça 7, p. 70-72) 

	7
	Rádio Cidade
NF 1918 (peça 2, p. 174) 
	Divulgação do evento em rádio
	3.900,00
	850006 
 (peça 2, p. 184) 

	8
	Rádio Educadora
NF 378 (peça 2, p. 180) 
	Divulgação do evento em rádio
	3.900,00
	850007 
 (peça 2, p. 178) 

	Total das despesas
		52.240,00
	
	a) as despesas do quadro acima foram contratadas por dispensa de licitação, fundamentada no art. 24, inciso II, da Lei 8.666/93, sem a obtenção prévia das três propostas de preço exigidas na cláusula terceira, item II, alínea "s", do termo de convênio;
	b) 	fracionamento das despesas com cartazes (R$ 7.900,00 e R$ 7.960,00) e banner (R$ 7.990,00) , cujo somatório alcançou R$ 23.850,00, valor este superior, portanto, ao limite máximo (R$ 8.000,00) fixado para contratação por dispensa de licitação baseada no art. 24, inciso II, alínea "a", da Lei 8.666/93, resultando em afronta ao disposto no art. 2º daquela Lei;
	c) 	grafias idênticas nas notas fiscais que teriam sido emitidas pelas empresas Thiago Henrique Assis de Moura (CNPJ 06.217.437/0001-68) e A Publicidade Ltda. (CNPJ 08.597.859/0001-13) , indicando que foram preenchidas pela mesma pessoa, o que configura forte indício de serem notas fiscais frias, apenas para justificar os pagamentos, sendo inidôneas para comprovar a relação entre os recursos pagos e eventuais serviços prestados;
	d) 	a divulgação com cartazes (R$ 7.900,00 e R$ 7.960,00) foi feita com promoção pessoal de agentes políticos, razão pela qual não podem ser aceitas;
	e) 	no processo de pagamento à empresa José Nóbrega Soares, no valor de RS 4.800,00, não constava o documento original da Nota Fiscal 416, mas apenas cópia da nota fiscal (peça 2, p. 222) , com indícios de que a cópia foi tirada diretamente do talonário; não foi aposta a data de emissão e a especificação do serviço prestado; o cheque 850015 (microfilmagem à peça 7, p. 70-72) foi nominal à empresa Estação Music Festas e Eventos Ltda. (CNPJ 08.913.393/0001-36) , portanto, incompatível com a nota fiscal apresentada;
	f) 	no processo de liquidação das despesas com divulgação na rádio (R$ 3.900,00 e R$ 3.900,00) , não consta documentação comprobatória suficiente da prestação dos serviços, pois não foram juntadas cópias de comprovantes de veiculação na Rádio, contendo a programação prevista e os mapas de veiculação, com o valor e atesto das rádios, cópia dos spots de rádio e justificativa da diferença do tempo de gravação apresentado no spot e o efetivo tempo de veiculação contratado.
	g) no processo de liquidação da despesa com divulgação em carro de som (R$ 7.800,00) , não foram juntadas cópias de comprovantes de veiculação no carro de som, contendo a programação prevista e os mapas de veiculação, com o valor e atesto da empresa, cópia dos spots e justificativa da diferença do tempo de gravação apresentado no spot e o efetivo tempo de veiculação contratado;
	h) 	no caso das despesas com cartazes (R$ 7.900,00 e R$ 7.960,00) , banners (R$ 7.990,00) , arte de TV (R$ 7.990,00) , áudio para as rádios (R$ 4.800,00) , a liquidação se baseou tão somente na nota fiscal com o atesto de prestação de serviços, inclusive 
	Evidências: notas fiscais e cheques indicados na tabela; Relação de Pagamentos Efetuados (peça 2, p. 312) ; Relatório de Demandas Especiais 00214.000321/2012-11 (peça 12, p. 41-47 e peça 13, p. 1-18) ; cartaz apresentado na divulgação do evento (peça 4, p. 10) ; Ofício 599, de 28/4/2011 (peça 4, p. 53) ; Ofício n. 1009/2011 - IPL 0329/2009-4 - DPF/PAT/PB (peça 7, p. 3) ; Nota Técnica de Reanálise 301/2011 (peça 3, p. 25-33) . 
	Responsável 1: José Pinto Neto (CPF XXX.812.084-XX) :
	Condutas: 1) procedeu à contratação por dispensa de licitação para despesas com cartazes e banners; 2) ordenou o pagamento de todas as despesas relacionadas na tabela exposta; 
	Nexo causal: ao praticar as condutas apontadas, com as irregularidades indicadas, o responsável deixou de comprovar a boa e regular aplicação dos recursos, ensejando débito na prestação de contas;
	Dispositivos violados: art. 70, parágrafo único, e 37, caput e inciso XXI, da Constituição Federal/88; art. 93 do Decreto-Lei 200/1967; art. 63 da Lei 4.320/1964; art. 186 da Lei 10.406, de 10/1/2002; art. 2º da Lei 8.666, de 21/6/1993; 
	Responsável 2: Kícia Maria Barreiro Militão de Lacerda (CPF XXX.434.794-XX) :
	Condutas: 1) atestou a execução dos serviços relativos às despesas apontadas;
  	Nexo causal: ao praticar a conduta apontada, com as irregularidades indicadas, deu causa ao débito na prestação de contas;
	Dispositivos violados: art. 70, parágrafo único, e 37, caput e inciso XXI, da Constituição Federal/88; art. 93 do Decreto-Lei 200/1967; art. 63 da Lei 4.320/1964; art. 186 da Lei 10.406, de 10/1/2002; art. 2º da Lei 8.666, de 21/6/1993; 
	Responsável 3: Edme José Pereira dos Santos (CPF XXX.557.874-XX) na condição de Secretário de Finanças de Boa Ventura/PB à época dos fatos:
	Condutas: 1) assinou os cheques juntamente com o ordenador de despesa; 
	Nexo causal: ao assinar os cheques, agiu no sentido de dar aparência de regularidade aos pagamentos indevidos, dando causa ao débito na prestação de contas;
	Dispositivos violados: art. 70, parágrafo único, e 37, caput e inciso XXI, da Constituição Federal/88; art. 93 do Decreto-Lei 200/1967; art. 63 da Lei 4.320/1964; art. 186 da Lei 10.406, de 10/1/2002; art. 2º da Lei 8.666, de 21/6/1993;
	Dados do débito:
	VALOR ORIGINAL (R$) *
	DATA DA OCORRÊNCIA
	Cheque

	7.480,51     
	6/8/2009
	850008

	7.565,73
	6/8/2009
	850009

	7.385,82
	6/8/2009
	850011

	7.537,32
	7/8/2009
	850010

	7.565,73
	10/8/2009
	850014

	4.545,12
	10/8/2009
	850015

	3.692,91
	6/8/2009
	850006

	3.692,91
	7/8/2009
	850007

	* Abateu-se o percentual de contrapartida do valor original do cheque.
V - 1ª AUDIÊNCIA (item 8.6 do Acórdão 1160/2017-TCU-Plenário, peça 29) :
	Ato impugnado: indícios, listados adiante, de conluio e fraude ao procedimento licitatório Convite 9/2009, da Prefeitura Municipal de Boa Ventura/PB:
	a)	 procedimento fraudulento de simulação de concorrência no Convite 9/2009, por meio da documentação de três empresas de fachada pelo Sr. Ozimar Berto de Araújo, isto é, MC Eventos, DG Assessoria e Promoção de Eventos e Josvaldo Araújo Trajano da Silva, conforme as seguintes evidências: 
	a.1) as empresas Maria do Carmo Regis de Araújo (MC Eventos - vencedora) e Josvaldo Araújo Trajano da Silva (J A Eventos) têm o mesmo endereço (Rua João Pessoa, S/N. Sala A, Centro, Alhandra-PB) e não foram localizadas pela Polícia Federal (peça 7, p. 5, 7-8) no endereço indicado, além do que seus proprietários são desconhecidos na cidade de Alhandra/PB, onde fica o referido endereço, o que demonstra se tratar de empresas fictícias;
	a.2) os proprietários dessas duas empresas residem no mesmo endereço da Rua Arnaldo Costa, 752, Cristo Redentor, João Pessoa/PB;
	a.3) a proposta da firma MC Eventos, constante no Siconv (peça 4, p. 88- 89) , relativa à contratação do objeto (equipamentos de palco, som, gerador e banheiros) do convite 9/2009, difere em valor - total e individual - da proposta apresentada no âmbito do convite em comento (peça 9, p. 19 e 86) , e a assinatura da Sra. Maria do Carmo Regis de Araújo firmada na proposta inserida no Siconv difere, sobremaneira, daquela aposta na proposta da licitação remetida pela Prefeitura, o que indica ter havido falsificação de assinatura;
	a.4) as assinaturas apostas pelos Srs. Josvaldo Araújo Trajano da Silva (JA Eventos) e Daniel Gomes da Silva (DG Eventos) nas propostas inseridas no Siconv (peça 4, p. 90-91) também diferem daquelas firmadas nas cópias dessas propostas (peça 9, p. 84-85 e 91) enviadas pela Prefeitura ao TCU;
	a.5) a documentação de habilitação apresentada pelas três empresas licitantes (peça 9, p. 57-83) foi autenticada no mesmo cartório, Serviço Registral Lima Gomes, situado em João Pessoa/PB, e na mesma data, dia 05/06/2009, demonstrando que a documentação das três licitantes foi providenciada por uma só pessoa;
	a.6) o número de telefone de celular [ (83) 8879-0410] constante da proposta da MC Eventos (peça 9, p. 86) é o mesmo que consta no cadastro da empresa O&A Publicidade Marketing e Eventos, de propriedade do Sr. Ozimar Berto de Araújo, junto ao sistema CNPJ da Receita Federal;
	a.7) fatos e situações deduzidos a partir de depoimentos prestados pelo Sr. Daniel Gomes da Silva e pelo Sr. Ozimar Berto de Araújo no âmbito da Operação Pão e Circo: 1) a proprietária da empresa MC Eventos, Sra. Maria do Carmo Régis de Araújo, é esposa do Sr. Ozimar, que por sua vez é irmão do Sr. Josvaldo Araújo Trajano da Silva, proprietário formal da empresa JA Eventos; 2) o Sr. Daniel Gomes da Silva (CPF XXX.924.634-XX) , proprietário da empresa DG Assessoria e Promoção de Eventos (CNPJ 10.359.862/0001-69) , era noivo de Nathália Régis de Araújo, filha de Ozimar Berto de Araújo e Maria do Carmo Régis de Araújo; 3) o Sr. Ozimar controlava e administrava a JA Eventos, DG Eventos (esta até o final do ano de 2009) e a MC Eventos, com a ajuda de sua esposa Maria do Carmo, que cuidava das operações financeiras das empresas; 4) até o final do ano de 2009, o Sr. Daniel trabalhava para o seu sogro Sr. Ozimar, a quem emprestava a sua empresa, que assim era por este administrada, tendo relatado ter sido o sogro quem lhe propôs abrir sua empresa com a finalidade de participar de eventos; 5) o Sr. Ozimar, diante de relação de licitações na qual a JA Eventos participou, entre elas o Convite 9/2009 no município de Boa Ventura, confirmou que colocava a referida empresa nos certames indicados; 6) o Sr. Ozimar afirmou que algumas vezes colocou a empresa O&A Publicidade Marketing e Eventos junto com a MC eventos e a JA eventos nas mesmas licitações;
	b)	a área técnica do Ministério do Turismo, em relação à execução física do objeto do convênio, consignou o não envio de documentação comprobatória para o item gerador, no valor de R$ 6.000,00 (peça 3, p. 25-33) ;
	c)	não comprovação do nexo de causalidade entre os recursos federais pagos e os serviços que foram prestados, especialmente considerando a condição de empresa fictícia da contratada MC Eventos e as evidências relatadas no processo;
	d) 	em representação feita pela Polícia Federal junto ao Tribunal Superior Eleitoral (peça 4, p. 7) , encaminhou-se notícia de que o palanque e o camarote foram adquiridos por Fred Pinto, filho do Prefeito, a "Alexandre Brasil" e a "Doquinha do Parque Cawboy", e alugados para a Prefeitura de Boa Ventura realizar o evento objeto do convênio (peça 4, p. 8) . Segundo este documento, o referido palanque, no dia 6/8/2009, encontrava-se na frente da casa do Prefeito, em cima de um caminhão de propriedade do filho dele, Sr. Fred Pinto. 
	e)	 a caligrafia da Nota Fiscal 309 (peça 2, p. 156) , relativa ao pagamento desse contrato, é idêntica à do preenchimento dos cheques emitidos pela Prefeitura de Boa Ventura para os pagamentos desse convênio, corroborando que se trata de empresa instrumentária, cuja documentação foi utilizada apenas para desviar recursos e fraudar a prestação de contas do convênio;
	f)	por meio das microfilmagens dos cheques 850003 e 850004 (peça 7, p. 30-32 e 50-53) , nota-se que os valores não foram sacados ou depositados na conta bancária da MC Eventos, considerando que ambos foram endossados pela Sra. Maria do Carmo Regis de Araújo, proprietária da empresa, o que, no conjunto probatório, representa forte indício de desvio dos recursos por meio da referida empresa.
 	Evidências: dados do cadastro das empresas no sistema CNPJ (peça 9, p. 66 e 76) ; dados do cadastro dos proprietários no sistema CPF (peça 4, p. 67-68) ; Nota Fiscal 309 (peça 2, p. 156) ; dados do cadastro da empresa O&A Publicidade Marketing e Eventos, de propriedade do Sr. Ozimar Berto de Araújo, junto ao sistema CNPJ da Receita Federal (peça 20, p. 4) ; documentação de habilitação apresentada pelas três empresas licitantes no Convite 9/2009 (peça 9, p. 57-83) ; diligências externas realizadas pela Polícia Federal (peça 7, p. 5, 7-8) ; microfilmagens dos cheques 850003 e 850004 (peça 7, p. 30-32 e 50-53) ; propostas da MC Eventos constantes no Siconv (peça 4, p. 88-89) , proposta da MC Eventos no âmbito do Convite 9/2009 (peça 9, p. 19 e 86) , propostas das empresas Josvaldo Araújo Trajano a Silva (JA Eventos) e Daniel Gomes da Silva (DG Eventos) inseridas no Siconv (peça 4, p. 90-91) e as juntadas ao processo do Convite 9/2009 (peça 9, p. 84-85 e 91) ; Despacho de autorização (peça 9, p. 38) ; Termo de Adjudicação (peça 8, p. 96) , Termo de Homologação (peça 8, p. 97) ; Ata da sessão de recebimento e abertura dos envelopes do Convite 9/2009 (peça 8, p. 88-89) , Mapa Comparativo de Preços (peça 8, p. 87) , Relatório Final com Parecer da Comissão Permanente da Licitação (peça 8, p. 92-93) ; depoimentos prestados pelos Srs. Daniel Gomes da Silva e Ozimar Berto de Araújo no âmbito da Operação Pão e Circo (peças 17) ; Nota Técnica de Reanálise 301/2011 (peça 3, p. 25-33) ; representação feita pela Polícia Federal junto ao Tribunal Superior Eleitoral (peça 4, p. 7-8) ; Nota Fiscal n. 309 (peça 2, p. 156) ; Relação de Pagamentos Efetuados (peça 2, p. 312) ; Nota Técnica de Reanálise 301/2011 (peça 3, p. 25-33) ; Relatório de Demandas Especiais 00214.000321/2012-11 (peça 12, p. 41-47 e peça 13, p. 1-18) ; Relatório de Demandas Especiais 00190.009944/2012-02 (peça 12, p. 28-40) ; notícia da Procuradoria da República na Paraíba, publicada no http://www.prpb.mpf.mp.br (peça 14) .
	Responsável 1: José Pinto Neto (CPF XXX.812.084-XX) :
5.	
6.	
7.	
8.	
9.	
10.	
11.	
12.	
13.	
14.	
15.	
16.	
17.	
18.	
19.	
20.	
21.	
22.	
23.	
24.	
25.	
26.	
27.	
28.	
29.	
30.	
31.	
32.	
33.	
34.	
34.2.	
34.2.1.	
34.2.1.1.
	Condutas: 1) autorizou, adjudicou e homologou o Convite 9/2009; 
	Dispositivos violados: art. 37, caput e inciso XXI, da Constituição Federal/88; arts. 2º e 90 da Lei 8.666, de 21/6/1993; 
	Responsável 2: Darlene Mara de Araújo (CPF XXX.701.874-XX) :
	Conduta: conduziu os procedimentos da licitação Convite 9/2009, assinando os atos da licitação;
	Dispositivos violados: art. 37, caput e inciso XXI, da Constituição Federal/88; arts. 2º e 90 da Lei 8.666, de 21/6/1993;
	Responsável 3: Manoel Ferreira Gomes (CPF XXX.497.694-XX) :
  	Conduta: conduziu os procedimentos da licitação Convite 9/2009, assinando os atos da licitação;
	Dispositivos violados: art. 37, caput e inciso XXI, da Constituição Federal/88; arts. 2º e 90 da Lei 8.666, de 21/6/1993;
	Responsável 4: Ytalo Pinto Gomes (CPF XXX.141.574-XX) :
  	Conduta: conduziu os procedimentos da licitação Convite 9/2009, assinando os atos da licitação;
	Dispositivos violados: art. 37, caput e inciso XXI, da Constituição Federal/88; arts. 2º e 90 da Lei 8.666, de 21/6/1993.
	Responsável 5: Ozimar Berto de Araújo (CPF XXX.172.984-XX) :
	Condutas: 1) utilizou-se da documentação de empresas de fachada MC Eventos, JÁ Eventos e DG Eventos para fraudar o Convite 9/2009, no sentido de promover a contratação da empresa fictícia MC Eventos (CNPJ 07.847.779/0001-24) pela Prefeitura de Boa Ventura/PB;
	Dispositivos violados: art. 37, caput e inciso XXI, da Constituição Federal/1988; art. 90 da Lei 8.666, de 21/6/1993.
 		Responsável 6: Maria do Carmo Regis de Araújo (CPF XXX.173.104-XX) : 
	Condutas: 1) utilizou-se da empresa de fachada MC Eventos, para fraudar o Convite 9/2009, contribuindo para a contratação irregular da referida empresa fictícia pela Prefeitura de Boa Ventura/PB;
	Dispositivos violados: art. 37, caput e inciso XXI, da Constituição Federal/1988; art. 90 da Lei 8.666, de 21/6/1993.
 		Responsável 7: Josvaldo Araújo Trajano da Silva (CPF XXX.612.284-XX) :
	Conduta: 1) utilizou-se da empresa de fachada JA Eventos, para fraudar o Convite 9/2009, contribuindo para a contratação irregular da empresa fictícia MC Eventos pela Prefeitura de Boa Ventura/PB; 
	Dispositivos violados: art. 37, caput e inciso XXI, da Constituição Federal/1988; art. 90 da Lei 8.666, de 21/6/1993.
 		Responsável 8: Daniel Gomes da Silva (CPF 053.924.63444) , proprietário da empresa DG Eventos (CNPJ 10.359.862/0001-69) : 
	Conduta: 1) utilizou-se da empresa de fachada DG Eventos (CNPJ 10.359.862/0001-69) , para fraudar o Convite 9/2009, em benefício da empresa MC Eventos (CNPJ 07.847.779/0001-24) ; 
	Dispositivos violados: art. 37, caput e inciso XXI, da Constituição Federal/1988; art. 90 da Lei 8.666, de 21/6/1993.
	Responsável 9: JA Eventos (CNPJ 06.964.500/0001-20) :
	Condutas: simulou concorrência no Convite 9/2009, da Prefeitura de Boa Ventura, para que o contrato ficasse com a empresa de fachada MC Eventos (CNPJ 07.847.779/0001-24) ; 
	Dispositivos violados: art. 37, caput e inciso XXI, da Constituição Federal/1988; art. 90 da Lei 8.666, de 21/6/1993. 
	Responsável 10: DG Eventos (CNPJ 10.359.862/0001-69) :
	Condutas: simulou concorrência no Convite 9/2009, da Prefeitura de Boa Ventura, para que o contrato ficasse com a empresa de fachada MC Eventos (CNPJ 07.847.779/0001-24) ; 
	Dispositivos violados: art. 37, caput e inciso XXI, da Constituição Federal/1988; art. 90 da Lei 8.666, de 21/6/1993.
	Responsável 11:	MC Eventos (CNPJ 07.847.779/0001-24) , contratada:
	Condutas: 1) simulou concorrência no Convite 9/2009, da Prefeitura de Boa Ventura, para obter Contrato 25/2009;
	Dispositivos violados: art. 37, caput e inciso XXI, da Constituição Federal/1988; art. 90 da Lei 8.666, de 21/6/1993. 
VI - 2ª AUDIÊNCIA (item 8.7 do Acórdão 1160/2017-TCU-Plenário, peça 29) :
	Ato impugnado: indícios, listados adiante, de conluio e fraude ao procedimento licitatório Convite 10/2009, da Prefeitura Municipal de Boa Ventura/PB:
	a)	 procedimento fraudulento de simulação de disputa no Convite 10/2009, por meio da documentação das três empresas Estação Music Festas e Recepções Ltda. (CNPJ 08.913.393/0001-36) , Fábrica de Eventos e Marketing Ltda. (CNPJ 05.493.809/0001-16) e MGA Publicidade Marketing e Eventos (CNPJ 05.070.411/0001-77) , conforme as seguintes evidências: 
	a.1) o Sr. Marcelo Gomes de Azevedo Júnior (CPF XXX.929.644-XX) é sócio da empresa MGA Publicidade Marketing e Eventos e até a data de 22/1/2008 figurava como sócio-administrador da empresa Estação Music Festas e Recepções Ltda (peça 4, p. 92-94) ;
	a.2) na documentação de habilitação apresentada pelas empresas Estação e MGA (peça 8, p. 176) , constavam cópias da Carteira Nacional de Habilitação - CNH de Marcelo Gomes de Azevedo Júnior e do cadastro de sua empresa (MGA) na Junta Comercial da Paraíba;
	a.3) os endossos no verso dos cheques 850014 (peça 7, p. 66-68) , no valor de R$ 7.990,00, nominal à empresa Fábrica Eventos e Marketing Ltda, e850015 (peça 7, p. 70-72) , no valor de R$ 4.800,00, nominal à empresa Estação Music Festas e Eventos Ltda., foram feitos pela mesma pessoa, indicando que as referidas empresas têm o mesmo procurador ou representante legal;
	a.4) coincidência do número de telefone (3321-7348) nas propostas de preços das empresas MGA e Fábrica de Eventos apresentadas no certame (peça 2, p. 354-356) ; do número de telefone (9372-8666) constante no Cadastro do CNPJ da Estação Music (peça 4, p. 93) e na proposta da MGA Publicidade (peça 2, p. 356) ; sendo que o telefone celular (9103-6773) constante da proposta de preço da empresa Estação Music (peça 8, p. 177) pertence ao Sr. Marcelo Gomes de Azevedo Júnior, pois aparece no site da empresa MGA2 Empreendimentos (CNPJ 10.452.479/000150) , na qual o Sr. Marcelo é sócio, bem como em anúncio de emprego da mesma empresa publicado na internet (peça 18) ;
	a.5) autenticação dos documentos de habilitação das empresas Estação Music e MGA Publicidade no mesmo cartório e na mesma data (no 7° Ofício de Notas e no dia 10/6/2009) , demonstrando que a documentação destas duas licitantes foi providenciada por uma só pessoa; e autenticação da cópia do cadastro CNPJ da empresa Fábrica Eventos e Marketing Ltda. (peça 8, p. 155) feita após a data da sessão de recebimento e abertura dos envelopes de documentação e propostas do Convite 10/2009, dia 10/06/2009 (em 12/06/2009) ;
	a.6) participação das mesmas empresas, com fortes indícios de conluio, em outra licitação no mesmo ano (Convite 45/2009) , no município de Solânea/PB, conforme apurado pela CGU no Relatório de Demandas Especiais 00190.009945/2012-49 (peça 12, p. 2-27) ;
	b) 	incompatibilidade dos valores contratados e da campanha de divulgação do evento prevista no objeto do Contrato 26/2009, de abrangência em todo o Estado da Paraíba e utilização de horário nobre das principais emissoras de TV, com o porte do município de Boa Ventura-PB, situado no Sertão Paraibano, a 371 km da capital, com apenas 5.751 habitantes (segundo o censo do IBGE realizado em 2010) , e que não integra rota de destinos paraibanos tradicionais na realização de festejos juninos, pondo em xeque a própria prestação desses serviços de divulgação;
	c)	 no processo de liquidação e pagamento das despesas à empresa MGA Publicidade (peça 2, p. 164-172) , bem como na prestação de contas do Convênio 488/2009 (Siconv 703736/2009) , não consta documentação comprobatória suficiente da prestação dos serviços, pois não foram juntadas cópias de comprovantes de veiculação da TV contendo a programação prevista e os mapas de veiculação, com o valor e atesto das emissoras contratadas, cópia dos spots de gravação para TV, cópia dos comprovantes de pagamentos às emissoras;
	Evidências: Ofício 26/2009 (peça 8, p. 125) ; Despacho de autorização (peça 8, p. 126) ; Edital do Convite 10/2009 (peça 8, p. 129-133) ; Comprovantes de aquisição do edital (peça 8, p. 141-143) ; Documentos de habilitação da empresa Estação Music (peça 8, p. 144-153) ; Documentos de habilitação da empresa Fábrica Eventos (peça 8, p. 154-165) ; Documentos de habilitação da empresa MGA Publicidade (peça 8, p. 166-176) ; proposta da Estação Music no âmbito do Convite 10/2009 (peça 8, p. 177) ; proposta da Fábrica Eventos no âmbito do Convite 10/2009 (peça 8, p. 178) ; proposta da MGA Publicidade no âmbito do Convite 10/2009 (peça 8, p. 179) ; Ata da sessão de recebimento e abertura dos envelopes do Convite 10/2009 (peça 8, p. 181-182) ; Mapa Comparativo de Preços (peça 8, p. 180) ; Relatório Final com Parecer da Comissão Permanente da Licitação (peça 8, p. 185-186) ; Termo de Adjudicação (peça 8, p. 189) , Termo de Homologação (peça 8, p. 190) ; Contrato 26/2009 (peça 8, p. 194-196) ; cheques n. 850014 (peça 7, p. 66-68) , 850015 (peça 7, p. 70-72) ; Nota Fiscal de Serviço 230 (peça 2, p. 164) ; Relatório de Demandas Especiais nº 00190.009945/2012-49 (peça 12, p. 2-27) ; processo de liquidação e pagamento das despesas à empresa MGA Publicidade (peça 2, p. 164-172) ; Site e anúncio de emprego da empresa MGA2 Empreendimentos, e respectivo cadastro no sistema CNPJ (peça 18) .
	Responsável 1: José Pinto Neto (CPF XXX.812.084-XX) 
	Condutas: 1) autorizou, adjudicou e homologou o Convite 10/2009; 
	Dispositivos violados: art. 37, caput e inciso XXI, da Constituição Federal/88; arts. 2º e 90 da Lei 8.666, de 21/6/1993;
	Responsável 2: Darlene Mara de Araújo (CPF XXX.701.874-XX) :
	Condutas: conduziu os procedimentos da licitação Convite 10/2009, assinando os atos da licitação;
	Dispositivos violados: art. 37, caput e inciso XXI, da Constituição Federal/88; arts. 2º e 90 da Lei 8.666, de 21/6/1993;
	Responsável 3: Manoel Ferreira Gomes (CPF XXX.497.694-XX) :
  	Condutas: conduziu os procedimentos da licitação Convite 10/2009, assinando os atos da licitação;
	Dispositivos violados: art. 37, caput e inciso XXI, da Constituição Federal/88; arts. 2º e 90 da Lei 8.666, de 21/6/1993;
	Responsável 4: Ytalo Pinto Gomes (CPF XXX.141.574-XX) :
  	Condutas: conduziu os procedimentos da licitação Convite 10/2009, assinando os atos da licitação;
	Dispositivos violados: art. 37, caput e inciso XXI, da Constituição Federal/88; arts. 2º e 90 da Lei 8.666, de 21/6/1993;
	Responsável 5: Estação Music Festas e Eventos Ltda. (CNPJ 08.913.393/0001-36) :
	Conduta: simulou concorrência no Convite 10/2009, da Prefeitura de Boa Ventura, para que o contrato ficasse com a empresa de fachada MGA Publicidade Marketing e Eventos (CNPJ 05.070.411/0001-77) ; 
	Dispositivos violados: art. 37, caput e inciso XXI, da Constituição Federal/1988; art. 90 da Lei 8.666, de 21/6/1993.
	Responsável 6: Fábrica de Eventos e Marketing Ltda - ME (CNPJ 05.493.809/0001-16) :
	Conduta: simulou concorrência no Convite 10/2009, da Prefeitura de Boa Ventura, para que o contrato ficasse com a empresa de fachada MGA Publicidade Marketing e Eventos (CNPJ 05.070.411/0001-77) ; 
	Dispositivos violados: art. 37, caput e inciso XXI, da Constituição Federal/1988; art. 90 da Lei 8.666, de 21/6/1993.
	Responsável 7: MGA Publicidade Marketing e Eventos (CNPJ 05.070.411/0001-77) , contratada para execução do objeto do Convite 10/2009 da Prefeitura de Boa Ventura/PB:
	Condutas: 1) simulou concorrência no Convite 10/2009, da Prefeitura de Boa Ventura, para obter o Contrato 26/2009.
	Dispositivos violados: art. 37, caput e inciso XXI, da Constituição Federal/1988; art. 90 da Lei 8.666, de 21/6/1993.
	Responsável 8: Marcelo Gomes de Azevedo Júnior (CPF XXX.929.644-XX) :
  	Condutas: 1) utilizou-se da documentação das empresas MGA Publicidade, Estação Music e Fábrica Eventos para montagem do Convite 10/2009, no sentido de dar aparência de regularidade à contratação da empresa MGA Publicidade Marketing e Eventos (CNPJ 05.070.411/0001-77) pela Prefeitura de Boa Ventura/PB;
 	Dispositivos violados: art. 37, caput e inciso XXI, da Constituição Federal/88; art. 90 da Lei 8.666, de 21/6/1993;
	Responsável 9: Márcio Holanda da Silva (CPF XXX.357.494-XX) :
  	Condutas: 1) utilizou-se da documentação da empresa Estação Music para montagem do Convite 10/2009, no sentido de dar aparência de regularidade à contratação simulada da empresa MGA Publicidade Marketing e Eventos (CNPJ 05.070.411/0001-77) pela Prefeitura de Boa Ventura/PB, mediante o Contrato 26/2009; 2) deu causa à simulação que culminou no pagamento à empresa MGA Publicidade, por meio de remuneração para a prestação de serviço de divulgação do evento em mídia televisiva, em horário nobre, em 04 (quatro) emissoras de grande audiência em todo Estado da Paraíba, no âmbito do Convênio 488/2009 (Siconv 703736/2009) ; 
	Dispositivos violados: art. 37, caput e inciso XXI, da Constituição Federal/88; art. 90 da Lei 8.666, de 21/6/1993;
	Responsável 10: Fábio de Almeida Coelho (CPF XXX.666.784-XX) :
   	Condutas: 1) utilizou-se da documentação da empresa Estação Music para montagem do Convite 10/2009, no sentido de dar aparência de regularidade à contratação simulada da empresa MGA Publicidade Marketing e Eventos (CNPJ 05.070.411/0001-77) pela Prefeitura de Boa Ventura/PB, mediante o Contrato 26/2009;
	Dispositivos violados: art. 37, caput e inciso XXI, da Constituição Federal/88; art. 90 da Lei 8.666, de 21/6/1993;
	Responsável 11: Raniere Barbosa (CPF XXX.592.354-XX) :
	Condutas: 1) utilizou-se da documentação da empresa Estação Music para montagem do Convite 10/2009, no sentido de dar aparência de regularidade à contratação simulada da empresa MGA Publicidade Marketing e Eventos (CNPJ 05.070.411/0001-77) pela Prefeitura de Boa Ventura/PB, mediante o Contrato 26/2009; 
	Dispositivos violados: art. 37, caput e inciso XXI, da Constituição Federal/88; art. 90 da Lei 8.666, de 21/6/1993.
18.	Em cumprimento ao pronunciamento da unidade (peça 33) , as citações e as audiências foram promovidas, conforme quadro abaixo:
	Responsáveis
	Comunicações
	Avisos de Recebimento (AR) 
	OBS

	José Pinto Neto
	Ofício 859/2017-TCU/Secex-PB
	peça 35
	3/7/2017
	Peça 96
	assinado 

	Kícia Maria Barreiro Militão de Lacerda
	Ofício 865/2017-TCU/Secex-PB
	peça 39
	28/6/2017
	peça 56
	assinado

	Darlene Mara de Araújo
	Ofício 861/2017-TCU/Secex-PB
	Peça 37
	30/6/2017
	Peça 79
	assinado

	Manoel Ferreira Gomes
	Ofício 866/2017-TCU/Secex-PB
	Peça 41
	28/6/2017
	Peça 62
	assinado

	Ytalo Pinto Gomes
	Ofício 871/2017-TCU/Secex-PB
	Peça 46
	28/6/2017
	Peça 59
	assinado

	Edme José Pereira dos Santos
	Ofício 862/2017-TCU/Secex-PB
	Peça 34
	29/6/2017
	Peça 97
	assinado

	Ozimar Berto de Araújo
	Ofício 870/2017-TCU/Secex-PB
	Peça 45
	27/6/2017
	Peça 60
	Assinado (devolvido depois - peça 120) 

		Edital 17/2018-TCU/Secex-PB
	Peça 158
	25/4/2018
	Peça 165
	-

	Maria do Carmo Regis de Araújo
	Ofício 869/2017-TCU/Secex-PB
	Peça 44
	27/6/2017
	Peça 61
	Assinado (devolvido depois - peça 119) 

		Edital 16/2018-TCU/Secex-PB
	Peça 157
	25/4/2018
	Peça 164
	-

	Maria do Carmo Regis de Araújo - ME (MC Eventos) 
	Ofício 875/2017-TCU/Secex-PB
	Peça 47
	3/7/2017
	Peça 87
	Endereço insuficiente

		Ofício 2268/2017-TCU/Secex-PB
	Peça 129
	Data ilegível
	Peça 132
	ausente

		Ofício 72/2018-TCU/Secex-PB
	Peça 142
	2/2/2018
	Peça 144
	Mudou-se

		Ofício 73/2018-TCU/Secex-PB
	Peça 141
	6/2/2018
	Peça 147
	desconhecido

		Edital 19/2018-TCU/Secex-PB
	Peça 160
	25/4/2018
	Peça 167
	-

	Josvaldo Araújo Trajano da Silva
	Ofício 864/2017-TCU/Secex-PB
	Peça 40
	7/7/2017
	Peça 95
	ausente

		Ofício 1780/2017-TCU/Secex-PB
	Peça 114
	23/10/2017
	Peça 121
	ausente

		Edital 14/2018-TCU/Secex-PB
	Peça 155
	25/4/2018
	Peça 162
	-

	Josvaldo Araújo Trajano da Silva - ME (JÁ Eventos) 
	Ofício 876/2017-TCU/Secex-PB
	Peça 48
	3/7/2017
	Peça 88
	Endereço insuficiente

		Edital 18/2018-TCU/Secex-PB
	Peça 159
	25/4/2018
	Peça 166
	-

	Daniel Gomes da Silva
	Ofício 860/2017-TCU/Secex-PB
	Peça 36
	27/6/2017
	Peça 58
	assinado

	Daniel Gomes da Silva - ME (DG Eventos) 
	Ofício 877/2017-TCU/Secex-PB
	Peça 49
	27/6/2017
	Peça 89
	assinado

	Marcelo Gomes de Azevedo Júnior
	Ofício 867/2017-TCU/Secex-PB
	Peça 42
	28/6/2017
	Peça 102
	assinado

	Marcelo Gomes de Azevedo Júnior - ME (MGA Publicidade) 
	Ofício 878/2017-TCU/Secex-PB
	Peça 50
	28/6/2017
	Peça 65
	assinado

	Márcio Holanda da Silva
	Ofício 868/2017-TCU/Secex-PB
	Peça 43
	28/6/2017
	Peça 91
	Mudou-se

		Edital 15/2018-TCU/Secex-PB
	Peça 156
	25/4/2018
	Peça 163
	-

	Fábio de Almeida Coelho
	Ofício 863/2017-TCU/Secex-PB
	Peça 38
	28/6/2017
	Peça 57
	assinado

	Estação Music Festas e Eventos Ltda.
	Ofício 879/2017-TCU/Secex-PB
	Peça 51
	30/6/2017
	Peça 78
	ausente

		Ofício 1778/2017-TCU/Secex-PB
	Peça 116
	22/10/2017
	Peça 122
	ausente

		Edital 20/2018-TCU/Secex-PB
	Peça 161
	25/4/2018
	Peça 168
	-

	Fábrica de Eventos e Marketing Ltda.
	Ofício 882/2017-TCU/Secex-PB
	Peça 54
	28/6/2017
	Peça 63
	assinado

	Josevaldo Batista de Freitas
	Ofício 881/2017-TCU/Secex-PB
	Peça 53
	4/7/2017
	Peça 90
	assinado

	Manuela Alves Nóbrega
	Ofício 880/2017-TCU/Secex-PB
	Peça 52
	28/6/2017
	Peça 64
	assinado

	Raniere Barbosa
	Ofício 873/2017-TCU/Secex-PB
	Peça 55
	7/7/2017
	Peça 94
	ausente

		Ofício 1779/2017-TCU/Secex-PB
	Peça 115
	16/10/2017
	Peças 118 e 170
	Falecido

19.	O Sr. José Pinto Neto, após ter requerido prorrogação de prazo por 30 dias (peças 77 e 81) , concedida por meio do despacho à peça 103, apresentou, por meio de advogado devidamente constituído (peça 75) , suas alegações de defesa e razões de justificativa à peça 110.
20.	Os Srs. (a) Kícia Maria Barreiro Militão de Lacerda, Darlene Mara de Araújo, Manoel Ferreira Gomes, Ytalo Pinto Gomes e Edme José Pereira dos Santos, após terem requerido cópia integral dos autos e prorrogação de prazo por 30 dias (peças 76 e 80) , concedida por meio do despacho às peças 82 e 103, apresentaram, em conjunto, por meio de advogado devidamente constituído (peças 70-74) , suas alegações de defesa e razões de justificativa à peça 109.
21.	O Sr. Marcelo Gomes de Azevedo Júnior e sua empresa Marcelo Gomes de Azevedo Júnior - ME (MGA Publicidade) apresentaram, em conjunto, suas alegações de defesa e razões de justificativa à peça 69, por meio de advogado devidamente constituído (peças 66-67) .
22.	O Sr. Fábio de Almeida Coelho apresentou, por meio de advogado devidamente constituído nos autos (peças 83 e 86) suas alegações de defesa e razões de justificativa à peça 85, no que se fez acompanhar dos elementos carreados à peça 84.
23.	Transcorrido o prazo regimental, os Srs. (a) Maria do Carmo Regis Araújo, Maria do Carmo Regis de Araújo - MEI (MC Eventos) , Daniel Gomes da Silva, Daniel Gomes da Silva - MEI (DG Eventos) , Ozimar Berto de Araújo, Estação Music Festas e Eventos Ltda., Márcio Holanda da Silva, Fábrica de Eventos e Marketing Ltda - ME, Josevaldo Batista de Freitas e Manuela Alves Nóbrega permaneceram silentes, passando a ser considerados revéis, nos termos do art. 12, § 3º, da Lei 8.443/1992.
24.	De acordo com o Despacho da Assessoria da Secex-PB, a citação do Sr. Raniere Barbosa restou prejudicada, haja vista que em sua certidão de óbito (peça 170, p. 2) , consta que o responsável era divorciado, tinha uma filha e não teria deixado bens. Além disso, o Tribunal de Justiça do Estado da Paraíba informou que não havia processo de inventário em seu nome (peças 140-143) .
25.	Em consulta ao Sistema Informatizado de Controle de Óbitos - Sisob, verificou-se que o Sr. Josvaldo Araújo Trajano da Silva faleceu, em 30/3/2016, restando assim prejudicada sua citação e também de sua empresa individual, a Josvaldo Araújo Trajano da Silva - MEI (JA Eventos) .
26.	Por fim, oportuno registrar que, de acordo com o Acórdão 1160/2017-TCU-Plenário, foi autorizada a realização de audiências dos responsáveis e empresas, além das citações já propostas na instrução antecedente (peça 27) , haja vista que os indícios de irregularidades evidenciados poderiam ser vinculados a duas intenções delitivas que estão intimamente associadas, mas que subsistem como ilícitos autônomos: a fraude aos procedimentos licitatórios e o dano ao erário decorrente da não comprovação da correta aplicação dos recursos públicos, conforme excerto abaixo produzido:
 (...) 
8.6. autorizar a audiência de José Pinto Neto, Darlene Mara de Araújo, Manoel Ferreira Gomes, Ytalo Pinto Gomes, das empresas JA Eventos, DG Eventos, MC Eventos, e de seus representantes em relação aos indícios de conluio e fraude ao procedimento licitatório apurados no Convite 9/2009; e 
	8.7. autorizar a audiência de José Pinto Neto, Darlene Mara de Araújo, Manoel Ferreira Gomes, Ytalo Pinto Gomes, das empresas Estação Music Festas e Recepções Ltda., Fábrica de Eventos e Marketing Ltda., MGA Publicidade Marketing e Eventos e de seus representantes em relação aos indícios de conluio e fraude ao procedimento licitatório apurados no Convite 10/2009;
27.	Nada obstante, os responsáveis e empresas que compareceram aos autos para apresentação de defesa, o fizeram por meio de peça única, sem fazerem distinção entre as citações e audiências que lhes foram endereçadas.
EXAME TÉCNICO
28.	Passasse-se a seguir a descrever cada argumento apresentado nas alegações de defesa e razões de justificativa pelos responsáveis, seguido de suas respectivas análises:
Alegações de defesa e razões de justificativa apresentadas pelo Sr. José Pinto Neto (peça 110) :
Argumentos
29.	Com relação ao Convite 9/2009, foi apontado que o referido procedimento licitatório teria sido fraudulento, por conta da verificação de que as empresas participantes e cada um de seus proprietários possuíam o mesmo endereço. Além disso, ambos eram desconhecidos na cidade. Contudo, nenhuma prova contundente de que ocorreu a participação de empresas "fantasmas" no procedimento licitatório relativo aos Convites 9/2009 e 10/2009 foi juntada aos autos.
Análise
30.	O argumento do responsável não merece prosperar. Isso porque, o que está assente nos autos, por meio de um percuciente trabalho de coleta de provas, é que duas empresas possuíam o mesmo endereço em seus cadastros, mas que, após a realização de buscas pela Polícia Federal, as sedes das empresas não foram localizadas (peça 7, p. 5, 7-8) .
31.	Nesse sentido, segundo Informação s/n da Superintendência Regional da Polícia Federal no Estado da Paraíba, as empresas MC EVENTOS e J. A. EVENTOS não existem no endereço de seus cadastros e seus representantes são desconhecidos na localidade, conforme excerto abaixo reproduzido (peça 7, p. 5) :
Cumprindo determinação de Vossa Senhoria no sentido de atender ao Ofício acima citado, informo que diligenciamos na cidade de Alhambra/PB, no endereço das empresas: MC EVENTOS e J. A. EVENTOS, sito à Rua João Pessoa, s/n, sala A, Centro, não sendo possível encontrá-las; tentamos saber através de várias pessoas residentes naquela cidade a respeito das pessoas de MARIA DO CARMO RÉGIS DE ARAÚJO e JOSVALDO ARAÚJO TRAJANO DA SILVA, representantes das empresas de eventos em questão, também não obtivemos êxito em localizá-las; ninguém conhece as pessoas acima citadas ou suas empresas de eventos naquela cidade.
32.	Além disso, verificou-se, por meio dos documentos de aquisição do edital do Convite 9/2009, que as empresas MC EVENTOS e J. A. EVENTOS informaram à Comissão Permanente de Licitação que funcionavam no mesmo endereço (peça 7, p. 7-8) .
33.	Nesse sentido, de acordo com a jurisprudência do TCU:
A prova indiciária, constituída por somatório de indícios que apontam na mesma direção, é suficiente para caracterizar fraude a licitação por meio de conluio de licitantes, não se exigindo prova técnica inequívoca para tanto. (Acórdão 333/2015-TCU-Plenário) .
34.	Forçoso reconhecer que um único indício, isoladamente, poderia nada representar. Contudo, um conjunto deles, ao mesmo tempo, cuja probabilidade de ocorrência simultânea é mínima, representa um robusto material probatório. Demais disso, a prova indiciária pode ser utilizada em nosso país, conforme entendimento consagrado pelo STF no RE 68.006-MG, segundo o qual: 'indícios são provas, se vários, convergentes e concordantes'. 
35.	Dessa forma, entende-se que resta que os indícios supramencionados constituem-se em provas suficientes de que as empresas eram de fato "fantasmas". Portanto, os argumentos apresentados não devem ser acolhidos.
Argumentos
36.	Foram cumpridos todos os requisitos na Lei de Licitações para a modalidade convite. A proposta foi enviada a três interessados, o certame foi publicado, o parecer jurídico foi emitido e a proposta mais vantajosa foi selecionada para a Administração Pública.
Análise
37.	Diante das evidências relatadas no item anterior, não se pode admitir que o envio de propostas a três interessados e a publicação do certame possam afastar as irregularidades indicadas nos autos concernentes ao procedimento fraudulento de simulação de concorrência nos Convites 9/2009 e 10/2009. Além disso, a alegação de que teria decidido com base em parecer jurídico não exime o gestor de responsabilidade. Este Tribunal possui entendimento firmado (Acórdão 179/2011-TCU-Plenário, 1.736/2010- TCU-Plenário, 4.420/2010-TCU-2ª Câmara, 2.748/2010-TCU-Plenário e 1.528/2010-TCU-Plenário) no sentido de que a responsabilidade do gestor não é afastada neste caso, pois a ele cabe a decisão sobre a prática do ato administrativo eventualmente danoso ao erário. O fato de ter agido com respaldo em pareceres técnicos e/ou jurídicos não tem força para impor ao administrador a prática de um ato manifestamente irregular, uma vez que a ele cabe, em última instância, decidir sobre a conveniência e oportunidade de praticar atos administrativos, principalmente, os concernentes a contratações, que vão gerar dispêndios de recursos públicos.
38.	O fato de o administrador seguir pareceres técnicos e jurídicos não significa que os atos praticados não serão reprovados pelo Tribunal. Em regra, pareceres técnicos e jurídicos não vinculam os gestores, os quais têm obrigação de analisar a correção do conteúdo desses documentos.
39.	Há que se destacar, ainda, que o gestor responde perante o TCU por ter tomado a decisão de contratação direta com base em pareceres jurídicos superficiais e insuficientes para justificar a excepcionalidade da dispensa de licitação (peça 2, p. 342 e peça 9, p. 21-22) . Vide nesse sentido o Acórdão 1061/2012-TCU-Primeira Câmara. Tal raciocínio se impõe porque cabe a imputação de responsabilidade ao gestor por ter firmado o contrato sem observar as ilegalidades do procedimento administrativo, infringindo o disposto no art. 25 e parágrafo único do art. 26, inciso II, da Lei nº 8.666/1993.
40. 	Portanto, os argumentos apresentados não devem ser acolhidos.
Argumentos
41.	A Comissão de Licitação possuía plena autonomia, seus atos eram dirigidos pelo seu presidente sem qualquer ingerência do responsável.
42.	A Comissão de Licitação, principalmente, do interior do Brasil, onde seus componentes não possuem formação, analisam aspectos mais formais e técnicos que poderiam habilitar ou desabilitar as empresas.
43.	Não há outra conduta ao responsável, senão homologar o processo licitatório em plena confiança aos servidores, haja vista que a comissão de licitação escolheu a modalidade de licitação, pesquisou os preços, analisou a documentação e existia parecer jurídico favorável.
44. 	O ex-gestor não possuía conhecimentos técnicos ou jurídicos sobre o assunto.
Análise
45.	A responsabilidade do ex-prefeito, no caso, advém do fato de ter sido ele o signatário do convênio e o responsável pela homologação do certame com os vícios apontados. Nesse particular, não socorre o ex-gestor, conforme consignado nos parágrafos anteriores, a alegação de que seu ato teria sido precedido de parecer jurídico ou se apoiado em atos praticados por seus subordinados, supostamente despreparados.
46.	Conforme a jurisprudência deste Tribunal, a responsabilidade do prefeito na execução de convênio resulta da sua condição de signatário do ajuste, que o faz garantidor da correta aplicação dos recursos. Desse modo, mesmo que não pratique diretamente os atos referentes à execução, deve adotar providências para que esta ocorra dentro dos parâmetros legais, sob pena de responder por culpa in eligendo ou culpa in vigilando  (Acórdão 2059/2015-TCU-Plenário, Acórdão 2360/2015-TCU-Plenário) .
47.	Com relação ao suposto despreparo técnico da comissão de licitação, não se pode admitir o afastamento da responsabilidade do ex-prefeito pela escolha pessoal de membros para compor a comissão de licitação, sob pena de violar o princípio jurídico, segundo o qual a ninguém é dado o direito de beneficiar-se da própria torpeza (nemo auditur propriam turpitudinem allegans) , além da culpa in elegendo, ou seja, se o responsável tinha plena consciência de que os membros da comissão não possuíam capacidade de exercer suas atividades funcionais, deveria designar outros mais qualificados para esta função. Cabe ressaltar, ainda, que a simples verificação da coincidência do endereço das empresas participantes, dos mesmos telefones de contato em duas propostas comerciais e da composição de seus quadros societários não demandaria nenhum conhecimento de alta complexidade dos membros da comissão de licitação.
48.	Além disso, de acordo com a jurisprudência do TCU, o ato de homologar uma licitação não é mera formalidade, funcionando como revisão da regularidade de todo procedimento, haja vista que a homologação de procedimento viciado implica a responsabilização da autoridade homologadora (Acórdão 3294/2014-TCU-Plenário) .
49.	Portanto, os argumentos apresentados não devem ser acolhidos.
Argumentos
50.	O Ministério do Turismo registrou que as empresas contratadas estavam ativas no cadastro da Receita Federal.
51.	Foram analisadas a regularidade junto à Receita Federal, débitos de tributos federais, dívida ativa, regularidade do FGTS, dentre outros.
52.	A adjudicação do certame ocorreu após a verificação do cumprimento das exigências contidas no ato convocatório e depois de vencidos os prazos para interposição de recursos administrativos e em conformidade com o julgamento da Comissão de Licitação.
53.	A documentação apresentada pelas empresas estava regular, fato que não levou a comissão de licitação a suspeitar de alguma coisa.
Análise
54.	A simples verificação de que as empresas participantes possuíam cadastros ativos na Receita Federal ou que não tinham débitos com o FGTS não tem o condão de elidir as irregularidades evidenciadas nos procedimentos licitatórios sob exame, porquanto os referidos procedimentos se destinam a apenas verificar a existência jurídica das empresas e eventuais dívidas com a fazenda pública. Por seu turno, as simulações buscam justamente conferir um aspecto de legalidade aos procedimentos licitatórios com vistas a viabilizar a celebrações de acordos escusos na informalidade.
55.	Conforme consignado no item anterior, a simples verificação da coincidência de endereço das empresas participantes, bem como da sua composição societária, além da autenticação da documentação nos mesmos dias e cartório, dentre outros, seriam suficientes para colocar sob suspeição os procedimentos licitatórios impugnados. Com efeito, este cenário acarreta aos condutores dos certames o dever de diligenciar para evitar fraudes, avaliando-se o comportamento suspeito por parte dos licitantes e de outras variáveis, não sendo necessária a prática de nenhum ato de grande complexidade para coligir essas evidências.
56.	A presença de sócios comuns em licitações, especialmente na modalidade convite, que tem sua publicidade bastante restrita, afronta o art. 3º da Lei 8.666/1993, pois impede a livre concorrência, comprometendo, ainda, o sigilo das propostas, e, consequentemente, o interesse maior da licitação: a busca da proposta mais vantajosa para a Administração Pública. Nesse sentido, os Acórdão 526/2013-TCU-Plenário, 1.047/2012-TCU-Plenário, 2.003/2011-TCU-Plenário e 3108/2016-TCU-1ª Câmara, dentre outros.
57.	Portanto, os argumentos apresentados não devem ser acolhidos.
Argumentos
58.	As empresas vencedoras dos Convites 9/2209 e 10/2009 (MC Eventos e MGA Publicidade) , bem como as demais empresas participantes: JA Eventos, DG Evento, Estação Music e Fábrica de Eventos participavam de certames em diversos municípios do Estado da Paraíba, registrando muitas participações, de acordo com o Portal do Tribunal de Contas do Estado da Paraíba.
Análise
59.	Depreende-se dos depoimentos prestados pelos Srs. Daniel Gomes da Silva e Ozimar Berto de Araújo, no âmbito da Operação Pão e Circo (peças 17) , que havia ligações de parentesco entre sócios das empresas MC Eventos e JA Eventos, confirmando ainda, que as referidas empresas haviam participado nos procedimentos ora examinados e em outras licitações, simultaneamente, com as empresas MC Eventos e JA Eventos. Portanto, o fato de as empresas envolvidas terem participado em diversos outros certames apenas confirma a ampla atuação dessas empresas em procedimentos fraudulentos no Estado da Paraíba.
60.	Dessa forma, os argumentos apresentados não merecem acolhimento.
Argumentos
61.	A contratação direta de profissionais artísticos (Inexigibilidade 4/2009) , por meio da empresa MC Eventos, observou todos os postulados legais e as devidas justificativas foram encaminhadas ao órgão concedente, na qual teria constado que as Bandas Cavalo de Pau, Forró do Miúdo, Jorge e Mateus e Jorge do Altinho detinham grande aceitação popular para serem consideradas como atração principal e as demais bandas regionais eram filhos da região.
62.	A ausência de contrato de exclusividade consiste em irregularidade meramente formal, haja vista que existia uma carta de exclusividade entre a empresa contratada e os artistas, fato que é reconhecido pelo TCU.
63.	Os artistas contratados eram consagrados pela crítica especializada, a exemplo de Jorge e Mateus, que possuem vídeos com mais de dois milhões de views no Canal Youtube. Os demais artistas possuíam notável conhecimento regional.
64.	Deve ser observado no caso o princípio da instrumentalidade, segundo o qual, um documento é considerado válido se atingida a finalidade pretendida, ainda que seja produzido de forma diferente da exigida, conforme decido pelo TCU no Acórdão 5156/2015-TCU-Primeira Câmara, que julgou recurso de reconsideração contra o Acórdão 5662/2014-TCU-Primeira Câmara.
Análise
65.	A decisão trazida a lume pela defesa não se aplica ao caso ora analisado, porquanto o julgamento citado levou em consideração erro por parte do órgão instaurador na interpretação do Acórdão 96/2008-TCU-Plenário quando este:
 (...) equivocadamente, incluiu nos termos de convênio cláusula exigindo que os convenentes publiquem no DOU eventuais contratos de exclusividade de artistas com empresários a serem contratados no âmbito deste convênio, no prazo de 5 (cinco) dias, em conformidade com o artigo 26, da Lei 8.666/1993, atualizada, sob pena de glosa dos valores pactuados no presente instrumento, quando for o caso". Em seguida, ponderou o Relator o seguinte: "Foi por causa dessa confusão que surgiram os precedentes citados pela unidade técnica, nos quais este Tribunal, ao apreciar situações como a ora analisada, determinou a devolução dos recursos, motivado pela previsão expressa dessa pena na cláusula dos convênios. Contudo, na ausência de dano ao erário, não considero razoável essa medida apenas por estar previsto no convênio." (grifamos) 
66.	Além disso, depreende-se da supramencionada decisão que a ausência de outras irregularidades na execução do convênio foi preponderante no acolhimento do recurso interposto pela responsável, ou seja, a única irregularidade evidenciada consistia na falta de contrato de exclusividade:
Todavia, ante os imbróglios e equívocos que envolveram a instauração desta TCE e devido à ausência dos principais elementos objetivos, conforme ressaltei acima, que devem fundamentar tal procedimento, entendo que a impropriedade remanescente não justificaria, por si só, o julgamento pela irregularidade das contas da ex-prefeita. (grifamos) 
67.	Nesse sentido, de acordo com o Acórdão 1435/2017-TCU-Plenário, proferido em resposta à Consulta do Ministério do Turismo, a ausência de contrato de exclusividade poderia não ensejar a imputação de débitos aos responsáveis, somente nos casos em que restasse comprovada a inexistência de danos aos cofres públicos, exigência que não se coaduna com a situação ora analisada:
9.2. responder ao consulente que:
9.2.1. a apresentação apenas de autorização/atesto/carta de exclusividade que confere exclusividade ao empresário do artista somente para o (s) dia (s) correspondente (s) à apresentação deste, sendo ainda restrita à localidade do evento, não atende aos pressupostos do art. 25, inciso III, da Lei 8.666/1993, representando impropriedade na execução do convênio;
9.2.2. do mesmo modo, contrariam o sobredito dispositivo legal as situações de contrato de exclusividade - entre o artista/banda e o empresário - apresentado sem registro em cartório, bem como de não apresentação, pelo convenente, do próprio contrato de exclusividade;
9.2.3. tais situações, no entanto, podem não ensejar, por si sós, o julgamento pela irregularidade das contas tampouco a condenação em débito do (s) responsável (is) , a partir das circunstâncias inerentes a cada caso concreto, uma vez que a existência de dano aos cofres públicos, a ser comprovada mediante instauração da devida tomada de contas especial, tende a se evidenciar em cada caso, entre outras questões, quando:
9.2.3.1. houver indícios de inexecução do evento objeto do convênio; ou
9.2.3.2. não for possível comprovar o nexo de causalidade, ou seja, que os pagamentos tenham sido recebidos pelo artista ou por seu representante devidamente habilitado, seja detentor de contrato de exclusividade, portador de instrumento de procuração ou carta de exclusividade, devidamente registrados em cartório.
68.		Desse julgado, extrai-se o entendimento de que o pressuposto é de que a inexigibilidade se aplica somente a artista ou banda, e não a produtora de eventos e, portanto:
	a) a contratação de artistas, via intermediário, por inexigibilidade de licitação, baseada em exclusividade, deve ser feita mediante a apresentação de contrato de exclusividade;
	b) não são contratos de exclusividade considerados legalmente válidos para fins de contratação de intermediários de artistas por inexigibilidade, a serem pagos com recursos federais, os documentos: 	restritos ao dia do evento; restritos à localidade do evento; e não registrados em cartório;
	c) a não apresentação do contrato de exclusividade pela entidade convenente, ou a apresentação de contrato não considerado válido, configura burla ao art. 25, inciso III, da Lei 8.666/1993;
	d) em caso de ocorrência no disposto na alínea "c" (contratação indevida de intermediário de artistas por inexigibilidade) , para se considerar que há uma segunda irregularidade de não comprovação da boa e regular utilização de recursos, causadora de danos ao Erário, deverá se verificar a ocorrência de uma dessas duas situações: i) inexecução física; ou ii) ausência de comprovação de nexo causal entre os recursos do convênio e pagamentos aos artistas (entenda-se como nexo causal o pagamento ao artista, ao representante legal da banda ou ao intermediário exclusivo legalmente constituído) .
69.	No caso vertente, observou-se a contratação de artistas por inexigibilidade (vide peça 2, p. 112-118) , via intermediário, sem comprovação da exclusividade desse, e sem comprovação de que os pagamentos realizados com recursos do convênio foram, pelo menos parcialmente, repassados às atrações artísticas ou a seus representantes legais.
70.	Cabe mencionar que a irregularidade de inexigibilidade indevida (ocasionada pela ausência de contrato de exclusividade válido) não ensejaria débito, caso se pudesse comprovar a correta execução física e financeira do convênio. 
71.	Contudo, em relação à execução financeira dos shows, o convenente, tendo contratado a empresa intermediária de forma indevida, teria que comprovar que os recursos do convênio foram efetivamente destinados aos artistas que se apresentaram no evento. Assim, deveriam ter sido apresentadas notas fiscais e recibos emitidos em nome dos artistas assinados por seus representantes legais ou pelos seus empresários exclusivos, sendo que essa representação ou exclusividade deveria ser registrada em cartório. No entanto, consta nos autos somente nota fiscal que comprova o pagamento apenas à empresa intermediária contratada, conforme quadro abaixo:
	Artistas
	Intermediário
	Valor
	Observação
	Evidências

	Cavalo de Pau
	MC Eventos (CNPJ 07.847.779/0001-24) 
	30.000,00
	Carta de exclusividade apenas para a data do evento.
	Contrato de Inexigibilidade 4/2009 (peça 2, p. 112-118) ; Declarações/Cartas de Exclusividade (peça 3, p. 13-19) ; Nota Fiscal 310 (peça 8, p. 95) ; Cheque (peça 8, p. 94) .
Recibo (peça 8, p. 96) ; Recibos de pagamentos de cachês artísticos (peça 2, p. 294-306) .

	Forró do Muído
		90.000,00
	Carta de exclusividade apenas para a data do evento.
	
	Jorge e Matheus
		130.000,00
	Carta de exclusividade apenas para a data do evento.
	
	Jorge do ALtinho
		60.000,00
	Carta de exclusividade apenas para a data do evento.
	
	Mulheres Apaixonadas
		5.000,00
	Ausência de contrato ou de carta de exclusividade.
	
	Flor da Pele
		25.000,00
	Ausência de contrato ou de carta de exclusividade.
	
	Forró Pegado
		15.000,00
	Ausência de contrato ou de cartas de exclusividade.
	
72.	Cabe destacar que não foram apresentados contratos de exclusividade entre os artistas e a empresa MC Eventos, registrados em cartório, que evidenciem ser esta o empresário exclusivo, com vínculo permanente e não eventual entre as partes (art. 25, inciso III, da Lei 8666/93 e a jurisprudência do Tribunal de Contas da União, que teve como paradigma o Acórdão 96/2008-TCU-Plenário) . Embora tenham sido apresentadas declarações e cartas de exclusividade (peça 3, p.13-19) para as bandas Cavalo de Pau e Forró do Muído, dupla Jorge e Matheus e cantor Jorge de Altinho, os documentos conferiam exclusividade apenas para a data da apresentação no evento, o que não atende a legislação citada.
73.	Não foram apresentadas declarações e cartas de exclusividade em relação às bandas Mulheres Apaixonadas, Flor da Pele e Forró Pegado nem qualquer outro documento que as vinculassem à empresa MC Eventos. Além disso, à exceção do artista Jorge de Altinho, as declarações e cartas de exclusividade apresentadas não foram feitas diretamente pelos artistas, mas sim por empresas interpostas, e estavam desacompanhadas de contratos entre estas e os artistas, bem como da prova de poderes de representação dos signatários para assinarem em nome dessas empresas.
74.	Por seu turno, os recibos apresentados pela convenente na prestação de contas, com exceção para o artista Jorge de Altinho, foram assinados por pessoas distintas dos artistas, sendo que também estavam desacompanhados de prova dos poderes de representação concedidos aos respectivos signatários pelos artistas e pelas empresas interpostas.
75.	No que concerne às bandas Cavalo de Pau e dupla Jorge e Mateus, as empresas constantes das cartas de exclusividade e as constantes dos recibos de pagamentos de cachês juntados aos processos de prestação de contas são diferentes pessoas jurídicas. Verificou-se, ainda, que os recibos de cachês dos artistas não fizeram parte do processo de liquidação da despesa e só foram produzidos após notificação do Ministério do Turismo ao convenente para apresentação de documentação complementar no âmbito das análises da prestação de contas e da instauração de tomada de contas especial (peça 2, p. 248 e 266) entre novembro/2010 e dezembro/2010.
76.	Não há, desse modo, comprovação de que os valores que teriam sido pagos à empresa intermediária correspondem aos que foram efetivamente pagos aos artistas que se apresentaram no evento, não sendo comprovado, assim, o nexo causal entre os recursos recebidos e os pagamentos efetuados. Descumpriu-se, pois, o estabelecido no art. 70, parágrafo único, da Constituição Federal de 1988; art. 93, do Decreto-lei 200/1967; art. 50, §3º, da Portaria Interministerial 127/2008, Termo de Convênio (Cláusula Terceira, item II, alíneas "ll" e "mm") , e Acórdãos 96/2008 e 1.435/2017-TCU-Plenário.
77.	Nesse sentido é o Voto do Ministro-Substituto Marcos Bemquerer, que fundamentou o Acórdão 4299/2014-TCU-Segunda Câmara, in verbis: 
9.Ademais, como destacado nas análises efetuadas pela Unidade Técnica e pelo MP/TCU, agrava a situação apresentada no Relatório do Tomador de Contas, de incerteza sobre o destino dado aos recursos federais, a ausência, nos autos, de recibos dos cachês supostamente pagos, o desconhecimento dos reais valores de mercado pagos às empresas indicadas para participarem do evento e a contratação por inexigibilidade de licitação em desacordo com o art. 25, inciso III, da Lei 8.666/1993, tendo em vista que as informações constantes do processo indicam que a empresa contratada não era representante exclusiva das bandas ou artistas indicados. 
 (...) .
15.Tais elementos demonstram a ocorrência de pagamento à empresa contratada com recursos da conta específica do Convênio 482/2008, entretanto, não há como se afirmar que os valores pagos à empresa individual Marcos Correia Valdevino foram utilizados na realização do objeto pactuado, tampouco demonstram o nexo de causalidade entre as verbas repassadas e o fim a que elas se destinavam".
78.	Portanto, os argumentos apresentados não devem ser acolhidos.
Argumentos
79.	O Superior Tribunal de Justiça já pacificou entendimento no sentido de que o formalismo no procedimento licitatório não significa que se possa desclassificar propostas eivadas de simples omissões ou defeitos irrelevantes, conforme consignado no Mandado de Segurança 5.418-DF.
Análise
80.	Uma simples leitura da situação evidenciada nos autos, devidamente, suportada pelas provas existentes, permite-nos verificar que a tese da decisão trazida a lume pela defesa, consubstanciada em questionamento de desclassificação de propostas eivadas de simples omissões ou defeitos irrelevantes, não se aplica ao caso vertente, porquanto não se mostra razoável, por óbvio, admitir que fraude em procedimento licitatório possa ter a chancela de irrelevante ante a gravidade dos fatos e do correspondente dano ao erário.
81.	Portanto, os argumentos apresentados não devem ser acolhidos.
Argumentos
82.	Houve a efetiva realização do evento com os recursos federais repassados e não foi identificada a ocorrência de superfaturamento.
Análise
83.	A jurisprudência desta Corte é no sentido de que a mera execução física do objeto ou de parte dele, por si só, não comprova que os recursos foram aplicados corretamente, cabendo ao responsável demonstrar o nexo causal entre os recursos que lhe foram repassados e os documentos de despesas referentes à execução, de forma que seja possível confirmar que o objeto do ajuste foi executado com os recursos transferidos.
84.	Esse entendimento fundamenta-se no dever de prestar contas, previsto no parágrafo único do art. 70 da Constituição Federal, bem como em outros normativos infraconstitucionais, como o Decreto-Lei 200/1967. Nesse sentido é o teor dos Acórdão 2024/2016-TCU-Segunda Câmara, 1.449/2016-TCU-2ª Câmara, 11.236/2015-TCU-2ª Câmara, 11.222/2015-TCU-2ª Câmara e 7.612/2015-TCU-1ª Câmara.
85.	Com relação à alegação de que não teria ocorrido superfaturamento nas contratações, cabe ressaltar que, embora a Nota Técnica de Reanálise 173/2012 (peça 3, p. 149-155) tenha noticiado possível superfaturamento nos gastos do evento, a supramencionada irregularidade não foi objeto de chamamento do responsável aos autos, conforme depreende-se do teor do Ofício 859/2017-TCU/Secex-PB (peça 35) , ou seja, o defendente não está respondendo por eventual imputação de superfaturamento nos preços praticados, fato que não atenua as diversas irregularidades que integram o rol da citação solidária que lhe foi direcionada.
86.	Portanto, os argumentos apresentados não devem ser acolhidos.
Argumentos
87.	Consiste em enriquecimento ilícito a condenação do responsável a devolver os recursos, haja vista que houve a prestação do serviço.
Análise
88.	Além da evidenciação da ocorrência de simulação nos procedimentos licitatórios examinados, as diversas despesas inerentes à execução do objeto do convênio em tela restaram pendentes de comprovação de sua correta execução, o que não logrou desincumbir-se o responsável nem na fase interna da TCE, tampouco, mediante o comparecimento aos autos nesta etapa processual, ensejando, assim, o rompimento do liame do nexo de causalidade entre os recursos federais repassados e as despesas executadas. Desse modo, não merece prosperar a tese do enriquecimento sem causa da Administração Pública, porquanto o responsável não demonstrou a correta execução do objeto pactuado, embora tenha recebido os recursos federais correspondentes.
89.	Consoante já consignado alhures nesta instrução, a execução física do objeto não comprova, por si só, o emprego regular dos recursos públicos, pois não restou demonstrado que os recursos advieram integralmente do convênio sob exame ou se todos os recursos recebidos foram, efetivamente, aplicados na execução do evento pactuado, além de restar evidenciada a ocorrência de fraudes nos procedimentos licitatórios impugnados.
90.	Nesse sentido, a jurisprudência desta Corte de Contas resta consolidada no sentido de que a mera execução física do objeto ou de parte dele, por si só, não comprova que os recursos foram aplicados corretamente, cabendo ao responsável demonstrar o nexo causal entre os recursos que lhe foram repassados e os documentos de despesas referentes à execução dos serviços.
91.	Esse entendimento fundamenta-se no dever de prestar contas, previsto no parágrafo único do art. 70 da Constituição Federal, bem como em outros normativos infraconstitucionais, como o Decreto- Lei 200/1967 e a Portaria Interministerial-MP/MF/MCT 127/2008, consoante preconizado nos Acórdão 2436/2009-TCU-Plenário, 426/2010-TCU-1ª Câmara, 3.501/2010-TCU e 3.808/2010-TCU, ambos da 2ª Câmara.
92.	Portanto, os argumentos apresentados não devem ser acolhidos.
Argumentos
93.	O Manual de Compras Diretas do TCU é enfático ao afirmar a possibilidade de dispensa de licitação em razão do limite de valor.
Análise
94.	A possibilidade de dispensa de licitação está prevista tanto no O Manual de Compras Diretas do TCU quanto no art. 24, inciso II, alínea "a", da Lei 8.666/1993. Nada obstante, verificou-se o fracionamento irregular das despesas com cartazes e banners, conforme quadro abaixo reproduzido constante da instrução antecedente (peça 27, p. 37) , as quais deveriam ter sido licitadas, com vistas a possibilitar uma ampla concorrência e alcançar os melhores preços para a Administração Pública:
	Item
	Favorecido e Nota Fiscal
	Objeto
	Valor R$
	Cheque

	1
	Thiago Henrique Assis de Moura (TDF Informática) NF 108 (peça 2, p. 186) 
	Cartazes da festa de São João
	7.900,00
	850008 
 (peça 2, p. 190) 

	2
	Vilmar Pessoa da Costa (Alvo Comunicação Visual) NF 137 (peça 2, p. 192) 
	Confecção de Banner
	7.990,00
	850009 
 (peça 2, p. 196) 

	3
	Cláudio Nepomuceno - ME (Mídia Completa) NF 126 (peça 2, p. 206) 
	Divulgação festa em carro de som
	7.800,00
	850011 
 (peça 2, p. 210) 

	4
	A Publicidade Ltda. NF 55 (peça 2, p. 198) 
	Confecção de cartazes
	7.960,00
	850010 
 (peça 2, p. 204) 

	5
	Fábrica Eventos e Marketing Ltda. NF 78 (peça 2, p. 212) 
	Criação e arte do VT p/ televisão
	7.990,00
	850014 
 (peça 2, p. 220) 

	6
	José Nóbrega Soares NF 416 (peça 2, p. 222) 
	Criar áudio do evento p/ as rádios
	4.800,00
	850015 (peça 2, p. 226; peça 7, p. 70-72) 

	7
	Rádio Cidade NF 1918 (peça 2, p. 174) 
	Divulgação do evento em rádio
	3.900,00
	850006 
 (peça 2, p. 184) 

	8
	Rádio Educadora NF 378 (peça 2, p. 180) 
	Divulgação do evento em rádio
	3.900,00
	850007 
 (peça 2, p. 178) 

	Total das despesas
		52.240,00
	
95.	Verificou-se o fracionamento das despesas com cartazes (R$ 7.900,00 e R$ 7.960,00) e banner (R$ 7.990,00) , cujo somatório alcançou R$ 23.850,00, valor este superior, portanto, ao limite máximo (R$ 8.000,00) fixado para contratação por dispensa de licitação baseada no art. 24, inciso II, alínea "a", da Lei 8.666/93, resultando em afronta ao disposto no art. 2º daquela Lei.
96.	De acordo com a cláusula terceira, item II, alínea "s", do termo de convênio, para contratar por dispensa de licitação nos termos do art. 24, inciso II, da Lei 8.666/93, era necessário colher previamente três propostas de preços. Contudo, as despesas 1 a 8 da planilha acima foram contratadas via dispensa de licitação fundamentada no mencionado dispositivo legal, sem a obtenção das três propostas de preço exigidas pelo convênio. 
97.		Ademais, os valores individuais de cinco dessas oito despesas vão de R$ 7.800,00 a R$ 7.990,00. Isto é, são imediatamente abaixo do limite máximo (R$ 8.000,00) fixado para contratação por dispensa de licitação baseada no art. 24, inciso II, alínea "a", da Lei 8.666/93, o que indica fracionamento de despesa para fugir da licitação. Tal fracionamento está caracterizado no tocante às despesas com cartazes (R$ 7.900,00 e R$ 7.960,00) e banner (R$ 7.990,00) , cujo somatório alcançou os R$ 23.850,00.
98.	Portanto, os argumentos apresentados não merecem acolhimento.
Argumentos
99.	O Ministério do Turismo considerou que os requisitos de elegibilidade do convênio referentes à execução financeira do ajuste foram analisados e aprovados, conforme Nota Técnica de Reanálise 301/2011, considerando saneadas as pendências inicialmente apontadas referentes à substituição da banda Fogo na Roupa e da cantora Eliana, bem como as ressalvas com relação aos demais artistas, e, ainda, aquelas relativas à divulgação do evento, conforme Análise Técnica 231/2011.
Análise
100.	Em que pese a Nota Técnica de Reanálise 301/2011 (peça 3, p. 25-33) ter considerado regular a execução financeira do convênio, no próprio instrumento constou expressamente censura à execução do ajuste (peça 3, p. 29) : "Orientamos que a área financeira adote providências cabíveis para devolução dos recursos referentes aos itens acima mencionados, que perfazem um total de R$ 168.083,74", referindo-se a diversas ressalvas técnicas referentes à execução do ajuste.
101.	Em atendimento ao julgado desta Corte de Contas, o Ministério do Turismo reanalisou a prestação de contas apresentada pelo responsável, emitindo a Nota Técnica de Reanálise 173/2012 (peça 3, p. 149-155) , na qual reprovou integralmente as contas do convênio, diante das novas informações trazidas para apreciação.
102.	Ato contínuo, com base nos fatos narrados no decisum e na nota técnica retro citada, a execução financeira também foi reprovada, tendo sido glosado o valor integral dos recursos repassados pelo concedente, no total de R$ 500.000,00, conforme consignado na Nota Técnica de Reanálise 102/2012 (peça 3, p. 133-137) .
103.	As duas notas técnicas mencionadas foram cientificadas ao convenente (peça 3, p. 131) e posteriormente ao gestor responsável, Sr. José Pinto Neto (peça 3, p. 147) .
104.	No que concerne à substituição da Banda Fogo na Roupa e da cantora Eliana sem autorização do órgão concedente, verificou-se, conforme transcrição da própria defesa, que as novas atrações foram contratadas também por meio de cartas de exclusividade (peça 110, p. 33) , evidenciando irregularidades no procedimento. Além disso, cabe ressaltar que a existência das demais irregularidades relatadas nos parágrafos anteriores não permitem elidir a impugnação deste item.
105.	Portanto, os argumentos apresentados não devem ser acolhidos.
Argumentos
106.	De acordo com o TCU (Acórdão 1459/2012-TCU-Plenário) , a análise de prestação de contas relativas a convênios celebrados pelo Ministério do Turismo deve observar, quanto aos documentos que a compõem, a legislação vigente à época da celebração da avença e o prescrito no termo de ajuste, sendo sempre necessário que o cumprimento do objeto pelo convenente reste indubitavelmente comprovado. Por isso, as fotocópias, os recursos audiovisuais e as declarações existentes são elementos suficientes para comprovar a plena execução do evento objeto do convênio.
Análise
107.	O Acórdão citado pela defesa tratou de consulta instaurada pelo Sr. Gastão Dias Vieira, Ministro do Turismo, acerca da possibilidade de aprovação de prestações de contas de convênios referentes a eventos geradores de fluxo turístico, celebrados anteriormente ao exercício de 2010, sem os comprovantes requeridos no art. 59 da Portaria MTur 112/2012 (fotografias, jornais pós-evento, CDs, DVDs, entre outros) .
108.		Preliminarmente, faz-se mister relatar que o convênio em referência já estabelecia de forma expressa a necessidade de envio, pelo convenente, de fotos e/ou vídeos com a logomarca do Ministério do Turismo e material promocional referente ao evento (cláusula décima segunda, parágrafo segundo, alínea "e", "h", "i" e "j" (peça 2, p. 74-76) :
e) comprovação, por meio de fotografia, jornal, vídeo etc., da fixação da logomarca do Ministério do Turismo no material promocional, na forma estabelecida na Instrução Normativa nº 31, de 10 de setembro de 2003, da Secretaria de Comunicação do Governo e Gestão Estratégica da Presidência da República;
 (...) 
h) cópia do comprovante de veiculação e fotografia com o endereço do anúncio em outdoor, frontlight ou luminoso, se for o caso;
i) comprovação por meio de fotografia nos casos em que houver banners, faixas, troféus e medalhas, de cada peça afixada ou entregue;
j) cópia dos anúncios em vídeos, cd's, dvd's, entre outros, e, ainda, comprovante de veiculação dos anúncios em rádios, tv, jornais, revistas ou catálogos, se for o caso.
109.	Por seu turno, no âmbito do processo TC Processo 009.845/2012-7, que tratou de consulta do Ministério do Turismo ao TCU em relação à dúvida quanto aos documentos necessários para comprovação dos eventos referentes a convênios celebrados anteriormente ao ano de 2010, esta Corte decidiu, no Acórdão 1459/2012-TCU-Plenário: 
9.2	 responder ao consulente que: 
9.2.1 a análise de prestação de contas relativas a convênios celebrados pelo Ministério do Turismo deve observar, quanto aos documentos que a compõem, a legislação vigente à época da celebração da avença e o prescrito no termo de ajuste, sendo sempre necessário que o cumprimento do objeto pelo convenente reste indubitavelmente comprovado;
	9.2.2 para as situações anteriores a 2010, caso os documentos enumerados no art. 28 Instrução Normativa STN 1/97 e no art. 58 da então vigente Portaria Interministerial 127/2008 não sejam suficientes para comprovar a execução do objeto do convênio, poderão ser exigidos outros elementos de prova, tais como os estabelecidos a partir daquele ano (fotografias, jornais pós-evento, CDs, DVDs, entre outros) .
110.	Observa-se, assim, que a exigência do Ministério do Turismo está de acordo com o referido decisum. Caso a convenente não pudesse apresentar filmagem e/ou fotografias constando o nome do evento e logomarca do MTur para comprovar os itens alvejados (shows, banheiros químicos e iluminação) , poderia comprovar que o objeto do convênio fora indubitavelmente cumprido por meio de outros documentos, conforme listados de forma não exaustiva no Acórdão 1459/2012-TCU-Plenário.
111.	No caso vertente, de acordo com a Nota Técnica de Reanálise 301/2011 (peça 3, p. 25-33) , a execução física do objeto do convênio foi apenas parcialmente aprovada, com glosa das despesas no valor de R$ 168.083,74, o que foi objeto de nova notificação ao convenente (peça 3, p. 23) e de registro de responsabilidade no Siafi no valor atualizado do débito (peça 3, p. 43) , por conta da glosa dos seguintes itens, com os quais corroboramos, salvo em relação aos valores referentes à Banda Fogo na Roupa e à cantora Eliane, que foram substituídos:
Banda fogo na roupa - R$ 20.000,00 3. Banda Eliane - 30.000,00 4. Gerador - 6.000,00 5. TV Paraíba e TV Cabo branco - 28.296,00 6. TV Correio Record - 15.000,00 7. Rádio Campina FM - 8.000,00 8. Rádio Arapuan FM - 9.000,00 9. Carro de Som - 9.252,74 10. TV Cabo branco - 32.535,00 11. Rádio Correio FM -10.000,00
112.	Além disso, o Ministério do Turismo emitiu a Nota Técnica de Reanálise 173/2012 (peça 3, p. 149-155) , no qual reprovou integralmente as contas do convênio, diante das novas informações trazidas para apreciação atinentes às denúncias de fraude.
113.	Dessa forma, entende-se que a decisão supramencionada não socorre ao responsável, haja vista que falta ao caso vertente o requisito constante no subitem 9.2.1, concernente à comprovação indubitável do cumprimento do objeto.
114.	Portanto, os argumentos apresentados não devem ser acolhidos.
Argumento
115.	Na prestação de contas apresentada pelo convenente consta relatório de execução físico financeira, segundo o qual o objeto do convênio foi 100% executado. Além disso, foram encaminhados ao Ministério do Turismo uma relação de pagamentos, recibos autenticados em cartório atestando que as bandas receberam seus cachês e extratos de conta corrente.
Análise
116.	Conforme detalhado no item anterior a prestação de contas apresentada pelo responsável foi reprovada pelo órgão instaurador, conforme Nota Técnica de Reanálise 301/2011 (peça 3, p. 25-33) , Nota Técnica de Reanálise 173/2012 (peça 3, p. 149-155) e Nota Técnica de Reanálise 102/2012 (peça 3, p. 133-137) , posicionamento, reiterado nesta análise. Dessa forma, a simples apresentação de documentos não elidem as irregularidades, porquanto, especificamente à alegação apresentada neste item, o relatório de execução físico-financeira foi produzido pelo próprio responsável. Com relação ao pagamento de cachês, cabe trazer a lume excerto da instrução antecedente, onde restou demonstradas as irregularidades inerentes (peça 27, p. 27-28) :
29.2.8.	Da mesma forma, os recibos apresentados pela convenente na prestação de contas, com exceção para o artista Jorge de Altinho, foram assinados por pessoas distintas dos artistas, sendo que também estavam desacompanhados de prova dos poderes de representação concedidos aos respectivos signatários pelos artistas e pelas empresas interpostas.
29.2.9.	Verifica-se ainda, quanto às bandas Cavalo de Pau e Jorge e Mateus, haver divergência entre as empresas constantes das cartas de exclusividade e as constantes dos recibos.
29.2.10.	Também os recibos apresentados estão desacompanhados de prova dos poderes de representação concedidos pelos artistas e pelas empresas interpostas aos respectivos signatários, com exceção para o artista Jorge de Altinho.
29.2.11.	Chama atenção ainda o fato de os recibos terem sido emitidos entre novembro/2010 e dezembro/2010, cerca de um ano e meio após a data do evento, ocorrido no período de 22 a 24 de junho/2009, e há mais de um ano da data dos pagamentos feitos à MC Eventos, ocorridos no mês de agosto/2009. Consiste em uma defasagem significativa de tempo, ainda mais tendo em mente que geralmente os artistas exigem pagamentos no ato do evento. 
29.2.12.	Isso significa que os recibos de cachês dos artistas não fizeram parte do processo de liquidação da despesa e só foram produzidos após notificação do Ministério do Turismo ao convenente para apresentação de documentação complementar no âmbito das análises da prestação de contas e da instauração de tomada de contas especial (peça 2, p. 248 e 266) .
29.2.13.	É relevante notar que o processo de liquidação se baseou exclusivamente na nota fiscal e no atesto de execução dos serviços nela aposto (Nota Fiscal de Serviços 310, emitida em 10/7/2009, no valor de R$ 355.000,00 - peça 8, p. 95) , em desacordo com o art. 63 da Lei 4.320/1964 e o dever de prestar contas.
29.2.14.	 Dessa forma, outros documentos comprobatórios da prestação dos serviços não foram apresentados na liquidação, como os registros audiovisuais, relatórios, registros fotográficos, contratos com os artistas, recibos relativos aos cachês cobrados, entre outros.
29.2.15.	Neste sentido, o art. 63 da Lei 4.320/1964 é expresso na previsão da exigência dos comprovantes da entrega de material ou da prestação efetiva do serviço na fase de liquidação.
29.2.16.	À luz dos princípios que regem a atividade pública administrativa, especialmente o princípio da prestação de contas, positivado no art. 70, parágrafo único, da Constituição Federal/1988, que se destina a tutela do interesse da sociedade quanto à garantia de transparência e lisura da gestão dos recursos públicos, na exegese do dispositivo supratranscrito, deve ser aplicada interpretação de forma a se exigir uma comprovação plena e suficiente, não se limitando à apresentação de documentos fiscais ou atestos de recebimento, quando existirem possibilidades mais eficazes de evidenciação da entrega de material ou da prestação efetiva do serviço.
117.	Com relação à irregularidade consistente na ausência de contrato de exclusividade para contratação de artistas, cabe destacar que a respectiva análise já foi devidamente promovida nesta instrução no âmbito dos parágrafos 67-78.
118.	Portanto, os argumentos apresentados não merecem acolhimento.
Alegações de defesa apresentadas pelos Srs. (a) : Kícia Maria Barreiro Militão de Lacerda, Darlene Mara de Araújo, Manoel Ferreira Gomes, Ytalo Pinto Gomes e Edme José Pereira dos Santos (peça 109) :
Argumentos
119.	Com relação ao Convite 9/2009, foi apontado que o referido procedimento licitatório teria sido fraudulento, por conta da verificação da documentação de empresas participantes que apresentaram o mesmo endereço e de seus proprietários residirem no mesmo endereço e serem desconhecidos na cidade. Contudo, nenhuma prova contundente de que ocorreu a participação de empresas fantasmas no procedimento licitatório relativo aos Convites 9/2009 e 10/2009 foi juntada aos autos.
Análise
120.	O argumento dos responsáveis não merece prosperar. Isso porque, o que está assente nos autos, por meio de um percuciente trabalho de coleta de provas, é que duas empresas possuíam o mesmo endereço em seus cadastros, mas que, após a realização de buscas pela Polícia Federal, as sedes das empresas não foram localizadas (peça 7, p. 5, 7-8) .
121.	Nesse sentido, segundo Informação s/n da Superintendência Regional da Polícia Federal no Estado da Paraíba, as empresas MC EVENTOS e J. A. EVENTOS não existem no endereço de seus cadastros e seus representantes são desconhecidos na localidade, conforme excerto abaixo reproduzido (peça 7, p. 5) :
Cumprindo determinação de Vossa Senhoria no sentido de atender ao Ofício acima citado, informo que diligenciamos na cidade de Alhambra/PB, no endereço das empresas: MC EVENTOS e J. A. EVENTOS, sito à Rua João Pessoa, s/n, sala A, Centro, não sendo possível encontrá-las; tentamos saber através de várias pessoas residentes naquela cidade a respeito das pessoas de MARIA DO CARMO RÉGIS DE ARAÚJO e JOSVALDO ARAÚJO TRAJANO DA SILVA, representantes das empresas de eventos em questão, também não obtivemos êxito em localizá-las; ninguém conhece as pessoas acima citadas ou suas empresas de eventos naquela cidade.
122.	Além disso, verificou-se, por meio dos documentos de aquisição do edital do Convite 9/2009, que as empresas MC EVENTOS e J. A. EVENTOS informaram à Comissão Permanente de Licitação que funcionavam no mesmo endereço (peça 7, p. 7-8) .
123.	Nesse sentido, de acordo com a jurisprudência do TCU:
A prova indiciária, constituída por somatório de indícios que apontam na mesma direção, é suficiente para caracterizar fraude a licitação por meio de conluio de licitantes, não se exigindo prova técnica inequívoca para tanto. (Acórdão 333/2015-TCU-Plenário) .
124.	Forçoso reconhecer que um único indício, isoladamente, poderia nada representar. Contudo, um conjunto deles, ao mesmo tempo, cuja probabilidade de ocorrência simultânea é mínima, representa um robusto material probatório. Demais disso, a prova indiciária pode ser utilizada em nosso país, conforme entendimento consagrado pelo STF no RE 68.006-MG, segundo o qual: 'indícios são provas, se vários, convergentes e concordantes'. 
125.	Dessa forma, entende-se que resta que os indícios supramencionados constituem-se em provas suficientes de que as empresas eram de fato "fantasmas". Portanto, os argumentos apresentados não devem ser acolhidos.
Argumentos
126.	A contratação observou a Lei de Licitações e os princípios da Administração Pública.
127.	O valor licitado estava abaixo do limite imposto pela lei para esta modalidade.
128.	A proposta fora enviada a três interessados, o certame foi publicado, há presença de parecer jurídico e selecionou-se a proposta mais vantajosa.
Análise
129.	Diante das evidências relatadas no item anterior, não se pode admitir que o suposto envio de propostas a três interessados e a publicação do certame tenha o condão de afastar as irregularidades evidenciadas concernentes ao procedimento fraudulento de simulação de concorrência nos Convites 9/2009 e 10/2009. Além disso, no que concerne à alegação de que teria decidido com base em parecer jurídico não exime os agentes de responsabilidade. Este Tribunal possui entendimento firmado (Acórdão 179/2011-TCU-Plenário, 1.736/2010- TCU-Plenário, 4.420/2010-TCU-2ª Câmara, 2.748/2010-TCU-Plenário e 1.528/2010-TCU-Plenário) no sentido de que a responsabilidade do agente não é afastada neste caso, pois a ele cabe a decisão sobre a prática do ato administrativo eventualmente danoso ao erário. O fato de ter agido com respaldo em pareceres técnicos e/ou jurídicos não tem força para impor ao administrador a prática de um ato manifestamente irregular, uma vez que a ele cabe, em última instância, decidir sobre a conveniência e oportunidade de praticar atos administrativos, principalmente os concernentes a contratações, que vão gerar pagamentos.
130.	Há que se destacar, ainda, que os gestores e servidores respondem perante o TCU por terem tomado a decisão de contratação direta com base em pareceres jurídicos superficiais e insuficientes para justificar a excepcionalidade da dispensa de licitação (peça 2, p. 342 e peça 9, p. 21-22) . Vide nesse sentido o Acórdão 1061/2012-TCU-Primeira Câmara.
131. 	Portanto, as alegações de defesa não devem ser acolhidas.
Argumentos
132.	Uma comissão de licitação do interior, tendo em vista que a maioria de seus componentes não possui formação, limita-se a analisar aspectos mais técnicos, tais como: o recebimento dos envelopes com a documentação e as propostas, verificação da habilitação dos licitantes, julgamento das propostas, homologação e adjudicação.
Análise
133.	Com relação ao suposto despreparo técnico da comissão de licitação, não se pode admitir o afastamento da responsabilidade dos seus membros, sob pena de violar o princípio jurídico, segundo o qual, a ninguém é dado o direito de beneficiar-se da própria torpeza (nemo auditur propriam turpitudinem allegans) , ou seja, se os membros da comissão tinham plena consciência de que não possuíam capacidade de exercer suas atividades funcionais, deveriam formalizar essa situação aos seus superiores hierárquicos para que fossem designados para o exercício de outras funções. Além disso, cabe ressaltar que a simples verificação do endereço das empresas participantes e do seu quadro societário não demandam nenhum conhecimento de alta complexidade, ou seja, a verificação da ilegalidade do procedimento administrativo não exigia conhecimentos estritamente técnicos e de difícil percepção por um leigo.
134.	Portanto, os argumentos apresentados não devem ser acolhidos.
Argumentos
135.	As empresas vencedoras dos Convites 9/2209 e 10/2009 (MC Eventos e MGA Publicidade) , bem como as demais empresas participantes: JA Eventos, DG Evento, Estação Music e Fábrica de Eventos participavam de certames em diversos municípios do Estado da Paraíba, registrando muitas participações, de acordo com o Portal do Tribunal de Contas do Estado da Paraíba.
Análise
136.	Depreende-se dos depoimentos prestados pelos Srs. Daniel Gomes da Silva e Ozimar Berto de Araújo no âmbito da Operação Pão e Circo (peça 17) , que havia ligações de parentesco entre sócios das empresas MC Eventos e JA Eventos, confirmando ainda, que haviam participado nos procedimentos ora examinados e em outras licitações, simultaneamente, com as empresas MC Eventos e JA Eventos. Portanto, o fato de as empresas envolvidas terem participado em diversos outros certames apenas confirma a ampla atuação dessas empresas em procedimentos fraudulentos no Estado da Paraíba.
137.	Dessa forma, os argumentos apresentados não devem ser acolhidos.
Argumentos
138.	A contratação direta de profissionais artísticos (Inexigibilidade 4/2009) , por meio da empresa MC Eventos, observou todos os postulados legais e as devidas justificativas foram encaminhadas ao órgão concedente.
139.	A ausência de contrato de exclusividade consiste em irregularidade meramente formal, haja vista que existia uma carta de exclusividade entre a empresa contratada e os artistas, fato que é reconhecido pelo Tribunal de Contas.
140.	Deve ser observado no caso o princípio da instrumentalidade, segundo o qual um documento é considerado válido se atingida a finalidade pretendida, ainda que seja produzido de forma diferente da exigida, conforme decido pelo TCU no Acórdão 5156/2015-TCU-Primeira Câmara, que julgou recurso de reconsideração contra o Acórdão 5662/2014-TCU-Primeira Câmara.
141.	Os artistas contratados eram consagrados pela crítica especializada, a exemplo de Jorge e Mateus que possuem vídeos com mais de dois milhões de views no Canal Youtube. Os demais artistas possuíam notável conhecimento regional.
Análise
142.	A decisão trazida a lume pela defesa não se aplica ao caso ora analisado, porquanto o julgamento citado levou em consideração erro por parte do órgão instaurador na interpretação do Acórdão 96/2008-TCU-Plenário quando este:
 (...) equivocadamente, incluiu nos termos de convênio cláusula exigindo que os convenentes publiquem no DOU eventuais contratos de exclusividade de artistas com empresários a serem contratados no âmbito deste convênio, no prazo de 5 (cinco) dias, em conformidade com o artigo 26, da Lei 8.666/1993, atualizada, sob pena de glosa dos valores pactuados no presente instrumento, quando for o caso". Em seguida, ponderou o Relator o seguinte: "Foi por causa dessa confusão que surgiram os precedentes citados pela unidade técnica, nos quais este Tribunal, ao apreciar situações como a ora analisada, determinou a devolução dos recursos, motivado pela previsão expressa dessa pena na cláusula dos convênios. Contudo, na ausência de dano ao erário, não considero razoável essa medida apenas por estar previsto no convênio." (grifamos) 
143.	Além disso, depreende-se da supramencionada decisão que a ausência de outras irregularidades na execução do convênio foi preponderante no acolhimento do recurso interposto pela responsável, ou seja, a única irregularidade evidenciada consistia na falta de contrato de exclusividade:
Todavia, ante os imbróglios e equívocos que envolveram a instauração desta TCE e devido à ausência dos principais elementos objetivos, conforme ressaltei acima, que devem fundamentar tal procedimento, entendo que a impropriedade remanescente não justificaria, por si só, o julgamento pela irregularidade das contas da ex-prefeita. (grifamos) 
144.	Nesse sentido, de acordo com o Acórdão 1435/2017-TCU-Plenário, proferido em resposta à Consulta do Ministério do Turismo, a ausência de contrato de exclusividade poderia não ensejar a imputação de débitos aos responsáveis, somente nos casos em que restasse comprovada a inexistência de danos aos cofres públicos, exigência que não se coaduna com a situação ora analisada:
9.2. responder ao consulente que:
9.2.1. a apresentação apenas de autorização/atesto/carta de exclusividade que confere exclusividade ao empresário do artista somente para o (s) dia (s) correspondente (s) à apresentação deste, sendo ainda restrita à localidade do evento, não atende aos pressupostos do art. 25, inciso III, da Lei 8.666/1993, representando impropriedade na execução do convênio;
9.2.2. do mesmo modo, contrariam o sobredito dispositivo legal as situações de contrato de exclusividade - entre o artista/banda e o empresário - apresentado sem registro em cartório, bem como de não apresentação, pelo convenente, do próprio contrato de exclusividade;
9.2.3. tais situações, no entanto, podem não ensejar, por si sós, o julgamento pela irregularidade das contas tampouco a condenação em débito do (s) responsável (is) , a partir das circunstâncias inerentes a cada caso concreto, uma vez que a existência de dano aos cofres públicos, a ser comprovada mediante instauração da devida tomada de contas especial, tende a se evidenciar em cada caso, entre outras questões, quando:
9.2.3.1. houver indícios de inexecução do evento objeto do convênio; ou
9.2.3.2. não for possível comprovar o nexo de causalidade, ou seja, que os pagamentos tenham sido recebidos pelo artista ou por seu representante devidamente habilitado, seja detentor de contrato de exclusividade, portador de instrumento de procuração ou carta de exclusividade, devidamente registrados em cartório.
145.		Desse julgado, extrai-se o entendimento de que o pressuposto é de que a inexigibilidade se aplica somente a artista ou banda, e não a produtora de eventos e, portanto:
	a) a contratação de artistas, via intermediário, por inexigibilidade de licitação, baseada em exclusividade, deve ser feita mediante a apresentação de contrato de exclusividade;
	b) não são contratos de exclusividade considerados legalmente válidos para fins de contratação de intermediários de artistas por inexigibilidade, a serem pagos com recursos federais, os documentos: 	restritos ao dia do evento; restritos à localidade do evento; e não registrados em cartório;
	c) a não apresentação do contrato de exclusividade pela entidade convenente, ou a apresentação de contrato não considerado válido, configura burla ao art. 25, inciso III, da Lei 8.666/1993;
	d) em caso de ocorrência no disposto na alínea "c" (contratação indevida de intermediário de artistas por inexigibilidade) , para se considerar que há uma segunda irregularidade de não comprovação da boa e regular utilização de recursos, causadora de danos ao Erário, deverá se verificar a ocorrência de uma dessas duas situações: i) inexecução física; ou ii) ausência de comprovação de nexo causal entre os recursos do convênio e pagamentos aos artistas (entenda-se como nexo causal o pagamento ao artista, ao representante legal da banda ou ao intermediário exclusivo legalmente constituído) .
146.	No caso vertente, observou-se a contratação de artistas por inexigibilidade (vide peça 2, p. 112-118) , via intermediário, sem comprovação da exclusividade desse, e sem comprovação de que os pagamentos realizados com recursos do convênio foram, pelo menos parcialmente, repassados às atrações artísticas ou a seus representantes legais.
147.	Cabe mencionar que a irregularidade de inexigibilidade indevida (ocasionada pela ausência de contrato de exclusividade válido) não ensejaria débito, caso se pudesse comprovar a correta execução física e financeira do convênio. 
148.	Contudo, em relação à execução financeira dos shows, o convenente, tendo contratado a empresa intermediária de forma indevida, teria que comprovar que os recursos do convênio foram efetivamente destinados aos artistas que se apresentaram no evento. Assim, deveriam ter sido apresentadas notas fiscais e recibos emitidos em nome dos artistas assinados por seus representantes legais ou pelos seus empresários exclusivos, sendo que essa representação ou exclusividade deveria ser registrada em cartório. No entanto, consta nos autos somente nota fiscal que comprova o pagamento apenas à empresa intermediária contratada, conforme quadro abaixo:
	Artistas
	Intermediário
	Valor
	Observação
	Evidências

	Cavalo de Pau
	MC Eventos (CNPJ 07.847.779/0001-24) 
	30.000,00
	Carta de exclusividade apenas para a data do evento.
	Contrato de Inexigibilidade 4/2009 (peça 2, p. 112-118) ; Declarações/Cartas de Exclusividade (peça 3, p. 13-19) ; Nota Fiscal 310 (peça 8, p. 95) ; Cheque (peça 8, p. 94) .
Recibo (peça 8, p. 96) ; Recibos de pagamentos de cachês artísticos (peça 2, p. 294-306) .

	Forró do Muído
		90.000,00
	Carta de exclusividade apenas para a data do evento.
	
	Jorge e Matheus
		130.000,00
	Carta de exclusividade apenas para a data do evento.
	
	Jorge do ALtinho
		60.000,00
	Carta de exclusividade apenas para a data do evento.
	
	Mulheres Apaixonadas
		5.000,00
	Ausência de contrato ou de carta de exclusividade.
	
	Flor da Pele
		25.000,00
	Ausência de contrato ou de carta de exclusividade.
	
	Forró Pegado
		15.000,00
	Ausência de contrato ou de cartas de exclusividade.
	
149.	Cabe destacar que não foram apresentados contratos de exclusividade entre os artistas e a empresa MC Eventos, registrados em cartório, que evidenciem ser esta o empresário exclusivo, com vínculo permanente e não eventual entre as partes (art. 25, inciso III, da Lei 8666/93 e a jurisprudência do Tribunal de Contas da União, que teve como paradigma o Acórdão 96/2008-TCU-Plenário) . Embora tenham sido apresentadas declarações e cartas de exclusividade (peça 3, p.13-19) para as bandas Cavalo de Pau e Forró do Muído, dupla Jorge e Matheus e cantor Jorge de Altinho, os documentos conferiam exclusividade apenas para a data da apresentação no evento, o que não atende a legislação citada.
150.	Não foram apresentadas declarações e cartas de exclusividade em relação às bandas Mulheres Apaixonadas, Flor da Pele e Forró Pegado nem qualquer outro documento que as vinculassem à empresa MC Eventos. Além disso, à exceção do artista Jorge de Altinho, as declarações e cartas de exclusividade apresentadas não foram feitas diretamente pelos artistas, mas sim por empresas interpostas, e estavam desacompanhadas de contratos entre estas e os artistas, bem como da prova de poderes de representação dos signatários para assinarem em nome dessas empresas.
151.	Por seu turno, os recibos apresentados pela convenente na prestação de contas, com exceção para o artista Jorge de Altinho, foram assinados por pessoas distintas dos artistas, sendo que também estavam desacompanhados de prova dos poderes de representação concedidos aos respectivos signatários pelos artistas e pelas empresas interpostas.
152.	No que concerne às bandas Cavalo de Pau e dupla Jorge e Mateus, as empresas constantes das cartas de exclusividade e as constantes dos recibos de pagamentos de cachês juntados aos processos de prestação de contas são diferentes pessoas jurídicas. Verificou-se, ainda, que os recibos de cachês dos artistas não fizeram parte do processo de liquidação da despesa e só foram produzidos após notificação do Ministério do Turismo ao convenente para apresentação de documentação complementar no âmbito das análises da prestação de contas e da instauração de tomada de contas especial (peça 2, p. 248 e 266) entre novembro/2010 e dezembro/2010.
153.	Não há, desse modo, comprovação de que os valores que teriam sido pagos à empresa intermediária correspondem aos que foram efetivamente pagos aos artistas que se apresentaram no evento, não sendo comprovado, assim, o nexo causal entre os recursos recebidos e os pagamentos efetuados. Descumpriu-se, pois, o estabelecido no art. 70, parágrafo único, da Constituição Federal de 1988; art. 93, do Decreto-lei 200/1967; art. 50, §3º, da Portaria Interministerial 127/2008, Termo de Convênio (Cláusula Terceira, item II, alíneas "ll" e "mm") , e Acórdãos 96/2008 e 1.435/2017-TCU-Plenário.
154.	Nesse sentido é o Voto do Ministro-Substituto Marcos Bemquerer, que fundamentou o Acórdão 4299/2014-TCU-Segunda Câmara, in verbis: 
9.Ademais, como destacado nas análises efetuadas pela Unidade Técnica e pelo MP/TCU, agrava a situação apresentada no Relatório do Tomador de Contas, de incerteza sobre o destino dado aos recursos federais, a ausência, nos autos, de recibos dos cachês supostamente pagos, o desconhecimento dos reais valores de mercado pagos às empresas indicadas para participarem do evento e a contratação por inexigibilidade de licitação em desacordo com o art. 25, inciso III, da Lei 8.666/1993, tendo em vista que as informações constantes do processo indicam que a empresa contratada não era representante exclusiva das bandas ou artistas indicados. 
 (...) .
15.Tais elementos demonstram a ocorrência de pagamento à empresa contratada com recursos da conta específica do Convênio 482/2008, entretanto, não há como se afirmar que os valores pagos à empresa individual Marcos Correia Valdevino foram utilizados na realização do objeto pactuado, tampouco demonstram o nexo de causalidade entre as verbas repassadas e o fim a que elas se destinavam".
155.	Portanto, os argumentos apresentados não devem ser acolhidos.
Argumentos
156.	O Superior Tribunal de Justiça já pacificou entendimento no sentido de que o formalismo no procedimento licitatório não significa que se possa desclassificar propostas eivadas de simples omissões ou defeitos irrelevantes, conforme consignado no Mandado de Segurança 5.418-DF.
Análise
157.	Uma simples leitura da situação evidenciada nos autos, devidamente, suportada pelas provas existentes, permite-nos verificar que a tese da decisão trazida a lume pela defesa, consubstanciada em questionamento de desclassificação de propostas eivadas de simples omissões ou defeitos irrelevantes, não se aplica ao caso vertente, porquanto não se mostra razoável, por óbvio, admitir que fraude em procedimento licitatório possa ter a chancela de irrelevante ante a gravidade dos fatos e do correspondente dano ao erário.
158.	Portanto, os argumentos apresentados não devem ser acolhidos.
Argumentos
159.	Houve a efetiva realização do evento com os recursos federais repassados e não foi identificada a ocorrência de superfaturamento.
Análise
160.	A jurisprudência desta Corte é no sentido de que a mera execução física do objeto ou de parte dele, por si só, não comprova que os recursos foram aplicados corretamente, cabendo ao responsável demonstrar o nexo causal entre os recursos que lhe foram repassados e os documentos de despesas referentes à execução, de forma que seja possível confirmar que o objeto do ajuste foi executado com os recursos transferidos.
161.	Esse entendimento fundamenta-se no dever de prestar contas, previsto no parágrafo único do art. 70 da Constituição Federal, bem como em outros normativos infraconstitucionais, como o Decreto-Lei 200/1967. Nesse sentido é o teor dos Acórdão 2024/2016-TCU-Segunda Câmara, 1.449/2016-TCU-2ª Câmara, 11.236/2015-TCU-2ª Câmara, 11.222/2015-TCU-2ª Câmara e 7.612/2015-TCU-1ª Câmara.
162.	Com relação à alegação de que não teria ocorrido superfaturamento nas contratações, cabe ressaltar que, embora a Nota Técnica de Reanálise 173/2012 (peça 3, p. 149-155) tenha noticiado possível superfaturamento nos gastos do evento, a supramencionada irregularidade não foi objeto de chamamento do responsável aos autos, conforme depreende-se do teor do Ofício 859/2017-TCU/Secex-PB (peça 35) , ou seja, o defendente não está respondendo por eventual imputação de superfaturamento nos preços praticados, fato que não atenua as diversas irregularidades que integram o rol da citação solidária que lhe foi direcionada.
163.	Portanto, os argumentos apresentados não devem ser acolhidos.
Argumentos
164.	Consiste em enriquecimento ilícito a condenação dos responsáveis a devolver os recursos, haja vista que houve a prestação do serviço.
Análise
165.	Além da evidenciação da ocorrência de simulação nos procedimentos licitatórios examinados, as diversas despesas inerentes à execução do objeto do convênio em tela restaram pendentes de comprovação de sua correta execução, o que não lograram desincumbir-se os responsáveis nesta etapa processual, ensejando, assim, o rompimento do liame do nexo de causalidade entre os recursos federais repassados e as despesas executadas. Desse modo, não merece prosperar a tese do enriquecimento sem causa da Administração Pública, porquanto a defesa apresentada não demonstrou a correta execução do objeto pactuado, embora tenha recebido os recursos federais correspondentes.
166.	Consoante já consignado alhures nesta instrução, a execução física do objeto não comprova, por si só, o emprego regular dos recursos públicos, pois não restou demonstrado que os recursos advieram integralmente do convênio sob exame ou se todos os recursos recebidos foram, efetivamente, aplicados na execução do evento pactuado, além de restar evidenciada a ocorrência de fraudes nos procedimentos licitatórios impugnados.
167.	Nesse sentido, cabe aos responsáveis demonstrarem o nexo causal entre os recursos que lhe foram repassados e os documentos de despesas referentes à execução dos serviços.
168.	Esse entendimento fundamenta-se no dever de prestar contas, previsto no parágrafo único do art. 70 da Constituição Federal, bem como em outros normativos infraconstitucionais, como o Decreto- Lei 200/1967 e a Portaria Interministerial-MP/MF/MCT 127/2008, consoante preconizado nos Acórdão 2436/2009-TCU-Plenário, 426/2010-TCU-1ª Câmara, 3.501/2010-TCU e 3.808/2010-TCU, ambos da 2ª Câmara.
169.	Portanto, os argumentos apresentados não devem ser acolhidos.
Argumentos
170.	O Manual de Compras Diretas do TCU é enfático ao afirmar a possibilidade de dispensa de licitação em razão do limite de valor.
Análise
171.	A possibilidade de dispensa de licitação está prevista tanto no O Manual de Compras Diretas do TCU quanto no art. 24, inciso II, alínea "a", da Lei 8.666/93. Contudo, verificou-se o fracionamento irregular das despesas com cartazes e banners, conforme quadro abaixo reproduzido constante da instrução antecedente (peça 27, p. 37) , as quais deveriam ter sido licitadas, com vistas a possibilitar uma ampla concorrência e alcançar os melhores preços para a Administração Pública:
	Item
	Favorecido e Nota Fiscal
	Objeto
	Valor R$
	Cheque

	1
	Thiago Henrique Assis de Moura (TDF Informática) NF 108 (peça 2, p. 186) 
	Cartazes da festa de São João
	7.900,00
	850008 
 (peça 2, p. 190) 

	2
	Vilmar Pessoa da Costa (Alvo Comunicação Visual) NF 137 (peça 2, p. 192) 
	Confecção de Banner
	7.990,00
	850009 
 (peça 2, p. 196) 

	3
	Cláudio Nepomuceno - ME (Mídia Completa) NF 126 (peça 2, p. 206) 
	Divulgação festa em carro de som
	7.800,00
	850011 
 (peça 2, p. 210) 

	4
	A Publicidade Ltda. NF 55 (peça 2, p. 198) 
	Confecção de cartazes
	7.960,00
	850010 
 (peça 2, p. 204) 

	5
	Fábrica Eventos e Marketing Ltda. NF 78 (peça 2, p. 212) 
	Criação e arte do VT p/ televisão
	7.990,00
	850014 
 (peça 2, p. 220) 

	6
	José Nóbrega Soares NF 416 (peça 2, p. 222) 
	Criar áudio do evento p/ as rádios
	4.800,00
	850015 (peça 2, p. 226; peça 7, p. 70-72) 

	7
	Rádio Cidade NF 1918 (peça 2, p. 174) 
	Divulgação do evento em rádio
	3.900,00
	850006 
 (peça 2, p. 184) 

	8
	Rádio Educadora NF 378 (peça 2, p. 180) 
	Divulgação do evento em rádio
	3.900,00
	850007 
 (peça 2, p. 178) 

	Total das despesas
		52.240,00
	
172.	Verificou-se o fracionamento das despesas com cartazes (R$ 7.900,00 e R$ 7.960,00) e banner (R$ 7.990,00) , cujo somatório alcançou R$ 23.850,00, valor este superior, portanto, ao limite máximo (R$ 8.000,00) fixado para contratação por dispensa de licitação baseada no art. 24, inciso II, alínea "a", da Lei 8.666/93, resultando em afronta ao disposto no art. 2º daquela Lei.
173.	De acordo com a cláusula terceira, item II, alínea "s", do termo de convênio, para contratar por dispensa de licitação nos termos do art. 24, inciso II, da Lei 8.666/93, era necessário colher previamente três propostas de preços. Contudo, as despesas 1 a 8 da planilha acima foram contratadas via dispensa de licitação fundamentada no mencionado dispositivo legal, sem a obtenção das três propostas de preço exigidas pelo convênio. 
174.		Ademais, os valores individuais de cinco dessas oito despesas vão de R$ 7.800,00 a R$ 7.990,00. Isto é, são imediatamente abaixo do limite máximo (R$ 8.000,00) fixado para contratação por dispensa de licitação baseada no art. 24, inciso II, alínea "a", da Lei 8.666/93, o que indica fracionamento de despesa para fugir da licitação. Tal fracionamento está caracterizado no tocante às despesas com cartazes (R$ 7.900,00 e R$ 7.960,00) e banner (R$ 7.990,00) , cujo somatório alcançou os R$ 23.850,00.
175.	Portanto, os argumentos apresentados não merecem acolhimento.
Argumentos
176.	Na prestação de contas apresentada pelo convenente consta relatório de execução físico-financeira, segundo o qual, o objeto do convênio foi 100% executado.
177.	As fotocópias, os recursos audiovisuais e as declarações existentes são elementos suficientes para comprovar a plena execução do evento objeto do convênio.
Análise
178.	Conforme detalhado no item anterior a prestação de contas apresentada pelo responsável foi reprovada pelo órgão instaurador, nos termos da Nota Técnica de Reanálise 301/2011 (peça 3, p. 25-33) , da Nota Técnica de Reanálise 173/2012 (peça 3, p. 149-155) e da Nota Técnica de Reanálise 102/2012 (peça 3, p. 133-137) , posicionamento, reiterado nesta análise. Dessa forma, a simples apresentação de documentos não elidem as irregularidades, porquanto, especificamente à alegação apresentada neste item, o relatório de execução físico-financeira foi produzido pelo próprio responsável.
179.	Por seu turno, de acordo com a Nota Técnica de Reanálise 301/2011 (peça 3, p. 25-33) , a execução física do objeto do convênio foi apenas parcialmente aprovada, com glosa das despesas no valor de R$ 168.083,74, o que foi objeto de nova notificação ao convenente (peça 3, p. 23) e de registro de responsabilidade no Siafi no valor atualizado do débito (peça 3, p. 43) .
180.	Na supramencionada nota técnica (peça 3, p. 25-33) , evidenciou-se que os recursos audiovisuais e demais documentos apresentados pelo convenente lograram comprovar a realização somente dos itens 7 e 8 (palco e som) do plano de trabalho, restando glosados os itens abaixo relacionados, com os quais corroboramos, salvo em relação aos valores referentes à Banda Fogo na Roupa e à cantora Eliane, que foram substituídos (peça 3, p. 25-33) :
Banda fogo na roupa - R$ 20.000,00 3. Banda Eliane - 30.000,00 4. Gerador - 6.000,00 5. TV Paraíba e TV Cabo branco - 28.296,00 6. TV Correio Record - 15.000,00 7. Rádio Campina FM - 8.000,00 8. Rádio Arapuan FM - 9.000,00 9. Carro de Som - 9.252,74 10. TV Cabo branco - 32.535,00 11. Rádio Correio FM -10.000,00.
181.	Nesse sentido, verificou-se, ainda, que as fotografias juntadas aos autos pelo ex-prefeito municipal (peça 110, p. 63-68) daquilo que seriam as apresentações dos artistas não possuem o condão de atestar de forma inequívoca que os referidos recursos audiovisuais se referem às mesmas datas e locais constantes do plano de trabalho do ajuste sob exame, porquanto carecem de elementos referenciais nesse sentido, tais como o nome do evento e a logomarca do Ministério do Turismo.
182.	De igual modo, as declarações juntadas foram assinadas pelo próprio ex-prefeito municipal e pelo delegado de polícia civil (peça 109, p. 43-44) , o qual declarou apenas que foi solicitado policiamento para os dias de festividades juninas do Município de Boa Ventura, não logrando detalhar as apresentações de artistas e demais itens constantes do plano de trabalho do ajuste.
183.	Dessa forma, consoante já examinado no parágrafo 83 desta instrução técnica a jurisprudência deste Tribunal é no sentido de que a mera execução física do objeto ou de parte dele, por si só, não comprova que os recursos foram aplicados corretamente, cabendo ao responsável demonstrar o nexo causal entre os recursos que lhe foram repassados e os documentos de despesas referentes à execução, de forma que seja possível confirmar que o objeto do ajuste foi executado com os recursos transferidos.
184.	Portanto, os argumentos apresentados não devem ser acolhidos.
Alegações de defesa apresentadas pelo Sr. Marcelo Gomes de Azevedo Junior e por sua empresa a Marcelo Gomes de Azevedo Junior - MEI (peça 69) :
Argumentos
185.	De acordo com o Supremo Tribunal Federal e o Superior Tribunal de Justiça, o Tribunal de Contas da União possui apenas cinco anos para analisar irregularidades em contrato e aplicar as multas referentes.
Análise
186.	Depreende-se das alegações da responsável que ora os argumentos se referem à prescrição da pretensão punitiva ora referem-se à prescrição da atuação do TCU para exigência de comprovação da regular aplicação dos recursos públicos. Tratam-se, na verdade, de institutos diferentes e, como tal, apresentam contagem de prazos e interpretações distintas.
187.	Com relação à prescrição da pretensão punitiva, o TCU uniformizou a jurisprudência -acerca dessa questão no âmbito desta Corte de Contas, conforme Acórdão 1441/2016-TCU-Plenário, quando restou disciplinado que a referida pretensão subordina-se ao prazo geral de prescrição indicado no art. 205 do Código Civil, que é de 10 anos, contado da data de ocorrência da irregularidade sancionada, nos termos do art. 189 do Código Civil, sendo este prazo interrompido pelo ato que ordenar a citação, a audiência ou a oitiva do responsável. 
188.	No caso em exame, não ocorreu a prescrição, uma vez que a liberação dos recursos ocorreu em 4/8/2009 (peça 2, p. 86) e a ordenação de citação e de audiência dos responsáveis foi promovida em 19/6/2017 (peça 33) .
189.	Com relação à alegação de prescrição da atuação do Tribunal com vistas ao ressarcimento de prejuízos causados ao erário, cabe trazer a lume a percuciente análise extraída do relatório antecedente ao Acórdão 1449/2018-TCU-Plenário, de relatoria do ministro Vital do Rego, que bem retrata o entendimento desta Corte de Contas a respeito da prescrição, à luz de recentes entendimentos do STJ e STF:
 (...) 
Questão preliminar: ocorrência de prescrição segundo jurisprudência do STJ e do STF
Alega o recorrente a ocorrência de prescrição segundo julgados do Superior Tribunal de Justiça e do Supremo Tribunal Federal, com a incidência do prazo quinquenal.
Análise
A atuação do TCU tem por objetivo a recomposição do erário. E, ao assim agir, o Tribunal de Contas da União encontra salvaguarda na Magna Carta em face do instituto da prescrição, conforme dispõe a parte final do art. 37, § 5º: "A lei estabelecerá os prazos de prescrição para ilícitos praticados por qualquer agente, servidor ou não, que causem prejuízos ao erário, ressalvadas as respectivas ações de ressarcimento".
Tem-se, assim, que, nos termos do citado artigo 37, parágrafo 5º, in fine, da CF/88, as ações que visam ao ressarcimento do erário - a exemplo da tomada de contas em comento - são imprescritíveis, não tendo incidência analógica do prazo quinquenal previsto na Lei de Procedimento Administrativo.
Conforme ensina o Professor José Afonso da Silva (in Curso de Direito Constitucional Positivo, 9ª Edição, Malheiros Editores, pág. 574) , verbis: 
A prescritibilidade, como forma de perda da exigibilidade de direito, pela inércia de seu titular, é um princípio geral do direito. Não será, pois, de estranhar que ocorram prescrições administrativas sob vários aspectos, quer quanto às pretensões de interessados em face da Administração, quer quanto às desta em face de administrados.  Assim é especialmente em relação aos ilícitos administrativos. Se a Administração não toma providências à sua apuração e à responsabilização do agente, a sua inércia gera a perda do seu ius persequendi.  É o princípio que consta do art. 37, § 5º, que dispõe:  A lei estabelecerá os prazos de prescrição para ilícitos praticados por qualquer agente, servidor ou não, que causem prejuízo ao erário, ressalvadas as respectivas ações de ressarcimento.  Vê-se, porém, que há uma ressalva ao princípio. Nem tudo prescreverá. Apenas a apuração e punição do ilícito, não, porém, o direito da Administração ao ressarcimento, à indenização, do prejuízo causado ao erário. É uma ressalva constitucional e, pois, inafastável, mas, por certo, destoante dos princípios jurídicos, que não socorrem quem fica inerte (dormientibus non sucurrit ius) . Deu-se assim à Administração inerte o prêmio da imprescritibilidade na hipótese considerada.
Esse é o entendimento do Egrégio Superior Tribunal de Justiça, consoante se extrai dos precedentes a seguir transcritos:
AGRAVO REGIMENTAL EM AGRAVO DE INSTRUMENTO. DIREITO ADMINISTRATIVO. LICITAÇÃO. AÇÃO CIVIL PÚBLICA. RESSARCIMENTO. TOMADA DE CONTAS. DANO AO ERÁRIO. IMPRESCRITIBILIDADE. AGRAVO IMPROVIDO. 1. A ação de ressarcimento dos prejuízos causados ao erário é imprescritível. Precedentes. 2. Agravo regimental improvido. (AgRg no Ag 1224532/SP, Rel. Ministro HAMILTON CARVALHIDO, PRIMEIRA TURMA, julgado em 03/02/2011, DJe 10/02/2011) 
ADMINISTRATIVO. TOMADA DE CONTAS ESPECIAL. DANO AO ERÁRIO. RESSARCIMENTO. IMPRESCRITIBILIDADE. MULTA. PRESCRIÇÃO QÜINQÜENAL. ART. 1º DA LEI 9.873/1999. INAPLICABILIDADE. 1. A pretensão de ressarcimento por prejuízo causado ao Erário é imprescritível. Por decorrência lógica, tampouco prescreve a Tomada de Contas Especial no que tange à identificação dos responsáveis por danos causados ao Erário e à determinação do ressarcimento do prejuízo apurado. Precedente do STF.  (...) 4. Recursos Especiais parcialmente providos para afastar a prescrição relativamente ao ressarcimento por danos causados ao Erário. (REsp 894539 / PI, Rel. Ministro HERMAN BENJAMIN, SEGUNDA TURMA, julgado em 02/10/2007, DJe 14/05/2008) 
O Plenário do Supremo Tribunal Federal, no julgamento do Mandado de Segurança n. 26.210, igualmente fixou tese da imprescritibilidade das ações de ressarcimento por danos ao erário: 
EMENTA: MANDADO DE SEGURANÇA. TRIBUNAL DE CONTAS DA UNIÃO. BOLSISTA DO CNPq. DESCUMPRIMENTO DA OBRIGAÇÃO DE RETORNAR AO PAÍS APÓS TÉRMINO DA CONCESSÃO DE BOLSA PARA ESTUDO NO EXTERIOR. RESSARCIMENTO AO ERÁRIO. INOCORRÊNCIA DE PRESCRIÇÃO. DENEGAÇÃO DA SEGURANÇA. I - O beneficiário de bolsa de estudos no exterior patrocinada pelo Poder Público, não pode alegar desconhecimento de obrigação constante no contrato por ele subscrito e nas normas do órgão provedor. II - Precedente: MS 24.519, Rel. Min. Eros Grau. III - Incidência, na espécie, do disposto no art. 37, § 5º, da Constituição Federal, no tocante à alegada prescrição. IV - Segurança denegada. (MS 26210/DF; Relator (a) :  Min. RICARDO LEWANDOWSKI; Julgamento:  04/09/2008; Órgão Julgador:  Tribunal Pleno) 
A jurisprudência do Supremo Tribunal Federal está pacificada nesse sentido, conforme se extrai dos recentes julgados de ambas as suas turmas:
EMENTA: AGRAVO REGIMENTAL NO RECURSO EXTRAORDINÁRIO COM AGRAVO. ADMINISTRATIVO E CONSTITUCIONAL. 1) AÇÃO DE RESSARCIMENTO AO ERÁRIO: IMPRESCRITIBILIDADE. PRECEDENTES. 2) OCORRÊNCIA DE DANO: NECESSIDADE DE REEXAME DE PROVAS. SÚMULA N. 279 DO SUPREMO TRIBUNAL FEDERAL. AGRAVO REGIMENTAL AO QUAL SE NEGA PROVIMENTO. (ARE 772852 AgR, Relator (a) :  Min. CÁRMEN LÚCIA, Segunda Turma, julgado em 11/03/2014, PROCESSO ELETRÔNICO DJe-057 DIVULG 21-03-2014 PUBLIC 24-03-2014) 
EMENTA Agravo regimental no recurso extraordinário. Alegada ausência de esgotamento de instância, em virtude da não interposição de embargos de divergência. Não ocorrência. Medida cautelar preparatória de futura ação de ressarcimento. Imprescritibilidade pacificamente reconhecida pela Corte. 1. Não há que se falar em ausência de esgotamento de instância, pois o recurso de embargos de divergência, dado seu caráter facultativo, não se enquadra dentre os recursos ordinários, a que alude o verbete da Súmula nº 281 da Corte. 2. A discussão sobre a natureza da ação civil pública em tela, se de improbidade administrativa ou de ressarcimento por supostos danos causados ao erário, bem como sobre sua eventual imprescritibilidade, não prescinde da análise dos fatos e das provas dos autos, a qual é incabível na via extraordinária, a teor do disposto na Súmula nº 279 da Corte. 3. Agravo regimental não provido. (RE 601707 AgR, Relator (a) :  Min. DIAS TOFFOLI, Primeira Turma, julgado em 29/10/2013, ACÓRDÃO ELETRÔNICO DJe-233 DIVULG 26-11-2013 PUBLIC 27-11-2013) 
Ementa: AGRAVO REGIMENTAL NO AGRAVO DE INSTRUMENTO. DIREITO ADMINISTRATIVO. DANO AO ERÁRIO. ARTIGO 37, §5º, DA CF. IMPRESCRITIBILIDADE. PRECEDENTES. PRETENSÃO DE REJULGAMENTO DA CAUSA PELO PLENÁRIO E ALEGAÇÃO DE NECESSIDADE DE DEMONSTRAÇÃO DE DANO CONCRETO PARA SE IMPOR A CONDENAÇÃO AO RESSARCIMENTO EM RAZÃO DO DANO CAUSADO À ADMINISTRAÇÃO PÚBLICA. SUBMISSÃO DA MATÉRIA A REEXAME PELO PLENÁRIO DO SUPREMO TRIBUNAL FEDERAL. AGRAVO REGIMENTAL PROVIDO, DETERMINANDO-SE O PROCESSAMENTO DO RECURSO OBSTADO NA ORIGEM. 1. O Supremo Tribunal Federal tem jurisprudência assente no sentido da imprescritibilidade das ações de ressarcimentos de danos ao erário. Precedentes: MS n.º 26210/DF, Tribunal Pleno, Relator o Ministro Ricardo Lewandowski, 10.10.2008; RE n.º 578.428/RS-AgR, Segunda Turma, Relator o Ministro Ayres Britto, DJe 14.11.2011; RE n.º 646.741/RS-AgR, Segunda Turma, Relator o Ministro Gilmar Mendes, DJe 22.10.2012; AI n.º 712.435/SP-AgR, Primeira Turma, Relatora a Ministra Rosa Weber, DJe 12.4.2012. 2. Agravo regimental. Pleito formalizado no sentido de submeter o tema a reexame do Plenário da Corte. Cabimento da pretensão, porquanto entendo relevante a questão jurídica e aceno com a necessidade de reapreciação da matéria pelo Supremo Tribunal Federal. 3. Agravo regimental provido, determinando-se o processamento do recurso extraordinário obstado pelo Tribunal de origem. (AI 819135 AgR, Relator (a) :  Min. LUIZ FUX, Primeira Turma, julgado em 28/05/2013, ACÓRDÃO ELETRÔNICO DJe-161 DIVULG 16-08-2013 PUBLIC 19-08-2013) 
Importante ressaltar que, mais recentemente, o Plenário do Supremo Tribunal Federal, no julgamento do RE 669069, com repercussão geral, decidiu pela prescritibilidade das ações de reparação de danos à Fazenda Pública decorrentes de ilícito civil:
Ementa: CONSTITUCIONAL E CIVIL. RESSARCIMENTO AO ERÁRIO. IMPRESCRITIBILIDADE. SENTIDO E ALCANCE DO ART. 37, § 5º, DA CONSTITUIÇÃO. 1. É prescritível a ação de reparação de danos à Fazenda Pública decorrente de ilícito civil. 2. Recurso extraordinário a que se nega provimento.  (grifamos; RE 669069/MG; Relator (a) :  Min. TEORI ZAVASKI; Julgamento:  03/02/2016; Órgão Julgador:  Tribunal Pleno) 
É de se destacar que a decisão supra foi objeto de embargos de declaração opostos pelo Procurador-Geral da República, o qual, em sua peça recursal, buscou, entre outras coisas, aclarar o sentido da expressão "ilícito civil". Ao julgar os referidos Embargos, o STF assim se manifestou:
Ementa: PROCESSUAL CIVIL. EMBARGOS DE DECLARAÇÃO NO RECURSO EXTRAORDINÁRIO. RESSARCIMENTO AO ERÁRIO. DANO DECORRENTE DE ILÍCITO CIVIL. PRESCRITIBILIDADE. SENTIDO ESTRITO DA EXPRESSÃO "ILÍCITO CIVIL", DELIMITADO PELO ACÓRDÃO EMBARGADO. FIXAÇÃO DO TERMO INICIAL DO PRAZO PRESCRICIONAL. MATÉRIA INFRACONSTITUCIONAL. MODULAÇÃO DE EFEITOS DA TESE FIRMADA NO ACÓRDÃO EMBARGADO. NÃO DEMONSTRAÇÃO DE MOTIVO RELEVANTE DE INTERESSE SOCIAL OU DE SEGURANÇA JURÍDICA. REDISCUSSÃO DE QUESTÕES DECIDIDAS. IMPOSSIBILIDADE. EMBARGOS DE DECLARAÇÃO REJEITADOS.  (grifamos; RE 669069 ED/MG; Relator (a) :  Min. TEORI ZAVASKI; Julgamento:  16/06/2016; Órgão Julgador:  Tribunal Pleno) 
Nota-se que a ementa supra (Embargos de Declaração) explicita que o sentido da expressão "ilícito civil" foi devidamente estabelecido quando do julgamento do RE 669069, nos termos do Voto do Exmo. Ministro Teori Zavaski, que conduziu o julgamento dos Embargos de Declaração:
3. Nos debates travados na oportunidade do julgamento ficou clara a opção do Tribunal de considerar como ilícito civil os de natureza semelhante à do caso concreto em exame, a saber: ilícitos decorrentes de acidente de trânsito. O conceito, sob esse aspecto, deve ser buscado pelo método de exclusão: não se consideram ilícitos civis, de um modo geral, os que decorrem de infrações ao direito público, como os de natureza penal, os decorrentes de atos de improbidade e assim por diante. Ficou expresso nesses debates, reproduzidos no acórdão embargado, que a prescritibilidade ou não em relação a esses outros ilícitos seria examinada em julgamento próprio.
Por isso mesmo, recentemente, o Supremo Tribunal Federal reconheceu a repercussão geral de dois temas relacionados à prescritibilidade da pretensão de ressarcimento ao erário: (a) Tema 897 - "Prescritibilidade da pretensão de ressarcimento ao erário em face de agentes públicos por ato de improbidade administrativa"; e (b) Tema 899 - "Prescritibilidade da pretensão de ressarcimento ao erário fundada em decisão de Tribunal de Contas" (RE 636.886/AL - pendente de julgamento, referenciado pelo recorrente) .
Desse modo, se dúvidas ainda houvesse, é evidente que as pretensões de ressarcimento decorrentes de atos tipificados como ilícitos de improbidade administrativa, assim como aquelas fundadas em decisões das Cortes de Contas, não foram abrangidas pela tese fixada no julgado embargado.
Pelo acima exposto, observa-se que não assiste razão ao recorrente quando afirma a ocorrência da prescrição. Ora, ao interpretar o art. 37, § 5º, da Constituição Federal e firmar a tese da imprescritibilidade das ações de reparação de dano movidas pelo Estado, fundadas em decisões das Cortes de Contas, o STF fez a devida ponderação de princípios constitucionais. E ao fazê-lo, entendeu ser a dita imprescritibilidade compatível com os princípios da segurança jurídica e da razoabilidade."
190.	Ademais, oportuno registrar que, por meio da Petição/STF 34.087/2016, o Tribunal de Contas da União postulou a habilitação no RE 636.886, na qualidade de amicus curiae, o que foi deferido pelo Relator, Min. Teori Zavascki, em decisão de 29/9/2016. O então Ministro do STF determinou igualmente "a suspensão do processamento de todas as demandas pendentes em tramitação no território nacional, mas exclusivamente aquelas em que esteja em debate a prescrição do pedido de ressarcimento ao erário baseado em título de Tribunal de Contas", tendo sido oficiados todos os Presidentes de Tribunais no País bem como a Turma Nacional de Uniformização dos Juizados Especiais.
191.	Outrossim, com o falecimento do Min. Teori, foi nomeado, em 22/3/2017, novo relator do RE 636.886, o Min. Alexandre de Moraes, permanecendo pendente de decisão definitiva o referido recurso extraordinário. Destaque-se que a referida decisão do antigo relator de suspender as demandas pendentes refere-se à fase judicial de cobrança do título extrajudicial lavrado com a decisão condenatória da Corte de Contas, não alcançando os processos em curso neste TCU sobre idêntico tema.
192.	Nesse contexto, corroborando com esses apontamentos, entende-se que a alegação preliminar de prescrição da atuação do Tribunal com vistas ao ressarcimento de prejuízos causados ao erário deve ser rejeitada.
Argumentos
193.	Na época do procedimento licitatório questionado o responsável já havia se retirado da sociedade empresarial Estação Music, onde foi sócio de 27/6/2007 a 22/1/2008, possuindo apenas 10% cotas de participação.
194.	A acusação se baseia em frágeis instrumentos probatórios, haja vista que, apesar de ter saído da empresa, o número do seu celular permaneceu cadastro na página eletrônica da Receita Federal.
195.	No momento em que o responsável se retirou da empresa cessa qualquer responsabilidade perante os negócios da mesma.
196.	Não existe ilegalidade ou impedimento para participação no mesmo procedimento licitatório da atual empresa do responsável e da sua ex-empresa.
Análise
197.	Os argumentos aduzidos pela defesa do responsável não lograram elidir as irregularidades que lhe são imputadas. De início, cabe pontuar uma vez mais, que o compêndio processual revela um conjunto de indícios que convergem para a prática de simulação na condução do Convite 10/2009, fato que, de acordo com a jurisprudência do TCU, mostra-se suficiente para a caracterização de fraude:
A prova indiciária, constituída por somatório de indícios que apontam na mesma direção, é suficiente para caracterizar fraude a licitação por meio de conluio de licitantes, não se exigindo prova técnica inequívoca para tanto. (Acórdão 333/2015-TCU-Plenário) .
198.	De igual modo, o STF entende que a prova indiciária pode ser utilizada em nosso país, conforme entendimento consagrado no RE 68.006-MG, segundo o qual: indícios são provas, se vários, convergentes e concordantes.
199.	Nesse sentido, em que pese o fato do Sr. Marcelo não figurar mais como sócio da empresa Estação Music quando da realização da licitação em tela, entende-se que, perante os demais indícios de simulação, esta alteração societária constitui-se, justamente, em mais um indício de fraude, que tinha como finalidade conferir uma aparência de legalidade aos certames em que as empresas MGA e Estação Music participassem simultaneamente.
200.	Além disso, é importante ressaltar que, diferentemente do argumentado pela defesa, no sentido de que a coincidência de números de telefone constava apenas na página eletrônica da Receita Federal, verificou-se que o número do telefone celular do Sr. Marcelo (9103-6773) estava registrado na proposta de preços da empresa Estação Music (peça 8, p. 177) , fato que não foi refutado pela defesa. O referido número também foi verificado no site da empresa MGA2 Empreendimentos (CNPJ 10.452.479/000150) , na qual o Sr. Marcelo é sócio, bem como em anúncio de emprego da mesma empresa publicado na internet (peça 18) .
201.	Constatou-se, ainda, a coincidência do número de telefone (3321-7348) nas propostas de preços das empresas MGA e Fábrica de Eventos apresentadas no certame (peça 2, p. 354-356) , o que indica que não se tratou apenas de eventual erro no cadastro da Receita Federal. Esse fato também não foi refutado pela defesa e constitui-se em robusto indício de fraude praticado pelo responsável e por sua empresa.
202.	Nesse sentido, cabe ressaltar que a autenticação dos documentos de habilitação das empresas Estação Music e MGA Publicidade foi realizada no mesmo cartório e na mesma data (no 7° Ofício de Notas e no dia 10/6/2009) , demonstrando que a documentação destas duas licitantes foi providenciada por uma só pessoa. Demais disso, a autenticação da cópia do cadastro CNPJ da empresa Fábrica Eventos e Marketing Ltda. (peça 8, p. 155) foi realizada após a data da sessão de recebimento e abertura dos envelopes de documentação e propostas do Convite 10/2009, dia 10/6/2009 (em 12/6/2009) . Esses fatos também não foram contestados pela defesa.
203.	Merece registro, ainda, que a documentação de habilitação apresentada pelas empresas Estação e MGA (peça 8, p. 176) , constavam cópias da Carteira Nacional de Habilitação - CNH de Marcelo Gomes de Azevedo Júnior e do cadastro de sua empresa (MGA) na Junta Comercial da Paraíba.
204.	Portanto, os argumentos apresentados não devem ser acolhidos. 
Argumentos
205.	Os responsáveis enviaram para a Prefeitura Municipal a Nota Fiscal 230 e um recibo em branco porque ainda não teria recebido os valores acordados.
206.	Os responsáveis não autorizaram a veiculação das inserções de mídia porque o Município não teria realizado o pagamento dos valores correspondentes à empresa.
207.	A Prefeitura Municipal teria celebrado contrato sem licitação para a execução dos serviços com outras agências.
208.	Os responsáveis deixaram a Nota Fiscal 230 em aberto, sem recolher o imposto devido, porque o serviço não foi executado.
209.	A assinatura no recibo de quitação dos serviços não pertence ao responsável.
210.	O responsável não recebeu os valores correspondentes ao Cheque 850005.
211.	A assinatura e o número de identidade contidos no Cheque 850005 não são do responsável.
212.	De acordo com Declaração Fiscal de Serviços da Prefeitura Municipal de Campina Grande os serviços objeto da Nota Fiscal 230 não foram prestados.
Análise
213.	Entende-se que o argumento de que a empresa MGA teria enviado um recibo em branco para o Município só vem a corroborar a prática de simulação na licitação sob exame, porquanto não se mostra razoável a adoção desse procedimento por empresas comerciais. Ou seja, seria mais compatível com a tese sustentada pelo responsável, no sentido de que não teria recebido o pagamento acordado, que a empresa não enviasse nenhum tipo de recibo até o efetivo recebimento dos valores correspondentes. 
214.	De igual modo, as alegações de que a empresa MGA teria deixado a Nota Fiscal 230 em aberto e não teria prestado os serviços correspondentes ao Município também possuem o condão de reiterar a prática de fraude, haja vista que 		no processo de liquidação e pagamento das despesas à empresa MGA Publicidade (peça 2, p. 164-172) , bem como na prestação de contas do Convênio 488/2009 (Siconv 703736/2009) , não consta documentação comprobatória suficiente da prestação dos serviços, pois não foram juntadas cópias de comprovantes de veiculação da TV contendo a programação prevista e os mapas de veiculação, com o valor e atesto das emissoras contratadas, cópia dos spots de gravação para TV, cópia dos comprovantes de pagamentos às emissoras.
215.	Nesse contexto de simulação, a afirmação de que a assinatura no recibo de quitação dos serviços não pertencia ao responsável não o socorre para afastar sua participação na simulação na condução do Convite 10/2009, porquanto a própria defesa alega que teria enviado um recibo em branco para o Município, conduta que o coloca sob suspeita. 
216.	Com relação à alegada falsidade da assinatura e do número de identidade contidos no Cheque 850005, entende-se que mais uma vez esses fatos consistem em mais indícios da fraude em licitação em análise. Cabe registrar que os endossos no verso dos cheques 850014 (peça 7, p. 66-68) , no valor de R$ 7.990,00, nominal à empresa Fábrica Eventos e Marketing Ltda, e850015 (peça 7, p. 70-72) , no valor de R$ 4.800,00, nominal à empresa Estação Music Festas e Eventos Ltda., foram feitos pela mesma pessoa, indicando que as referidas empresas têm o mesmo procurador ou representante legal. Por seu turno, conforme já consignado nesta instrução, o número do telefone do Sr. Marcelo constava na proposta comercial da empresa Estação Music (peça 8, p. 177) .
217.	Por fim, 	oportuno registrar que se verificou a participação das mesmas empresas, com fortes indícios de conluio, em outra licitação no mesmo ano (Convite 45/2009) , no Município de Solânea/PB, conforme apurado pela CGU no Relatório de Demandas Especiais 00190.009945/2012-49 (peça 12, p. 2-27) .
218.	No que concerne à afirmação de que os serviços objeto da Nota Fiscal 230 não teriam sido prestados, entende-se que a Declaração Fiscal de Serviços da Prefeitura Municipal de Campina Grande (peça 69, p. 50) não se constitui em meio adequado para atestar a não prestação de serviços, podendo, no máximo, afirmar que os tributos correspondentes não foram devidamente recolhidos pela empresa, o que uma vez mais corrobora o caráter fraudulento que envolve a emissão da referida nota fiscal.
219.	Portanto, os argumentos apresentados não merecem acolhimento.
Argumento
220.	O TCU não pode cobrar dos responsáveis o valor integral de um contrato que o próprio Tribunal admitiu que foi parcialmente cumprido, em observância aos princípios da equivalência patrimonial e da proporcionalidade.
Análise
221.	Diferentemente do alegado pela defesa, não há entendimento da unidade técnica do Tribunal no sentido de que o contrato teria sido parcialmente cumprido, prova disso é que o responsável e sua empresa foram citados, conforme Ofícios 867/2017-TCU/Secex-PB e 878/2017-TCU/Secex-PB (peças 42 e 50) , pelo valor integral do Contrato 26/2009, porquanto entendeu-se que, além da simulação no procedimento licitatório, não houve comprovação da prestação dos serviços, conforme amplamente já demonstrado no âmbito desta instrução. 
222.	É dizer, ainda que a execução física fosse parcialmente comprovada, fato é que o responsável não logrou comprovar a execução financeira do ajuste, razão pela qual o débito foi quantificado pelo seu valor integral. 
223.	Nesse sentido, oportuno registrar que, de acordo com Relatório de TCE Complementar 528/2013 (peça 3, p. 167-171) , o débito foi quantificado em R$ 500.000,00, equivalente ao valor total repassado, posicionamento reiterado pela Secretaria Federal de Controle Interno (peça 3, p. 194-199) .
224.	 Aliás, a própria defesa confirma esse entendimento quando aduz que "Ademais, como já ficou claro, o objeto da licitação não foi consumado" (peça 69, p. 13) .
225.	Portanto, os argumentos apresentados não merecem acolhimento.
Alegações de defesa apresentadas pelo Sr. Fábio de Almeida Coelho (peça 85) :
Argumentos
226.	O responsável não poderia fazer parte do presente processo porque não realizou qualquer ato pessoal e não consta nenhum documento com sua assinatura e não assinou autorização para que a empresa da qual faz parte participasse de licitações.
227.	Nos processos administrativo e judicial a responsabilidade deve recair sobre quem pratica diretamente o fato ou tem conduta irregular e não sobre o cidadão que não realizou qualquer ato no processo licitatório em questão.
228.	O representante legal da empresa nos procedimentos licitatórios era o Sr. Márcio Holanda da Silva.
Análise
229.	De acordo com o cadastro da empresa Estação Music Festas e Eventos Ltda. (CNPJ 08.913.393/0001-36) junto ao sistema CNPJ, constavam à época da licitação em análise dois sócios, sendo ambos administradores: Fábio de Almeida Coelho (CPF XXX.666.784-XX) e Márcio Holanda da Silva (CPF XXX.357.494-XX) .
230.		As irregularidades consignadas nesta instrução, como o uso conjunto da documentação de empresas para o cometimento de fraudes a processos licitatórios na Paraíba, inclusive no Convite 10/2009, configuram ato ilícito, nos termos do art. 187 do Código Civil, na medida em que ao exercer o direito de empresa excedeu-se, manifestamente, os limites impostos pelo seu fim econômico ou social, pela boa-fé ou pelos bons costumes (arts. 966 a 968 do Código Civil) .
231.		Dessa forma, todos os sócios administradores devem ser responsabilizados, mediante o afastamento da personalidade jurídica da empresa, assim como o foi o proprietário da empresa MGA Publicidade.
232.	Nesse sentido, a ilicitude da atuação, ou omissão voluntária, dos administradores também se extrai da violação de direitos de terceiros, vítimas potenciais do uso irregular da documentação das empresas, e de danos daí decorrentes, conforme a dicção do art. 186 do Código Civil: "Aquele que, por ação ou omissão voluntária, negligência ou imprudência, violar direito e causar dano a outrem, ainda que exclusivamente moral, comete ato ilícito".
233.	A jurisprudência deste Tribunal já consolidou entendimento acerca da possibilidade, em casos excepcionais, de desconsideração da personalidade jurídica nos casos de abuso de direito, configurado pelo desvio de finalidade ou confusão patrimonial (Acórdão 1209/2009-TCU-Plenário, 1891/2010-TCU-Plenário, 1139/2011-TCU-2ª Câmara, 1456/2011-TCU-Plenário e 1984/2012-TCU-Plenário) .
234.	Em consonância com a posição adotada pelo Superior Tribunal de Justiça sobre a matéria (REsp 1098712/RS, REsp 1325663/SP, REsp 1395288/SP e EREsp 1306553-SC) , o TCU já afirmou em vários arestos a tese de que adoção da denominada "teoria maior subjetiva" da desconsideração como regra em nosso ordenamento jurídico (art. 50 do Código Civil) exige a caracterização de intenção dos sócios de utilizar a personalidade jurídica da empresa para acobertar atos ilícitos. Nesse sentido, os Acórdão 6731/2009-TCU-Segunda Câmara, 1577/2011-TCU-1ª Câmara, 1512/2015-TCU-1ª Câmara, merecendo destaque a ementa do Acórdão 2677/2013-TCU-Plenário, vazada nestes termos:
Recurso de revisão. Responsabilidade. Salvo em situações excepcionais previstas em leis especiais, somente é possível a desconsideração da personalidade jurídica quando verificado o desvio de finalidade (Teoria Maior Subjetiva da Desconsideração) , caracterizado pelo ato intencional dos sócios de fraudar terceiros com o uso abusivo da personalidade jurídica, ou quando evidenciada a confusão patrimonial (Teoria Maior Objetiva da Desconsideração) , demonstrada pela inexistência, no campo dos fatos, de separação entre o patrimônio da pessoa jurídica e os de seus sócios (STJ REsp 1325663 / SP) . Provimento parcial.
235. 	De igual forma, resta consolidada na jurisprudência neste Tribunal a compreensão de que os efeitos da desconsideração da personalidade jurídica alcançam não apenas os sócios de direito da empresa, mas também os sócios ocultos por ventura existentes, nos casos em que esses atuam de forma ilícita por intermédio de terceiros instituídos apenas formalmente como sócios da empresa (Acórdãos 1.891/2010, 2.589/2010, 2.696/2011, 2.804/2011, 2.226/2012, 2.589/2010, todos do Plenário) .
236.		Destarte, resta patente o uso abusivo da personalidade jurídica no caso sob exame. Os sócios-administradores concorreram para o dano apurado na medida em que praticaram atos que configuram violação às normas e princípios aplicáveis às relações entre empresas privadas e a Administração Pública, dando causa à montagem do Convite 10/2009 com a consequente contratação da empresa MGA Publicidade Marketing e Eventos, que pertence de fato ao mesmo grupo de pessoas, e em última análise, ao pagamento indevido à citada empresa, uma vez que não houve comprovação da regular execução do objeto do convênio sub examine.
237.		Caracterizado, portanto, o requisito normativo de abuso de direito, na modalidade desvio de finalidade, que autoriza a desconsideração da personalidade jurídica da empresa e citação solidária das pessoas físicas responsáveis pelas empresas, pelo débito apurado neste feito, cumpre submeter previamente o processo à deliberação do Ministro-Relator, em cumprimento à orientação do subitem 9.9 do Acórdão 2589/2010-TCU-Plenário.
238.	Com efeito, a empresa Estação Music Festas e Recepções Ltda. teve sua personalidade jurídica desconsiderada, conforme Acórdão 1160/2017-TCU-Plenário: 
 (...) 
8.1 desconsiderar a personalidade jurídica das empresas JA Eventos (CNPJ 06.964.500/0001-20) , DG Eventos (CNPJ 10.359.862/0001-69) , MC Eventos (CNPJ 07.847.779/0001-24) , Estação Music Festas e Recepções Ltda. (CNPJ 08.913.393/0001-36) , Fábrica de Eventos e Marketing Ltda. (CNPJ 05.493.809/0001-16) e MGA Publicidade Marketing e Eventos (CNPJ 05.070.411/0001-77) para que seus sócios e administradores de fato respondam, solidariamente com as empresas, pelo dano apurado nos presentes autos.
 (...) 
8.4. autorizar a citação solidária de José Pinto Neto, Kícia Maria Barreiro Militão de Lacerda, Edme José Pereira dos Santos, das empresas Estação Music Festas e Recepções Ltda., Fábrica de Eventos e Marketing Ltda. e MGA Publicidade Marketing e Eventos, bem como seus sócios de direito e administradores de fato em relação ao débito apurado no item 34.2.3 da proposta de encaminhamento da instrução de peça 27 (Contrato 26/2009) ;
 (...) 
8.7. autorizar a audiência de José Pinto Neto, Darlene Mara de Araújo, Manoel Ferreira Gomes, Ytalo Pinto Gomes, das empresas Estação Music Festas e Recepções Ltda., Fábrica de Eventos e Marketing Ltda., MGA Publicidade Marketing e Eventos e de seus representantes em relação aos indícios de conluio e fraude ao procedimento licitatório apurados no Convite 10/2009.
239.	Desse modo, não se faz necessário que o responsável tenha efetivamente praticado qualquer ato no âmbito do procedimento licitatório sob exame, sendo suficiente sua condição de sócio-administrador e a existência de diversas evidências de conluio entre as empresas Estação Music Festas e Recepções Ltda. (CNPJ 08.913.393/0001-36) , Fábrica de Eventos e Marketing Ltda. (CNPJ 05.493.809/0001-16) e MGA Publicidade Marketing e Eventos (CNPJ 05.070.411/0001-77) para fraudar o Convite 10/2009, realizado pela Prefeitura Municipal de Boa Ventura/PB para a contratação de serviços de publicidade.
240.	Portanto, os argumentos apresentados não devem ser acolhidos.
Argumentos
241.	A Ação de Improbidade Administrativa que tramita no Poder Judiciário não foi proposta contra o responsável.
Análise
242.	O Tribunal de Contas da União possui jurisdição e competência próprias estabelecidas pela Constituição Federal e pela sua Lei Orgânica (Lei 8.443/1992) . Por isso, não obsta a sua atuação o fato de tramitar no âmbito do poder judiciário ação penal ou civil, versando sobre o mesmo assunto, dado o princípio da independência das instâncias.
243.	Sobre esse tema, o Supremo Tribunal Federal tem sufragado a tese da independência entre as instâncias administrativa e penal (v.g. Mandados de Segurança 21.948-RJ, 21.708-DF e 23.625-DF) , no que é acompanhado pelo Superior Tribunal de Justiça (MS 7080-DF, MS 7138-DF e 7042-DF) , corroborando, por extensão, o entendimento esposado por esta Corte de Contas.
244.	Nesse sentido são os Acórdão 5493/2011-TCU-Segunda Câmara, 6.723/2010-TCU-1a Câmara, 3.949/2009-TCU-2a Câmara, 6.641/2009-TCU-1a Câmara, 185/2008-TCU-Plenário, 309/2008-TCU-1a Câmara, 2.341/2007-TCU-Plenário, 2.521/2007-TCU-Plenário e 2.529/2007-TCU-Plenário.
245.	No caso vertente, a notícia da Procuradoria da República na Paraíba, publicada no site http://www.prpb.mpf.mp.br (peça 14) , informou que o Ministério Público Federal ajuizou a Ação de Improbidade Administrativa 0000194/36.2012.4.05.8202, em 6/2/2012, com o intuito de condenar o então Prefeito de Boa Ventura/PB, José Pinto Neto, e outros réus nas sanções previstas no artigo 12, incisos I e II, da Lei 8.429/1992 (Lei de Improbidade Administrativa) , por conta de irregularidades na execução do convênio em exame na presente tomada de contas especial, apuradas por meio das provas coletadas na Operação Pão e Circo, que desarticulou um esquema criminoso de fraudes a licitações e desvio de recursos públicos destinados a festejos. 
246.	No âmbito do Convite 10/2009, verificou-se que o representante da empresa vencedora do certame, a MGA Publicidade, Marketing e Eventos­ME, já havia integrado o quadro societário da empresa Estação Music Publicidade e Festas Ltda. e o telefone celular informado pela primeira é idêntico ao cadastrado pela empresa Estação Music Publicidade e Festas LTDA na Receita Federal 04/2009. 
247.	Por conta disso, a ação ajuizada pelo Ministério Público Federal elencou, dentre outros, os seguintes réus no âmbito do Convite 10/2009 (peça 14) :
Marcelo Gomes de Azevedo Júnior ­ representante da empresa MGA Publicidade, Marketing e Eventos­ME ­ também integrou o quadro societário da empresa Estação Music Publicidade e Festas LTDA¿
Márcio Holanda da Silva ­ representante da empresa Estação Music Publicidade e Festas LTDA¿
Raniere Barbosa ­ representante da empresa Fábrica Eventos e Marketing Ltda.
248.	Nesse contexto, o Tribunal proferiu, por meio do Acórdão 1160/2017-TCU-Plenário, a desconsideração da personalidade jurídica da empresa Estação Music, sendo autorizado o chamamento aos autos da referida empresa e dos seus sócios, dentre eles o Sr. Fábio de Almeida Coelho, tendo em vista que seus administradores concorreram para o dano apurado na medida em que praticaram atos que configuram violação às normas e princípios aplicáveis às relações entre empresas privadas e a Administração Pública, dando causa à montagem do Convite 10/2009 com a consequente contratação da empresa MGA Publicidade Marketing e Eventos, que pertence de fato ao mesmo grupo de pessoas, e em última análise, ao pagamento indevido à citada empresa, uma vez que não houve comprovação da regular execução do objeto do convênio.
249.	Portanto, os argumentos apresentados não devem ser acolhidos.
Argumentos 
250.	O responsável e a empresa Estação Music não receberam nenhum valor referente à licitação em questão. Não ganharam o certame, tampouco, executaram o objeto correspondente.
251.	A empresa Estação Music não recebeu o valor de R$ 4.800,00 referentes ao Cheque 850013.
252.	As assinaturas constantes nos Cheques 850013 e 850014 não são do responsável nem do Sr. Márcio Holanda da Silva. Os números de identidade constantes das referidas ordens de pagamento não correspondem aos referidos responsáveis.
253.	A empresa Estação Music não emitiu nenhuma nota fiscal para a Prefeitura Municipal de Boa Ventura para respaldar pagamento, conforme alegado no relatório.
Análise
254.	Em que pese a afirmação do responsável, fato é que a Prefeitura de Boa Ventura/PB emitiu e pagou os cheques 850014 (peça 7, p. 66-68) , no valor de  R$ 7.990,00, nominal à empresa Fábrica Eventos e Marketing Ltda. (CNPJ 05.493.809/0001-16) , que tinha como sócio-administrador o Sr. Raniere Barbosa (CPF XXX.592.354-XX) , e 850015 (microfilmagem à peça 7, p. 70-72) , no valor de  R$ 4.800,00, nominal à empresa Estação Music Festas e Eventos Ltda. (CNPJ 08.913.393/0001-36) , tendo sido ambos os cheques endossados pela mesma pessoa física, em nome das referidas empresas, indicando que têm o mesmo procurador ou representante legal, conforme as idênticas assinaturas constantes nos versos dos cheques.
255.	Nesse contexto, ainda que as assinaturas de endosso dos cheques supramencionados não sejam dos responsáveis, tal fato não tem o condão de afastar as evidências de simulação imputadas às empresas participantes do Convite 10/2009.
256.	Esse raciocínio se impõe em razão de ter sido constatada a coincidência do número de telefone 3321-7348 nas propostas de preços das empresas MGA Publicidade e Fábrica de Eventos apresentadas no certame (peça 2, p. 354-356) , bem como do número de telefone 9372-8666 no Cadastro do CNPJ da Estação Music (peça 4, p. 93) , que continha o mesmo telefone que constava da proposta da MGA Publicidade (peça 2, p. 356) . 
257.	Verifica-se ainda que o número de telefone celular 9103-6773, constante da proposta de preço da empresa Estação Music (peça 8, p. 177) , pertence ao Sr. Marcelo Gomes de Azevedo Júnior, pois aparece no site da empresa MGA2 Empreendimentos (peça 18, p. 1-2) , de CNPJ 10.452.479/000150, da qual o Sr. Marcelo é sócio, bem como em anúncio de emprego da mesma empresa publicado na internet, atribuindo o mesmo contato ao Sr. Marcelo Azevedo (peça 18, p. 4) .
258.	Nota-se ainda que os documentos de habilitação das empresas Estação Music e MGA Publicidade foram autenticados no mesmo cartório e na mesma data (no 7° Ofício de Notas e no dia 10/6/2009) , demonstrando que a documentação destas duas licitantes foi providenciada por uma só pessoa. Já a autenticação em cartório da cópia do cadastro CNPJ da empresa Fábrica Eventos e Marketing Ltda. (peça 8, p. 155) foi feita em 12/06/2009, dois dias depois da data da sessão de recebimento e abertura dos envelopes de documentação e propostas do Convite 10/2009, dia 10/06/2009.
259.	Dessas evidências, resta claro que as mencionadas empresas eram administradas pela mesma pessoa ou grupo de pessoas, havendo indícios fortes de reiterações de práticas fraudulentas de certames licitatórios em municípios da Paraíba, como a simulação no Convite 10/2009, na qual sagrou-se vencedora a empresa Marcelo Gomes de Azevedo Júnior (MGA Publicidade Marketing & Eventos) , CNPJ 05.070.411/0001-77.
260.	Além disso, tem-se a constatação de que, no processo de liquidação e pagamento das despesas à empresa MGA Publicidade (peça 2, p. 164-172) , não consta documentação comprobatória suficiente da prestação dos serviços, pois não foram juntadas cópias de comprovantes de veiculação da TV contendo a programação prevista e os mapas de veiculação, com o valor e atesto das emissoras contratadas, cópia dos spots de gravação para TV, cópia dos comprovantes de pagamentos às emissoras. Dessa forma, a liquidação se baseou tão somente na nota fiscal com o atesto de prestação de serviços, o que evidentemente não comprova que os serviços foram de fato prestados.
261.	Ressalta-se que a documentação comprobatória também não foi apresentada na prestação de contas perante o Ministério do Turismo, que glosou as despesas relativas ao contrato em exame (peça 3, p. 25-33) .
262.	Diante dos elementos acima, compreende-se que a fraude ao Convite 10/2009, em afronta aos arts. 2º e 90 da Lei 8.666/1993, c/c o art. 37, caput e inciso XXI, da Constituição Federal, aponta na direção de que a própria contratação foi simulada, não havendo qualquer comprovação da execução dos serviços. Aliás, o Sr. Marcelo Gomes de Azevedo Júnior aduziu em sua defesa que emitiu a Nota Fiscal 230, mas que não teria prestado os serviços, supostamente por não ter recebido os valores acordados.
263.	Portanto, os argumentos apresentados não devem ser acolhidos.
Revelia
Srs. (a) : Maria do Carmo Regis Araújo, Maria do Carmo Regis de Araújo - MEI (MC Eventos) , Daniel Gomes da Silva, Daniel Gomes da Silva - MEI (DG Eventos) , Ozimar Berto de Araújo, Estação Music Festas e Eventos Ltda., Márcio Holanda da Silva, Fábrica de Eventos e Marketing Ltda - ME, Josevaldo Batista de Freitas e Manuela Alves Nóbrega.
264.	Preliminarmente, cumpre tecer breves considerações sobre a forma como são realizadas as comunicações processuais no TCU. A esse respeito, destacam-se o art. 179, do Regimento Interno do TCU (Resolução 155, de 4/12/2002) e o art. 4º, inciso III, § 1º, da Resolução TCU 170, de 30 de junho de 2004, in verbis:
Art. 179. A citação, a audiência ou a notificação, bem como a comunicação de diligência, farse-ão:
I - mediante ciência da parte, efetivada por servidor designado, por meio eletrônico, fac-símile, telegrama ou qualquer outra forma, desde que fique confirmada inequivocamente a entrega da comunicação ao destinatário;
II - mediante carta registrada, com aviso de recebimento que comprove a entrega no endereço do destinatário;
III - por edital publicado no Diário Oficial da União, quando o seu destinatário não for localizado
 (...) 
Art. 3º As comunicações serão dirigidas ao responsável, ou ao interessado, ou ao dirigente de órgão ou entidade, ou ao representante legal ou ao procurador constituído nos autos, com poderes expressos no mandato para esse fim, por meio de:
I - correio eletrônico, fac-símile ou telegrama;
II - servidor designado;
III - carta registrada, com aviso de recebimento;
IV - edital publicado no Diário Oficial da União, quando o seu destinatário não for localizado, nas hipóteses em que seja necessário o exercício de defesa".
Art. 4º. Consideram-se entregues as comunicações:
I - efetivadas conforme disposto nos incisos I e II do artigo anterior, mediante confirmação da ciência do destinatário;
II - realizadas na forma prevista no inciso III do artigo anterior, com o retorno do aviso de recebimento, entregue comprovadamente no endereço do destinatário;
III - na data de publicação do edital no Diário Oficial da União, quando realizadas na forma prevista no inciso IV do artigo anterior.
§ 1º O endereço do destinatário deverá ser previamente confirmado mediante consulta aos sistemas disponíveis ao Tribunal ou a outros meios de informação, a qual deverá ser juntada ao respectivo processo.
 (...) 
265.	Bem se vê, portanto, que a validade da citação via postal não depende de que o aviso de recebimento seja assinado pelo próprio destinatário da comunicação, o que dispensa, no caso em tela, a entrega do AR em "mãos próprias". A exigência da norma é no sentido de o Tribunal verificar se a correspondência foi entregue no endereço correto, residindo aqui a necessidade de certeza inequívoca. 
266.	Não é outra a orientação da jurisprudência do TCU, conforme se verifica dos julgados a seguir transcritos:
São válidas as comunicações processuais entregues, mediante carta registrada, no endereço correto do responsável, não havendo necessidade de que o recebimento seja feito por ele próprio (Acórdão 3648/2013-TCU-Segunda Câmara, Relator Ministro JOSÉ JORGE) ;
É prescindível a entrega pessoal das comunicações pelo TCU, razão pela qual não há necessidade de que o aviso de recebimento seja assinado pelo próprio destinatário. Entregandose a correspondência no endereço correto do destinatário, presume-se o recebimento da citação. (Acórdão 1019/2008-TCU-Plenário, Relator Ministro BENJAMIN ZYMLER) ;
As comunicações do TCU, inclusive as citações, deverão ser realizadas mediante Aviso de Recebimento - AR, via Empresa Brasileira de Correios e Telégrafos, bastando para sua validade que se demonstre que a correspondência foi entregue no endereço correto. (Acórdão 1526/2007-TCU-Plenário, Relator Ministro AROLDO CEDRAZ) .
267.	A validade do critério de comunicação processual do TCU foi referendada pelo Supremo Tribunal Federal, nos termos do julgamento do MS-AgR 25.816/DF, por meio do qual se afirmou a desnecessidade da ciência pessoal do interessado, entendendo-se suficiente a comprovação da entrega do "AR" no endereço do destinatário:
EMENTA: AGRAVO REGIMENTAL. MANDADO DE SEGURANÇA. DESNECESSIDADE DE INTIMAÇÃO PESSOAL DAS DECISÕES DO TRIBUNAL DE CONTAS DA UNIÃO. ART. 179 DO REGIMENTO INTERNO DO TCU. INTIMAÇÃO DO ATO IMPUGNADO POR CARTA REGISTRADA, INICIADO O PRAZO DO ART. 18 DA LEI nº 1.533/51 DA DATA CONSTANTE DO AVISO DE RECEBIMENTO. DECADÊNCIA RECONHECIDA. AGRAVO IMPROVIDO.
O envio de carta registrada com aviso de recebimento está expressamente enumerado entre os meios de comunicação de que dispõe o Tribunal de Contas da União para proceder às suas intimações.
O inciso II do art. 179 do Regimento Interno do TCU é claro ao exigir apenas a comprovação da entrega no endereço do destinatário, bastando o aviso de recebimento simples.
268.	Nesse contexto, as citações e audiências dos responsáveis, em situação de revelia, foram realizadas consoante detalhamento contido no quadro abaixo:
	Responsáveis
	Comunicações
	Avisos de Recebimento (AR) 
	OBS

	Ozimar Berto de Araújo
	Ofício 870/2017-TCU/Secex-PB
	Peça 45
	27/6/2017
	Peça 60
	Assinado (devolvido depois - peça 120) 

		Edital 17/2018-TCU/Secex-PB
	Peça 158
	25/4/2018
	Peça 165
	-

	Maria do Carmo Regis de Araújo
	Ofício 869/2017-TCU/Secex-PB
	Peça 44
	27/6/2017
	Peça 61
	Assinado (devolvido depois - peça 119) 

		Edital 16/2018-TCU/Secex-PB
	Peça 157
	25/4/2018
	Peça 164
	-

	Maria do Carmo Regis de Araújo - ME (MC Eventos) 
	Ofício 875/2017-TCU/Secex-PB
	Peça 47
	3/7/2017
	Peça 87
	Endereço insuficiente

		Ofício 2268/2017-TCU/Secex-PB
	Peça 129
	Data ilegível
	Peça 132
	ausente

		Ofício 72/2018-TCU/Secex-PB
	Peça 142
	2/2/2018
	Peça 144
	Mudou-se

		Ofício 73/2018-TCU/Secex-PB
	Peça 141
	6/2/2018
	Peça 147
	desconhecido

		Edital 19/2018-TCU/Secex-PB
	Peça 160
	25/4/2018
	Peça 167
	-

		Edital 18/2018-TCU/Secex-PB
	Peça 159
	25/4/2018
	Peça 166
	-

	Daniel Gomes da Silva
	Ofício 860/2017-TCU/Secex-PB
	Peça 36
	27/6/2017
	Peça 58
	assinado

	Daniel Gomes da Silva - ME (DG Eventos) 
	Ofício 877/2017-TCU/Secex-PB
	Peça 49
	27/6/2017
	Peça 89
	assinado

	Márcio Holanda da Silva
	Ofício 868/2017-TCU/Secex-PB
	Peça 43
	28/6/2017
	Peça 91
	Mudou-se

		Edital 15/2018-TCU/Secex-PB
	Peça 156
	25/4/2018
	Peça 163
	-

	Estação Music Festas e Eventos Ltda.
	Ofício 879/2017-TCU/Secex-PB
	Peça 51
	30/6/2017
	Peça 78
	ausente

		Ofício 1778/2017-TCU/Secex-PB
	Peça 116
	22/10/2017
	Peça 122
	ausente

		Edital 20/2018-TCU/Secex-PB
	Peça 161
	25/4/2018
	Peça 168
	-

	Fábrica de Eventos e Marketing Ltda.
	Ofício 882/2017-TCU/Secex-PB
	Peça 54
	28/6/2017
	Peça 63
	assinado

	Josevaldo Batista de Freitas
	Ofício 881/2017-TCU/Secex-PB
	Peça 53
	4/7/2017
	Peça 90
	assinado

	Manuela Alves Nóbrega
	Ofício 880/2017-TCU/Secex-PB
	Peça 52
	28/6/2017
	Peça 64
	assinado

269.	Cabe destacar que, nos casos em que o referido aviso de recebimento fora assinado por pessoa estranha aos autos, esse fato, por si só, não invalida a notificação dirigida ao responsável, uma vez que o art. 179, inciso II, do Regimento Interno/TCU estabelece que as comunicações processuais far-se-ão mediante carta registrada, com aviso de recebimento que comprove a entrega no endereço do destinatário.
270.	Apesar de regularmente citados, os responsáveis deixaram transcorrer in albis o prazo regimental que lhes foi concedido para apresentar alegações de defesa e razões de justificativa e/ou efetuar o recolhimento do débito, motivo pelo qual se impõe o reconhecimento da revelia de que trata o art. 12, § 3º, da Lei 8.443/1992.
271.	A despeito da aplicação da revelia, devem ser considerados, no entanto, os elementos já constantes dos autos, os quais podem, inclusive, levar a um juízo favorável ao responsável revel.
272.	Deve-se observar que, nos processos do TCU, a revelia não implica a presunção de que sejam verdadeiras todas as imputações levantadas contra os responsáveis, diferentemente do que ocorre no processo civil, em que o não comparecimento do réu aos autos leva à presunção da verdade dos fatos narrados pelo autor. 
273.	Assim, independentemente da revelia, a avaliação da responsabilidade do agente nos processos desta Corte não prescinde dos elementos existentes nos autos ou para ele carreados, uma vez que são regidos pelo princípio da verdade material (Acórdão 163/2015-TCU-Segunda Câmara, Relator Ministro ANDRÉ DE CARVALHO; 2.685/2015 - TCU - 2ª Câmara, Relator Ministro RAIMUNDO CARREIRO; 2.801/2015 - TCU - 1ª Câmara, Relator Ministro WALTON ALENCAR RODRIGUES; 4.340/2015 - TCU - 1ª Câmara, Relator Ministro WEDER DE OLIVEIRA e 5.537/2015 - TCU - 1ª Câmara, Relator Ministro WEDER DE OLIVEIRA) .
274.	Entretanto, cabe destacar que, nas fases anteriores desta TCE, os responsáveis também não se manifestaram quanto às irregularidades que lhe foram imputadas, haja vista que, de acordo com o Relatório de TCE Complementar 528/2013 (peça 3, p. 167-171) , apenas o ex-prefeito municipal, Sr. José Pinto Neto havia sido responsabilizado até então.
275.	Adicionalmente, as irregularidades imputadas aos responsáveis estão claramente demonstradas nos autos, não sendo possível, nesta fase processual, o aproveitamento de qualquer análise de elementos em defesa dos mesmos.
276.	Também não há elementos nos autos que permitiriam concluir pela existência de excludentes de ilicitude, de culpabilidade e de punibilidade dos responsáveis. É razoável supor que os responsáveis tinham consciência da ilicitude de suas condutas e que eram exigíveis condutas diversas das praticadas, razão pela qual não é possível presumir a ocorrência de boa-fé dos responsáveis.
Falecimento
277.		Constatou-se em consulta a dados do Sistema CPF (peça 19, p. 13) e certidão de óbito (peça 170, p. 2) que ocorreu o falecimento do Sr. Raniere Barbosa (CPF XXX.592.354-XX) em 15/10/2014. Nesse Contexto, entendeu-se, no âmbito da instrução precedente (peça 27, p. 34) , que, caso fosse formulasse proposta de citação de eventuais herdeiros ou do espólio do falecido, conforme o estágio da partilha, restaria prejudicada a possibilidade do pleno exercício do contraditório e da ampla defesa, em razão do decurso de quase oito anos da ocorrência dos fatos. Fora isso, ainda deveria ser computado o prazo necessário para concluir a identificação e efetiva citação dos substitutos processuais.
278.	Ademais, de acordo com o despacho da assessoria da unidade técnica (peça 172) , verificou-se que, por meio de diligência ao Tribunal de Justiça do Estado da Paraíba (peças 140-143) , não havia processo de inventário em nome do referido responsável. Constatou-se, ainda, que na respectiva certidão de óbito, constava informação que o falecido era divorciado, tinha uma filha e não teria deixado bens (peça 170, p. 2) , restando, de igual forma, prejudicada a citação do espólio ou de herdeiros.
279.	Nada obstante, oportuno destacar que a citação solidária da empresa do de cujus, a Fábrica de Eventos e Marketing, bem como dos demais sócios, Srs. Josevaldo Batista de Freitas e Manoela Alves Nóbrega, teve prosseguimento regular nesta Corte de Contas. 
280.		Nesse diapasão, entendeu-se que se este tribunal já presume que o lapso de dez anos prejudica a ampla defesa de um gestor em sua prática de atos de gestão (art. 6º, inciso II, da Instrução Normativa 71/2012) , que se dirá de pessoas alheias aos referidos fatos, ainda que em período de tempo um pouco menor. 
281.		Entendimento semelhante já foi assentado por este Tribunal em outros casos, como no Acórdão 8791/2016-TCU-Segunda Câmara, de cujo sumário se extrai o seguinte enunciado:
O longo transcurso de tempo entre a prática dos atos pelo responsável falecido e a citação dos seus herdeiros e sucessores, sem que tenham dado causa à demora processual, inviabiliza o exercício do contraditório e da ampla defesa, dando ensejo ao arquivamento das contas, sem julgamento do mérito, por ausência de pressupostos para desenvolvimento válido e regular do processo, com fulcro no art. 212 do RI/TCU c/c arts. 6º, inciso II, e 19 da Instrução Normativa TCU 71/2012.
282.	Portanto, será formulada proposta de exclusão do nome do Sr. Raniere Barbosa da relação processual desta TCE.
283.	De igual modo, entende-se que o mesmo tratamento processual deve ser conferido ao caso do Sr. Josvaldo Araújo Trajano da Silva e a sua microempresa individual, a Josvaldo Araújo Trajano - MEI (JA Eventos) , por conta do seu falecimento, em 30/3/2016, ante o prejuízo ao exercício do contraditório e da ampla defesa por parte de seus eventuais herdeiros e/ou espólio.
284.	Portanto, será formulada proposta de exclusão dos nomes do Sr. Josvaldo Araújo Trajano da Silva e da sua microempresa individual, a Josvaldo Araújo Trajano - MEI da relação processual desta TCE.
***
285.	Diante do exposto, não havendo nos autos elementos que possam atestar a boa-fé dos responsáveis, devem ser rejeitadas as alegações de defesa e as razões de justificativa apresentadas, devendo as contas serem julgadas irregulares, condenando-os ao pagamento do débito apurado e da multa, conforme o caso.
286.	Vale ressaltar que a pretensão punitiva do TCU, conforme Acórdão 1441/2016-TCU-Plenário, que uniformizou a jurisprudência acerca dessa questão, subordina-se ao prazo geral de prescrição indicado no art. 205 do Código Civil, que é de 10 anos, contado da data de ocorrência da irregularidade sancionada, nos termos do art. 189 do Código Civil, sendo este prazo interrompido pelo ato que ordenar a citação, a audiência ou a oitiva do responsável. No caso em exame, não ocorreu a prescrição, uma vez que a liberação dos recursos ocorreu em 4/8/2009 (peça 2, p. 86) e a ordenação de citação e de audiência dos responsáveis foi promovida em 19/6/2017 (peça 33) .
287.	No que concerne à quantificação do dano, oportuno trazer a lume excerto constante na instrução antecedente (peça 27, p. 3-4) , onde o débito foi devidamente detalhado. A correspondente imputação dos valores está consignada na proposta de encaminhamento desta instrução:
21.	No âmbito do TC Processo 029.080/2009-3 (representação) , cuja cópia foi integralmente juntada às peças 4 a 9, a instrução de mérito (peça 3, p. 63-93; e peça 4, p. 95-110) analisou detidamente a documentação coletada no processo e concluiu, ao final, pela ocorrência das seguintes irregularidades e respectivos débitos associados, as quais foram objeto de proposta de citação dos responsáveis e de oitivas das empresas vencidas no Convite 9/2009 (subitens 53.4 e 53.7 da proposta) . 
21.1.	Utilização de firmas fantasmas para fraudar licitação (Convite 9/2009 - contratação de equipamentos de palco, som, gerador e banheiros) e para desviar recursos do convênio, havendo firmas participantes daquele certame com o mesmo endereço, não localizadas em diligências da Polícia Federal nos endereços cadastrados na Receita Federal, e cujos proprietários residiam no mesmo endereço; proprietários desconhecidos na cidade de origem das empresas; divergências de propostas inseridas no Siconv e as que foram obtidas mediante diligência à Prefeitura de Boa Ventura/PB; indícios de falsificação de assinatura. Débito 2009 no valor original de R$ 39.391,04.
21.2.	Utilização de firmas fantasma para fraudar à Lei 8.666/93 no que diz respeito à inexigibilidade de licitação (contratação de bandas e cantores) , bem como para desviar recursos do convênio: a contratada não foi localizada em diligências da Polícia Federal no endereço cadastrado na Receita Federal; o seu proprietário era desconhecido na cidade de origem da empresa; divergências na propostas inserida no Siconv e a que foi obtida mediante diligência à Prefeitura de Boa Ventura/PB; indícios de falsificação de assinatura; ausência de contrato de exclusividade (item 9.5 do Acórdão 96/2008-TCU-Plenário) entre a contratada por inexigibilidade e os cantores/bandas e de justificativa de preços ajustados. Débito no valor original de R$ 336.148,43.
21.3.	Em relação às dispensas de licitação realizadas, apontou-se: a ausência de obtenção prévia das três propostas de preço; fracionamento das despesas com cartazes e banners; ausência de documentos comprobatórios da execução dos serviços contratados, como: 1) declarações atestando a execução do objeto deste Convênio, sendo uma da Convenente e a outra de uma autoridade local; 2) cópia do comprovante de veiculação e fotografia com o endereço do anúncio em outdoor, front light ou luminoso, se for o caso; 3) cópia do anúncio em vídeos, cd's, entre outros, e, ainda, comprovante de veiculação dos anúncios em rádios, tv, jornais, revistas ou catálogos. Débito relativo ao somatório dos valores originais das dispensas, no valor de R$ 49.466,05.
21.4.	Em relação à licitação Convite 10/2009 (divulgação do evento na televisão) , constatou-se fraude por meio da participação de duas empresas com o mesmo sócio em seus quadros societários; ausência de documentos comprobatórios da execução dos serviços contratados, como: 1) declarações atestando a execução do objeto deste Convênio, sendo uma da Convenente e a outra de uma autoridade local; 2) cópia do comprovante de veiculação e fotografia com o endereço do anúncio em outdoor, front light ou luminoso, se for o caso; 3) cópia do anúncio em vídeos, cd's, entre outros, e, ainda, comprovante de veiculação dos anúncios em rádios, tv, jornais, revistas ou catálogos. Débito no valor original de R$ 74.994,48.
288.	Em observância ao comando contido no item 9.4 do Acórdão 1772/2017-TCU-Plenário, TC Processo 033.356/2013-0, da relatoria do Exmo. Ministro Augusto Sherman Cavalcanti, constatou-se, mediante pesquisa aos sistemas eletrônicos do TCU, a existência dos seguintes processos em trâmite no Tribunal com débitos imputáveis aos responsáveis:
	Processo
	Responsável
	Assunto
	Estado
	Débito (R$) 

	TC Processo 003.291/2015-4
	José Pinto Neto
	TCE
	Aberto
	 262.540,00

	TC Processo 003.129/2015-2
	Daniel Gomes da Silva - ME - DG Eventos
	TCE
	Aberto
	415.043,42

	TC Processo 003.611/2015-9
	Marcelo Gomes de Azevedo Júnior - ME - MGA Publicidade
	TCE
	Aberto
	207.615,07

289.	Por seu turno, constatou-se a inexistência de processos com débito em aberto com relação aos seguintes responsáveis: Kícia Maria Barreiro Militão de Lacerda; Darlene Mara de Araújo; Manoel Ferreira Gomes; Ytalo Pinto Gomes; Edme José Pereira dos Santos; Maria do Carmo Regis Araújo - ME; Maria do Carmo Regis de Araújo; Josvaldo Araújo Trajano da Silva - ME; Josvaldo Araújo Trajano da Silva; Daniel Gomes da Silva; Marcelo Gomes de Azevedo Júnior; Ozimar Berto de Araújo; Estação Music Festas e Eventos Ltda.; Fábio de Almeida Coelho; Márcio Holanda da Silva; Fábrica de Eventos e Marketing Ltda - ME; Josevaldo Batista de Freitas; Manuela Alves Nóbrega e Raniere Barbosa.
CONCLUSÃO
290.			Conforme evidenciado nos itens 28 a 289 desta instrução, as alegações de defesa e as razões de justificativas apresentadas pelo Srs. José Pinto Neto, Kícia Maria Barreiro Militão de Lacerda, Darlene Mara de Araújo, Manoel Ferreira Gomes, Ytalo Pinto Gomes, Edme José Pereira dos Santos, Marcelo Gomes de Azevedo Júnior, empresa Marcelo Gomes de Azevedo Júnior - ME (MGA Publicidade) e Fábio de Almeida Coelho não foram acolhidas, cabendo, nesse caso, a formulação de proposta de julgamento pela irregularidade das contas, condenando-os ao pagamento dos respectivos débitos, por conta das irregularidades evidenciadas nesta instrução concernentes aos procedimentos fraudulentos de simulação de concorrência nos Convites 9/2009 e 10/2009, do direcionamento no processo de Inexigibilidade 4/2009, fracionamento e liquidação irregular de despesas, além do pagamento da multa prevista no art. 57 da Lei 8.443/1992.
291.	Por seu turno, transcorrido o prazo regimental, os Srs. (a) Maria do Carmo Regis Araújo, Maria do Carmo Regis de Araújo - MEI (MC Eventos) , Daniel Gomes da Silva, Daniel Gomes da Silva - MEI (DG Eventos) , Ozimar Berto de Araújo, Estação Music Festas e Eventos Ltda., Márcio Holanda da Silva, Fábrica de Eventos e Marketing Ltda - ME, Josevaldo Batista de Freitas e Manuela Alves Nóbrega permaneceram silentes, passando a ser considerados revéis, nos termos do art. 12, § 3º, da Lei 8.443/1992.
292.	Com relação aos responsáveis falecidos, Srs. Raniere Barbosa (CPF XXX.592.354-XX) e Josvaldo Araújo Trajano da Silva e a sua microempresa individual, a Josvaldo Araújo Trajano - MEI (JA Eventos) , será formulada proposta no sentido da exclusão de seus nomes da relação processual desta tomada de contas especial, ante o prejuízo ao exercício do contraditório e da ampla defesa por parte de seus eventuais herdeiros e/ou espólio, consoante assentado pelo Tribunal no Acórdão 8791/2016-TCU-Segunda Câmara.
293.	Tendo em vista o não acolhimento das alegações de defesa, tampouco, das razões de justificativas apresentadas e, em consequência, a reiteração de ocorrência de fraude à licitação, será formulada proposta, com fundamento no art. 46 da Lei 8.443/1992, c/c o art. 271 do Regimento Interno do TCU, no sentido de se declarar a inidoneidade das empresas a seguir relacionadas, para participarem de licitação na administração pública federal, em virtude de conluio para fraude comprovada a procedimento licitatório, no âmbito do Convite 9/2009 (Contrato 25/2009 - peça 2, p. 132-136) , Contrato de Inexigibilidade 4/2009 (peça 2, p. 112-118) , e Convite 10/2009 (Contrato 26/2009 - peça 8, p. 192-196) , lançados pela Prefeitura Municipal de Boa Ventura - PB para realização do evento Sao João no citado município nos dias 22, 23 e 24 de junho de 2009, financiados com recursos federais provenientes do Convênio 488/2009 (Siconv 703736/2009) : Maria do Carmo Regis Araújo - ME (CNPJ 07.847.779/0001-24) - MC Eventos; Daniel Gomes da Silva (CNPJ 10.359.862/0001-69) - DG Eventos; Marcelo Gomes de Azevedo Júnior - ME (CNPJ 05.070.411/0001-77) - MGA Publicidade; Estação Music Festas e Eventos Ltda. (CNPJ 08.913.393/0001-36) e Fábrica de Eventos e Marketing Ltda. - ME (CNPJ 05.493.809/0001-16) .
294.	Por fim, constatou-se que não há elementos que se possam efetivamente aferir e reconhecer a ocorrência de boa-fé na conduta dos responsáveis, podendo este Tribunal, desde logo, proferir o julgamento de mérito pela irregularidade das contas, conforme nos termos dos §§ 2º e 6º do art. 202 do Regimento Interno do TCU (Acórdão 2064/2011-TCU-Primeira Câmara (relator: Ubiratan Aguiar) , 6.182/2011-TCU-1ª Câmara (relator: Weber de Oliveira) , 4.072/2010-TCU-1ª Câmara (Relator: Valmir Campelo) , 1.189/2009-TCU-1ª Câmara (Relator: Marcos Bemquerer) , 731/2008-TCU-Plenário (Relator: Aroldo Cedraz) .
PROPOSTA DE ENCAMINHAMENTO
295.	Diante do exposto, submetem-se os autos à consideração superior, propondo:
	a) 	excluir da relação processual desta tomada de contas especial os Srs. Raniere Barbosa (CPF XXX.592.354-XX) , ex-sócio-administrador da empresa Fábrica de Eventos e Josvaldo Araújo Trajano da Silva (CPF XXX.612.284-XX) , ex-proprietário da empresa JA Eventos (CNPJ 06.964.500/0001-20) ; e da microempresa individual Josvaldo Araújo Trajano da Silva - JA Eventos (CNPJ 06.964.500/0001-20) ;
	b) 	considerar, para todos os efeitos, revéis os responsáveis/empresas a seguir relacionados: Maria do Carmo Regis Araújo - ME (CNPJ 07.847.779/0001-24) ; Maria do Carmo Regis de Araújo (CPF XXX.173.104-XX) , proprietária da empresa MC Eventos (CNPJ 07.847.779/0001-24) ; Daniel Gomes da Silva (CNPJ 10.359.862/0001-69) ; Daniel Gomes da Silva (CPF XXX.924.634-XX) , proprietário da empresa DG Eventos (CNPJ 10.359.862/0001-69) ; Ozimar Berto de Araújo (CPF XXX.172.984-XX) , administrador de fato das empresas MC Eventos, JA Eventos e DG Eventos; Estação Music Festas e Eventos Ltda. (CNPJ 08.913.393/0001-36) ; Márcio Holanda da Silva (CPF XXX.357.494-XX) , sócio-administrador da Estação Music; Fábrica de Eventos e Marketing Ltda. - ME (CNPJ 05.493.809/0001-16) ; Josevaldo Batista de Freitas (CPF XXX.194.924-XX) , sócio da empresa Fábrica de Eventos; Manuela Alves Nóbrega (CPF XXX.675.814-XX) , sócia da empresa Fábrica de Eventos, dando-se prosseguimento ao processo, nos termos do art. 12, § 3º, da Lei 8.443/1992, c/c o art. 202, §8º, do Regimento Interno/TCU;
	c) rejeitar as alegações de defesa e as razões de justificativa apresentadas pelos Srs. José Pinto Neto (CPF XXX.812.084-XX) , Prefeito Municipal; Kícia Maria Barreiro Militão de Lacerda (CPF XXX.434.794-XX) , Secretária de Educação e Cultura; Darlene Mara de Araújo (CPF XXX.701.874-XX) , presidente da comissão de licitação; Manoel Ferreira Gomes (CPF XXX.497.694-XX) , membro da comissão; Ytalo Pinto Gomes (CPF XXX.141.574-XX) , membro da comissão; Edme José Pereira dos Santos (CPF XXX.557.874-XX) , Secretário de Finanças; Marcelo Gomes de Azevedo Júnior - ME (CNPJ 05.070.411/0001-77) ; Marcelo Gomes de Azevedo Júnior (CPF XXX.929.644-XX) , proprietário da MGA CNPJ 05.070.411/0001-77) e Fábio de Almeida Coelho (CPF XXX.666.784-XX) , sócio-administrador da Estação Music;
	d) 	julgar irregulares, nos termos dos arts. 1º, inciso I, 16, inciso III, alínea "c", § 2º, da Lei 8.443/1992 c/c os arts. 19 e 23, inciso III, da mesma Lei, e com arts. 1º, inciso I, 209, inciso III, 210 e 214, inciso III, do Regimento Interno/TCU, as contas dos seguintes responsáveis/empresas: José Pinto Neto (CPF XXX.812.084-XX) , Prefeito Municipal; Kícia Maria Barreiro Militão de Lacerda (CPF XXX.434.794-XX) , Secretária de Educação e Cultura; Darlene Mara de Araújo (CPF XXX.701.874-XX) , presidente da comissão de licitação; Manoel Ferreira Gomes (CPF XXX.497.694-XX) , membro da comissão; Ytalo Pinto Gomes (CPF XXX.141.574-XX) , membro da comissão; Edme José Pereira dos Santos (CPF XXX.557.874-XX) , Secretário de Finanças; Maria do Carmo Regis Araújo - ME (CNPJ 07.847.779/0001-24) ; Maria do Carmo Regis de Araújo (CPF XXX.173.104-XX) , proprietária da empresa MC Eventos (CNPJ 07.847.779/0001-24) ; Daniel Gomes da Silva (CNPJ 10.359.862/0001-69) ; Daniel Gomes da Silva (CPF XXX.924.634-XX) , proprietário da empresa DG Eventos (CNPJ 10.359.862/0001-69) ; Marcelo Gomes de Azevedo Júnior - ME (CNPJ 05.070.411/0001-77) ; Marcelo Gomes de Azevedo Júnior (CPF XXX.929.644-XX) , proprietário da MGA CNPJ 05.070.411/0001-77) ; Ozimar Berto de Araújo (CPF XXX.172.984-XX) , administrador de fato das empresas MC Eventos, JA Eventos e DG Eventos; Estação Music Festas e Eventos Ltda. (CNPJ 08.913.393/0001-36) ; Fábio de Almeida Coelho (CPF XXX.666.784-XX) , sócio-administrador da Estação Music; Márcio Holanda da Silva (CPF XXX.357.494-XX) , sócio-administrador da Estação Music; Fábrica de Eventos e Marketing Ltda - ME (CNPJ 05.493.809/0001-16) ; Josevaldo Batista de Freitas (CPF XXX.194.924-XX) , sócio da empresa Fábrica de Eventos; Manuela Alves Nóbrega (CPF XXX.675.814-XX) , sócia da empresa Fábrica de Eventos, condenando-os ao pagamento das importâncias a seguir especificadas, atualizadas monetariamente e acrescidas dos juros de mora, calculados a partir das datas discriminadas até a data da efetiva quitação do débito, fixando-lhes o prazo de quinze dias, para que comprovem, perante o Tribunal, o recolhimento das referidas quantias aos cofres do Tesouro Nacional, nos termos do art. 23, inciso III, alínea "a", da citada lei;
1º Débito
	VALOR ORIGINAL (R$) *
	DATA DA OCORRÊNCIA
	Cheque

	39.391,04
	7/8/2009
	850004

                         Valor atualizado do débito em 12/11/2019: R$ 94.495,56 (peça 173) .	                 
                         * Abateu-se o percentual de contrapartida do valor original do cheque.
Responsáveis solidários
1) José Pinto Neto (CPF XXX.812.084-XX) ; 2) Kícia Maria Barreiro Militão de Lacerda (CPF XXX.434.794-XX) ; 3) Darlene Mara de Araújo (CPF XXX.701.874-XX) ; 4) Manoel Ferreira Gomes (CPF XXX.497.694-XX) ; 5) Ytalo Pinto Gomes (CPF XXX.141.574-XX) ; 6) Edme José Pereira dos Santos (CPF XXX.557.874-XX) ; 7) Ozimar Berto de Araújo (CPF XXX.172.984-XX) ; 8) Maria do Carmo Regis de Araújo (CPF XXX.173.104-XX) ; 9) Daniel Gomes da Silva (CPF 053.924.63444) ; 10) JA Eventos (CNPJ 06.964.500/0001-20) ; 11) DG Eventos (CNPJ 10.359.862/0001-69) ; e 12) MC Eventos (CNPJ 07.847.779/0001-24) .
2º Débito
	VALOR ORIGINAL (R$) *
	DATA DA OCORRÊNCIA
	Cheque

	R$ 336.148,43
	7/8/2009
	850003

	                 Valor atualizado do débito em 12/11/2019: R$ 806.389,83 (peça 174) .	                 
                         * Abateu-se o percentual de contrapartida do valor original do cheque.
Responsáveis solidários
1) José Pinto Neto (CPF XXX.812.084-XX) ; 2) Kícia Maria Barreiro Militão de Lacerda (CPF XXX.434.794-XX) ; 3) Edme José Pereira dos Santos (CPF XXX.557.874-XX) ; 4) Ozimar Berto de Araújo (CPF XXX.172.984-XX) ; 5) Maria do Carmo Regis de Araújo (CPF XXX.173.104-XX) ; e 6) MC Eventos (CNPJ 07.847.779/0001-24) .
3º Débito
	VALOR ORIGINAL (R$) *
	DATA DA OCORRÊNCIA
	Cheque

	74.994,48	     
	7/8/2009
	850005

	                 Valor atualizado do débito em 12/11/2019: R$ 179.905,01 (peça 175) .	                 
                         * Abateu-se o percentual de contrapartida do valor original do cheque.
Responsáveis solidários
1) José Pinto Neto (CPF XXX.812.084-XX) ; 2) Kícia Maria Barreiro Militão de Lacerda (CPF XXX.434.794-XX) ; 3) Darlene Mara de Araújo (CPF XXX.701.874-XX) ; 4) Manoel Ferreira Gomes (CPF XXX.497.694-XX) ; 5) Ytalo Pinto Gomes (CPF XXX.141.574-XX) ; 6) Edme José Pereira dos Santos (CPF XXX.557.874-XX) ; 7) Marcelo Gomes de Azevedo Júnior (CPF XXX.929.644-XX) ; 8) Márcio Holanda da Silva (CPF XXX.357.494-XX) ; 9) Fábio de Almeida Coelho (CPF XXX.666.784-XX) ; 10) Estação Music Festas e Eventos Ltda. (CNPJ 08.913.393/0001-36) ; 11) Fábrica de Eventos e Marketing Ltda. - ME (CNPJ 05.493.809/0001-16) ; 12) MGA Publicidade Marketing e Eventos (CNPJ 05.070.411/0001-77) ; 13) Josevaldo Batista de Freitas (CPF XXX.194.924-XX) ; e 14) Manuela Alves Nóbrega (CPF XXX.675.814-XX) .
4º Débito
	VALOR ORIGINAL (R$) *
	DATA DA OCORRÊNCIA
	Cheque

	7.480,51     
	6/8/2009
	850008

	7.565,73
	6/8/2009
	850009

	7.385,82
	6/8/2009
	850011

	7.537,32
	7/8/2009
	850010

	7.565,73
	10/8/2009
	850014

	4.545,12
	10/8/2009
	850015

	3.692,91
	6/8/2009
	850006

	3.692,91
	7/8/2009
	850007

	                 Valor atualizado do débito em 12/11/2019: R$ 118.664,60 (peça 176) .	                 
                         * Abateu-se o percentual de contrapartida do valor original do cheque.
Responsáveis solidários
1) José Pinto Neto (CPF XXX.812.084-XX) ; 2) Kícia Maria Barreiro Militão de Lacerda (CPF XXX.434.794-XX) ; e 3) Edme José Pereira dos Santos (CPF XXX.557.874-XX) .
	e) aplicar individualmente aos Responsáveis: José Pinto Neto (CPF XXX.812.084-XX) , Prefeito Municipal; Kícia Maria Barreiro Militão de Lacerda (CPF XXX.434.794-XX) , Secretária de Educação e Cultura; Darlene Mara de Araújo (CPF XXX.701.874-XX) , presidente da comissão de licitação; Manoel Ferreira Gomes (CPF XXX.497.694-XX) , membro da comissão; Ytalo Pinto Gomes (CPF XXX.141.574-XX) , membro da comissão; Edme José Pereira dos Santos (CPF XXX.557.874-XX) , Secretário de Finanças; Maria do Carmo Regis Araújo - ME (CNPJ 07.847.779/0001-24) ; Maria do Carmo Regis de Araújo (CPF XXX.173.104-XX) , proprietária da empresa MC Eventos (CNPJ 07.847.779/0001-24) ; Daniel Gomes da Silva (CNPJ 10.359.862/0001-69) ; Daniel Gomes da Silva (CPF XXX.924.634-XX) , proprietário da empresa DG Eventos (CNPJ 10.359.862/0001-69) ; Marcelo Gomes de Azevedo Júnior - ME (CNPJ 05.070.411/0001-77) ; Marcelo Gomes de Azevedo Júnior (CPF XXX.929.644-XX) , proprietário da MGA CNPJ 05.070.411/0001-77) ; Ozimar Berto de Araújo (CPF XXX.172.984-XX) , administrador de fato das empresas MC Eventos, JA Eventos e DG Eventos; Estação Music Festas e Eventos Ltda. (CNPJ 08.913.393/0001-36) ; Fábio de Almeida Coelho (CPF XXX.666.784-XX) , sócio-administrador da Estação Music; Márcio Holanda da Silva (CPF XXX.357.494-XX) , sócio-administrador da Estação Music; Fábrica de Eventos e Marketing Ltda. - ME (CNPJ 05.493.809/0001-16) ; Josevaldo Batista de Freitas (CPF XXX.194.924-XX) , sócio da empresa Fábrica de Eventos; Manuela Alves Nóbrega (CPF XXX.675.814-XX) , sócia da empresa Fábrica de Eventos, a multa prevista no art. 57 da Lei 8.443/92 c/c o art. 267 do RI/TCU, fixando-lhes o prazo de quinze dias, a contar da notificação, para que comprovem, perante o Tribunal (art. 214, III, "a", do Regimento Interno do TCU) , o recolhimento da dívida aos cofres do Tesouro Nacional, atualizada monetariamente desde a data do acórdão que vier a ser proferido por este Tribunal até a do efetivo recolhimento, se pagas após o vencimento, na forma da legislação em vigor;
	f) com fundamento no art. 46 da Lei n 8.443/1992, c/c o art. 271 do Regimento Interno do TCU, declarar a inidoneidade das empresas a seguir relacionadas, para participarem de licitação na administração pública federal, conforme os prazos indicados, em virtude de conluio para fraude comprovada a procedimento licitatório, no âmbito do Convite 9/2009 (Contrato 25/2009 - peça 2, p. 132-136) , do Contrato de Inexigibilidade 4/2009 (peça 2, p. 112-118) , e do Convite 10/2009 (Contrato 26/2009 - peça 8, p. 192-196) , lançados pela Prefeitura Municipal de Boa Ventura - PB para realização do evento Sao João no citado município nos dias 22, 23 e 24 de junho de 2009, financiados com recursos federais provenientes do Convênio 488/2009 (Siconv 703736/2009) : Maria do Carmo Regis Araújo - ME (CNPJ 07.847.779/0001-24) - MC Eventos; Daniel Gomes da Silva (CNPJ 10.359.862/0001-69) - DG Eventos; Marcelo Gomes de Azevedo Júnior - ME (CNPJ 05.070.411/0001-77) - MGA Publicidade; Estação Music Festas e Eventos Ltda. (CNPJ 08.913.393/0001-36) e Fábrica de Eventos e Marketing Ltda - ME (CNPJ 05.493.809/0001-16) ;
	g) autorizar, desde logo, a cobrança judicial da dívida, caso não atendidas as notificações, na forma do disposto no art. 28, inciso II, da Lei 8.443/1992;
h) autorizar também, desde logo, se requerido, com fundamento no art. 28, inciso I, da Lei 8.443/1992 c/c o art. 217, §§ 1º e 2º do Regimento Interno/TCU, o parcelamento da dívida em até 36 parcelas, incidindo sobre cada parcela, corrigida monetariamente, os correspondentes acréscimos legais, fixando-lhes o prazo de quinze dias, a contar do recebimento da notificação, para comprovarem perante o Tribunal o recolhimento da primeira parcela, e de trinta dias, a contar da parcela anterior, para comprovarem os recolhimentos das demais parcelas, devendo incidir sobre cada valor mensal, atualizado monetariamente, os juros de mora devidos, no caso do débito, na forma prevista na legislação em vigor, alertando os responsáveis de que a falta de comprovação do recolhimento de qualquer parcela importará o vencimento antecipado do saldo devedor, nos termos do § 2º do art. 217 do Regimento Interno deste Tribunal;
i) enviar cópia do Acórdão a ser prolatado, bem como do Relatório e do Voto que o fundamentarem à Procuradoria da República no Estado da Paraíba, nos termos do § 3º do art. 16 da Lei 8.443/1992 c/c o § 7º do art. 209 do Regimento Interno do TCU, para adoção das medidas cabíveis;
j) enviar cópia do Acórdão que vier a ser proferido ao Ministério do Turismo e aos responsáveis, para ciência, informando que a presente deliberação, acompanhada do Relatório e do Voto que a fundamenta, está disponível para a consulta no endereço www.tcu.gov.br/acordaos, além de esclarecer que, caso requerido, o TCU poderá fornecer sem custos as correspondentes cópias, de forma impressa."
PARECER DO MINISTÉRIO PÚBLICO QUE ATUA JUNTO A ESTE TRIBUNAL DE CONTAS DA UNIÃO
8.	O ilustre representante do Ministério Público, Procurador Marinus Eduardo De Vries Marsico, manifestou-se, na essência, de acordo com a proposta final encaminhada pela Unidade Técnica (peça 180) :
"Cuidam os autos de Tomada de Contas Especial instaurada pelo Ministério do Turismo (MTur) , em desfavor do Sr. José Pinto Neto, ex-prefeito municipal de Boa Ventura/PB, em razão de irregularidades na execução física e financeira do Convênio 488/2009 (Siconv 703736/2009) , que teve por objeto a realização do evento São João no citado município nos dias 22 a 24 de junho de 2009, havendo ainda a responsabilização de diversos agentes que comtribuíram na concretrização do prejuízo.
O termo foi estimado em R$ 525.083,74, sendo R$ 500.000,00 o compromisso da União e R$ 25.083,74 a contrapartida municipal.
Mesmo com a liberação dos recursos em 5/8/2009, após a data de previsão do evento (22 a 24/6/2009) , o gestor entregou a prestação de contas e informações complementares solicitadas pelo concedente.
Quando o processo caminhava para a glosa parcial das contas, mediante a Nota Técnica 301/2011 (peça 3, p. 25-33) , ao chegar na Secretaria Federal de Controle Interno/CGU-PR, o MTur foi notificado do Acórdão 10051/2011-TCU-Primeira Câmara (TC Processo 029.080/2009-3) , o que exigiu a avaliação complementar contida na Nota Técnica de Reanálise 173/2012 (peça 3, p. 149-155) com a reprovação integral das contas, merecendo destaque o seguinte trecho:
Entre as irregularidades apontadas na referida representação, destacam-se aquelas atinentes à realização de promoção pessoal dos parlamentares responsáveis pela indicação das emendas quando da divulgação do evento por meio de cartazes e panfletos, à possível superfaturamento nos gastos do evento, bem como à existência de "laranjas", empresas fantasmas, apresentação de documentos com indícios de falsidade e fraude às licitações realizadas para a consecução do objeto do convênio. (peça 3, p. 151) 
Assim, a fase interna foi encerrada com a proposição de irregularidades das contas e glosa integral dos valores repassados.
A derradeira instrução (peça 177) , de forma clara e concatenada, esclarece como a conduta das pessoas elencadas nos autos contribuiu na consumação do dano e na tentativa de conferir aspecto de normalidade à execução do convênio. Essa ação coordenada e complementar dos partícipes justifica a responsabilização solidária de todos os envolvidos.
Buscou-se ao máximo assegurar a ampla defesa dos responsáveis pelo dano, o que se observa com as citações e audiências que integram o processo, esforço que não evitou a revelia de alguns demandados. 
As impropriedades discutidas nos autos são graves, inexistindo por parte dos envolvidos a apresentação de justificativas capazes de elidir as irregularidades, tampouco romper o liame que une os diferentes agentes na concretização do dano. Nota-se que cada conduta individual serviu para a consumação do prejuízo, trazendo, a princípio, sinais de regularidade na execução do objeto, o que foi desconstruído pelas informações obtidas junto à Polícia Federal e ao concedente, cenário detalhado na instrução apresentada pela Unidade Técnica do TCU.
De mais a mais, desde o início o concedente formulou questionamentos acerca dos documentos entregues a título de prestação de contas, o que confirma a dificuldade do convenente em demonstrar minimamente a correta aplicação dos recursos, tendo inclusive apresentado documentos que foram lavrados depois do término do evento custeado:
b.7) os recibos de cachês dos artistas não fizeram parte do processo de liquidação da despesa e só foram produzidos após notificação do Ministério do Turismo ao convenente para apresentação de documentação complementar no âmbito das análises da prestação de contas e da instauração de tomada de contas especial (peça 2, p. 248 e 266) entre novembro/2010 e dezembro/2010; (item 31.2.2 da instrução de peça 27) 
No tocante ao Sr. Raniere Barbosa, responsável falecido, endossamos o entendimento técnico de que, no estágio atual do processo, eventual citação de herdeiros ou do espólio resultaria em sérios prejuízos ao exercício do contraditório e da ampla dos citados em face do decurso de tempo dos fatos questionados. A mesma solução deve ser aplicada ao espólio ou herdeiros do Sr. Josvaldo Araújo Trajano da Silva.
Dessa forma, à vista dos elementos existentes nos autos, os quais respaldam a avaliação constante na derradeira instrução, manifestamos, no essencial, nossa concordância com o encaminhamento uníssono alvitrado pela unidade técnica às peças 177 a 179, sem ajuste de forma ou conteúdo a ser apresentado."
	É o Relatório.

Renata Maria Brasileiro Sobral Soares (24.040/OAB-PB), representando Fabio de Almeida Coelho; Thelio Queiroz Farias (9162/OAB-PB), Leidson Farias Silva (699/OAB-PB) e outros, representando Marcelo Gomes de Azevedo Junior; Paulo Ítalo de Oliveira Vilar (14.233/OAB-PB), representando Kicia Maria Barreiros Militao de Lacerda; Paulo Ítalo de Oliveira Vilar (14.233/OAB-PB), representando Ytalo Pinto Gomes; Paulo Ítalo de Oliveira Vilar (14.233/OAB-PB), representando Manoel Ferreira Gomes; Paulo Ítalo de Oliveira Vilar (14.233/OAB-PB), representando Darlene Mara de Araujo; Paulo Ítalo de Oliveira Vilar (14.233/OAB-PB), representando Edme Jose Pereira dos Santos; Rhafael Sarmento Fernandes (17319/OAB-PB), Alysson Cássio Barbosa da Silva e outros, representando José Pinto Neto; Thelio Queiroz Farias (9162/OAB-PB), Leidson Farias Silva (699/OAB-PB) e outros, representando Marcelo Gomes de Azevedo Junior - ME.

Procurador Marinus Eduardo De Vries Marsico.

TOMADA DE CONTAS ESPECIAL. CONVÊNIO. IMPUGNAÇÃO DE DESPESAS. NÃO COMPROVAÇÃO DA BOA E REGULAR APLICAÇÃO DE RECURSOS PÚBLICOS FEDERAIS REPASSADOS POR MEIO DE CONVÊNIO. REVELIA. CONTAS IRREGULARES, DÉBITO E MULTA. DECLARAÇÃO DE INIDONEIDADE. PRINCÍPIO DA INDEPENDÊNCIA DAS INSTÂNCIAS.

TOMADA DE CONTAS ESPECIAL (TCE)

Secretaria de Controle Externo de Tomada de Contas Especial (SecexTCE).

Conforme já delineado no relatório precedente, a presente Tomada de Contas Especial foi instaurada pelo Ministério do Turismo, em razão de irregularidades na execução física e financeira do Convênio nº 488/2009 (Siconv 703736/2009) , que tinha por objeto a realização do evento São João no Município de Boa Ventura/PB, nos dias 22, 23 e 24 de junho de 2009.
2.	As citações se deram, genericamente falando, por conta da não comprovação da boa e regular aplicação dos recursos federais transferidos ao Município de Boa Ventura/PB por meio do Convênio retro mencionado, tendo em vista as diversas ocorrências apontadas nos atos citatórios, tais como: simulação de concorrência nos Convites nº s 09/2009 e 10/2009, não comprovação do nexo de causalidade entre os recursos federais pagos e os serviços prestados, direcionamento da Inexigibilidade nº 4/2009 e realização de despesas por meio de procedimento irregular de dispensa de licitação.
3.	Já as audiências foram realizadas por conta dos indícios de conluio e fraude nos procedimentos licitatórios de Convite nº s 9/2009 e 10/2009.
4.	No polo passivo da presente, foram arrolados como responsáveis o então prefeito municipal e gestor dos recursos em análise (Sr. José Pinto Neto) , bem como a Secretária de Educação e Cultura à época dos fatos (Sra. Kícia Maria Barreiro Militão de Lacerda) , a então presidente da comissão de licitação (Sra. Darlene Mara de Araujo) e respectivos membros (Srs. Manoel Ferreira Gomes e Ytalo Pinto Gomes) , o então Secretário de Finanças (Sr. Edme José Pereira dos Santos) ; as sociedades empresárias contratadas e seus respectivos administradores e sócios (Maria do Carmo Regis Araújo - ME e a sócia-proprietária Maria do Carmo Regis de Araújo; Josvaldo Araújo Trajano da Silva ME  e o sócio-proprietário Josvaldo Araújo Trajano da Silva; Daniel Gomes da Silva ME e o proprietário Daniel Gomes da Silva; Marcelo Gomes de Azevedo Júnior - ME e o proprietário Marcelo Gomes de Azevedo Júnior; Ozimar Berto de Araújo, administrador de fato das empresas MC Eventos, JA Eventos e DG Eventos; Estação Music Festas e Eventos Ltda. e os Srs. Fábio de Almeida Coelho, sócio-administrador da Estação Music; Márcio Holanda da Silva, sócio-administrador da Estação Music; Fábrica de Eventos e Marketing Ltda - ME e o sócio-administrador Josevaldo Batista de Freitas; Manuela Alves Nóbrega, sócia da empresa Fábrica de Eventos; e Raniere Barbosa, sócio-administrador da empresa Fábrica de Eventos) .
5.	Todos os responsáveis arrolados foram devidamente citados e cientificados de suas audiências, à exceção do Sr. Raniere Barbosa, já falecido, mas sem patrimônio a inventariar (conforme peça 170, página 2) .
6.	Com efeito, somente os Srs. José Pinto Neto, Kícia Maria Barreiro Militão de Lacerda, Darlene Mara de Araújo, Manoel Ferreira Gomes, Ytalo Pinto Gomes, Edme José Pereira dos Santos, Marcelo Gomes de Azevedo Júnior e sua empresa Marcelo Gomes de Azevedo Júnior - ME (MGA Publicidade) , bem como o Sr. Fábio de Almeida Coelho, apresentaram suas respectivas alegações de defesa e razões de justificativa. Todos os demais permaneceram silentes, após o transcurso dos seus respectivos prazos regimentais.
7.	As alegações de defesa e razões de justificativa efetivamente apresentadas, contudo, não lograram êxito em elidir as irregularidades apontadas.
8.	No que se refere ao Convite nº 9/2009 - apontado como fraudulento, ficou comprovado nos autos mediante diligência realizada pela Polícia Federal que as sociedades empresárias MC EVENTOS e J.A. EVENTOS não existem - e não existiam - no endereço de seus cadastros, tampouco seus representantes eram conhecidos na localidade (pela 7, página 5) . Além disso, ficou igualmente comprovado que ambas as referidas sociedades informaram à Comissão de Licitação à época dos fatos que funcionavam no mesmo endereço, o que demonstra claro conluio no sentido de fraudar a concorrência no aludido certame e direciona-lo a um vencedor específico.
9.	Frise-se que o eventual atendimento formal dos requisitos exigidos pela Lei de Licitações para a modalidade convite não elide, de modo algum, a fraude apontada, pois restou demonstrado, como já destacado, que o cumprimento de todos os requisitos exigidos pela legislação de regência foi forjado para direcionar o certame.
10.	Com relação à responsabilidade pela fraude em comento, não só os membros da Comissão Permanente de Licitação, e os partícipes do conluio para executá-la, como o ex-gestor, são responsáveis. Como bem delineado pela Unidade Técnica em sua peça instrutiva (peça 177) , a responsabilidade do ex-prefeito, no caso, advém do fato de ter sido ele o signatário do convênio e o responsável pela homologação do certame com os vícios apontados, não socorrendo ao ex-gestor a alegação de que seu ato teria sido precedido de parecer jurídico ou se apoiado em atos praticados por seus subordinados, supostamente despreparados, pois, conforme a jurisprudência deste Tribunal, a responsabilidade do prefeito na execução de convênio resulta da sua condição de signatário do ajuste, que o faz garantidor da correta aplicação dos recursos.
11.	Quanto à ocorrência decorrente da contratação direta de profissionais artísticos (Inexigibilidade 4/2009) , por meio da sociedade MC Eventos, como também muito bem demonstrado à peça 177, os pressupostos para a realização da contratação por meio de processo de inexigibilidade não foram observados, tampouco demonstrados e comprovados, tais como:
a) a contratação de artistas, via intermediário, por inexigibilidade de licitação, baseada em exclusividade, deve ser feita mediante a apresentação de contrato de exclusividade;
b) não são contratos de exclusividade considerados legalmente válidos para fins de contratação de intermediários de artistas por inexigibilidade, a serem pagos com recursos federais, os documentos: restritos ao dia do evento; restritos à localidade do evento; e não registrados em cartório;
c) a não apresentação do contrato de exclusividade pela entidade convenente, ou a apresentação de contrato não considerado válido, configura burla ao art. 25, inciso III, da Lei 8.666/1993;
d) em caso de ocorrência no disposto na alínea "c" (contratação indevida de intermediário de artistas por inexigibilidade) , para se considerar que há uma segunda irregularidade de não comprovação da boa e regular utilização de recursos, causadora de danos ao Erário, deverá se verificar a ocorrência de uma dessas duas situações: i) inexecução física; ou ii) ausência de comprovação de nexo causal entre os recursos do convênio e pagamentos aos artistas (entenda-se como nexo causal o pagamento ao artista, ao representante legal da banda ou ao intermediário exclusivo legalmente constituído) .
12.	E, no caso vertente, consoante demonstrou a Unidade Técnica à peça 177, "observou-se a contratação de artistas por inexigibilidade (vide peça 2, p. 112-118) , via intermediário, sem comprovação da exclusividade desse, e sem comprovação de que os pagamentos realizados com recursos do convênio foram, pelo menos parcialmente, repassados às atrações artísticas ou a seus representantes legais." Ou seja, a despeito da irregularidade em si, sequer foi possível comprovar a correta execução física e financeira do convênio, razão pela qual a responsabilização, com imputação do respectivo débito na forma delineada pela Unidade Técnica à peça 177, é medida que se impõe. Há de se destacar que a ausência dos contratos de exclusividade com registro em cartório, por si só, e ainda que previstos no instrumento avençado, não implicaria no julgamento pela irregularidade das contas, nem se configuraria suficientes para a imputação de débito ou mesmo de multa, visto consistir em impropriedade na execução da avença, caso não houvesse sido identificado sobrepreço e fraude no caso ora analisado.
13.	Inclusive, seguindo a linha de raciocínio em questão, reitere-se que ainda que houvesse ficado comprovada a execução física do objeto ou de parte dele, tal não seria suficiente para elidir as irregularidades e débitos imputados por meio da presente, já que não foi demonstrado o nexo causal entre os recursos repassados ao município e os documentos de despesas referentes à execução. (Acórdão 2024/2016-TCU-Segunda Câmara, 1.449/2016-TCU-2ª Câmara, 11.236/2015-TCU-2ª Câmara, 11.222/2015-TCU-2ª Câmara e 7.612/2015-TCU-1ª Câmara) .
14.	Por fim, com relação aos demais argumentos trazidos à lume pelos responsáveis que efetivamente apresentaram alegações de defesa ou razões de justificativa, não detêm o condão de elidir as irregularidades e ocorrências apontadas.
15.	Como bem demonstrado pelo parecer instrutivo contido à peça 177, embora a possibilidade de dispensa de licitação esteja prevista tanto no Manual de Compras Diretas do TCU quanto no art. 24, inciso II, alínea "a", da Lei 8.666/1993, verificou-se o fracionamento irregular das despesas com cartazes e banners, as quais deveriam ter sido licitadas, com vistas a possibilitar uma ampla concorrência e alcançar os melhores preços para a Administração Pública. Verificou-se o fracionamento das despesas com cartazes (R$ 7.900,00 e R$ 7.960,00) e banner (R$ 7.990,00) , cujo somatório alcançou R$ 23.850,00, valor este superior, portanto, ao limite máximo (R$ 8.000,00) fixado para contratação por dispensa de licitação baseada no art. 24, inciso II, alínea "a", da Lei 8.666/93, resultando em afronta ao disposto no art. 2º daquela Lei. Ademais, de acordo com a cláusula terceira, item II, alínea "s", do termo de convênio, para contratar por dispensa de licitação nos termos do art. 24, inciso II, da Lei 8.666/93, era necessário colher previamente três propostas de preços, o que não ocorreu, conforme demonstrado na planilha contida no item 94 da referida instrução (peça 177) , pois as despesas 1 a 8 da referida planilha foram contratadas via dispensa de licitação fundamentada no mencionado dispositivo legal, sem a obtenção das três propostas de preço exigidas pelo convênio.
16.	Além disso, como igualmente bem destacou a Unidade Técnica no referido parecer, os valores individuais de cinco dessas oito despesas vão de R$ 7.800,00 a R$ 7.990,00, ou seja, são imediatamente abaixo do limite máximo (R$ 8.000,00) fixado para contratação por dispensa de licitação baseada no art. 24, inciso II, alínea "a", da Lei 8.666/93, o que indica fracionamento de despesa para fugir da licitação.
17.	Com relação às alegação de que o Ministério do Turismo teria considerado que os requisitos de elegibilidade do convênio referentes à execução financeira do ajuste teriam sido analisados e aprovados, conforme Nota Técnica de Reanálise 301/2011, também não lhes assiste qualquer razão, pois, em que pese a Nota Técnica de Reanálise 301/2011 (peça 3, p. 25-33) tenha considerado regular a execução financeira do convênio, no próprio instrumento constou expressamente censura à execução do ajuste (peça 3, p. 29) : "Orientamos que a área financeira adote providências cabíveis para devolução dos recursos referentes aos itens acima mencionados, que perfazem um total de R$ 168.083,74", referindo-se a diversas ressalvas técnicas referentes à execução do ajuste."
18.	Na sequência, consoante bem delineou a Unidade Instrutiva à peça 177, o Ministério do Turismo reanalisou a prestação de contas apresentada pelo responsável, emitindo a Nota Técnica de Reanálise 173/2012 (peça 3, p. 149-155) , na qual reprovou integralmente as contas do convênio, diante das novas informações trazidas para apreciação. E, ato contínuo, com base nos fatos narrados no decisum e na nota técnica retro citada, a execução financeira também foi reprovada, tendo sido glosado o valor integral dos recursos repassados pelo concedente, no total de R$ 500.000,00, conforme consignado na Nota Técnica de Reanálise 102/2012 (peça 3, p. 133-137) .
19.	No que diz respeito à alegação, supostamente respaldada nos termos do Acórdão 1459/2012-TCU-Plenário, de que as fotocópias, os recursos audiovisuais e as declarações existentes nos autos seriam elementos suficientes para comprovar a plena execução do evento objeto do convênio, também não se sustenta.
20.	Isso porque o aludido Acórdão tratou de consulta instaurada pelo Sr. Gastão Dias Vieira, Ministro do Turismo, acerca da possibilidade de aprovação de prestações de contas de convênios referentes a eventos geradores de fluxo turístico, celebrados anteriormente ao exercício de 2010, sem os comprovantes requeridos no art. 59 da Portaria MTur 112/2012 (fotografias, jornais pós-evento, CDs, DVDs, entre outros) , não se amoldando à situação destes autos.
21.	Conforme explicou a Unidade Técnica nos itens 108 e seguintes do parecer contido à peça 177, o convênio em referência já estabelecia de forma expressa a necessidade de envio, pelo convenente, de fotos e/ou vídeos com a logomarca do Ministério do Turismo e material promocional referente ao evento (cláusula décima segunda, parágrafo segundo, alínea "e", "h", "i" e "j" (peça 2, p. 74-76) . Ademais, no âmbito do processo TC Processo 009.845/2012-7, que tratou de consulta do Ministério do Turismo ao TCU em relação à dúvida quanto aos documentos necessários para comprovação dos eventos referentes a convênios celebrados anteriormente ao ano de 2010, esta Corte decidiu, no Acórdão 1459/2012-TCU-Plenário, que "9.2.1 a análise de prestação de contas relativas a convênios celebrados pelo Ministério do Turismo deve observar, quanto aos documentos que a compõem, a legislação vigente à época da celebração da avença e o prescrito no termo de ajuste, sendo sempre necessário que o cumprimento do objeto pelo convenente reste indubitavelmente comprovado;" e que "9.2.2 para as situações anteriores a 2010, caso os documentos enumerados no art. 28 Instrução Normativa STN 1/97 e no art. 58 da então vigente Portaria Interministerial 127/2008 não sejam suficientes para comprovar a execução do objeto do convênio, poderão ser exigidos outros elementos de prova, tais como os estabelecidos a partir daquele ano (fotografias, jornais pós-evento, CDs, DVDs, entre outros) ."
22.	No caso ora em debate, verifica-se que a exigência do Ministério do Turismo está de acordo com o referido decisum, pois, se a convenente não podia apresentar filmagem e/ou fotografias constando o nome do evento e logomarca do MTur para comprovar os itens alvejados (shows, banheiros químicos e iluminação) , deveria ter comprovado que o objeto do convênio fora indubitavelmente cumprido por meio de outros documentos, conforme listados de forma não exaustiva no Acórdão 1459/2012-TCU-Plenário, o que não ocorreu.
23.	Não é demais relembrar que, de acordo com a Nota Técnica de Reanálise 301/2011 (peça 3, p. 25-33) , a execução física do objeto do convênio foi apenas parcialmente aprovada, com glosa das despesas no valor de R$ 168.083,74, o que foi objeto de nova notificação ao convenente (peça 3, p. 23) e de registro de responsabilidade no Siafi no valor atualizado do débito (peça 3, p. 43) , além de o Ministério do Turismo ter também emitido a Nota Técnica de Reanálise 173/2012 (peça 3, p. 149-155) , por meio da qual reprovou integralmente as contas do convênio, diante das novas informações trazidas para apreciação atinentes às denúncias de fraude.
24.	Com relação à alegação de defesa de que a prestação de contas apresentada pelo convenente conteria relatório de execução físico financeira apontando 100% do objeto executado, já se demonstrou exaustivamente que a referida prestação de contas foi reprovada pelo órgão instaurador, conforme Nota Técnica de Reanálise 301/2011 (peça 3, p. 25-33) , Nota Técnica de Reanálise 173/2012 (peça 3, p. 149-155) e Nota Técnica de Reanálise 102/2012 (peça 3, p. 133-137) .
25.	E por último, no que tange à alegação de que o Superior Tribunal de Justiça teria pacificado entendimento no sentido de que o formalismo no procedimento licitatório não significa que se possa desclassificar propostas eivadas de simples omissões ou defeitos irrelevantes, conforme consignado no Mandado de Segurança 5.418-DF, também já se demonstrou, de forma exaustiva, que o caso em debate não se amolda a situação envolvendo simples omissões ou defeitos irrelevantes, pois restou demonstrado e comprovado a ocorrência de fraude em procedimento licitatório, fato de natureza gravíssima, pois viola, dentre outros, princípio basilar de todo e qualquer procedimento licitatório, qual seja, o da ampla concorrência.
26.	Logo, ante os elementos de prova existentes nos autos, a absoluta inconsistência das alegações de defesa e razões de justificativa ofertadas, e a inclusive a revelia de parte dos responsáveis, impõe-se a rejeição das presentes contas, assim como a condenação ao ressarcimento ao Erário, na medida de suas respectivas responsabilidades, e, individualmente, em multa, consoante demonstrado no parecer instrutivo contido à peça 177, ao qual adiro integralmente.
27.	Registre-se ainda, por derradeiro, que à luz da novel Resolução 344/2022 não se configura, quanto aos responsáveis em tela, a prescrição das pretensões punitiva e ressarcitória.
28.	Com relação aos responsáveis falecidos, quais sejam: Srs. Raniere Barbosa (CPF 714.592.354-87) e Josvaldo Araújo Trajano da Silva e a sua microempresa individual, a Josvaldo Araújo Trajano - MEI (JA Eventos) , igualmente acolho a proposta formulada pela Unidade Técnica à peça 177 no sentido de serem excluídos da relação processual, ante o evidente e manifesto prejuízo ao exercício do contraditório e da ampla defesa por parte de seus eventuais herdeiros e/ou espólio, consoante assentado pelo Tribunal no Acórdão 8791/2016-TCU-Segunda Câmara.
29.	No que tange à proposta de declaração de inidoneidade das sociedades empresárias envolvidas na fraude à licitação apontada nestes autos, também a acolho, forte no art. 46 da Lei 8.443/1992, c/c o art. 271 do Regimento Interno do TCU, para declarar a inidoneidade das sociedades a seguir relacionadas, para participarem de licitação na administração pública federal, em virtude de conluio para fraude comprovada a procedimento licitatório, no âmbito do Convite 9/2009 (Contrato 25/2009 - peça 2, p. 132-136) , Contrato de Inexigibilidade 4/2009 (peça 2, p. 112-118) , e Convite 10/2009 (Contrato 26/2009 - peça 8, p. 192-196) , lançados pela Prefeitura Municipal de Boa Ventura - PB para realização do evento Sao João no citado município nos dias 22, 23 e 24 de junho de 2009, financiados com recursos federais provenientes do Convênio 488/2009 (Siconv 703736/2009) :
- Maria do Carmo Regis Araújo - ME (CNPJ 07.847.779/0001-24) - MC Eventos;
- Daniel Gomes da Silva (CNPJ 10.359.862/0001-69) - DG Eventos;
- Marcelo Gomes de Azevedo Júnior - ME (CNPJ 05.070.411/0001-77) - MGA Publicidade;
- Estação Music Festas e Eventos Ltda. (CNPJ 08.913.393/0001-36) ; e
- Fábrica de Eventos e Marketing Ltda. - ME (CNPJ 05.493.809/0001-16) .
30.	Por fim, quanto aos documentos juntados aos autos às peças 185 à 187, lembro que processos judiciais não vinculam a decisão do TCU, ante o princípio da independência das instâncias, sedimentado na jurisprudência desta Corte de Contas.
31.	Em face do exposto, acolho a proposta da Unidade Técnica, aderida pelo MP/TCU, e Voto no sentido de que seja adotado o Acórdão que ora submeto à consideração deste Colegiado.
TCU, Sala das Sessões, em 30 de novembro de 2022.
ANTONIO ANASTASIA 
Relator